ACORDAO-COMPLETO-2429410

ACÓRDÃO 2685/2021 ATA 45/2021 - PLENÁRIO

VISTOS, relatados e discutidos estes autos de auditoria realizada na Agência Nacional de Transportes Terrestres (ANTT) , com o objetivo de verificar a atuação da ANTT sobre o contrato de concessão da rodovia BR-116/SP/PR com a concessionária AutoPista Régis Bittencourt S.A.;
ACORDAM os Ministros do Tribunal de Contas da União, reunidos em sessão do Plenário, ante as razões expostas pelo Relator em:
9.1. Determinar à Agência Nacional de Transportes Terrestres (ANTT) , com fundamento do art. 43, inciso I, da Lei 8.443/1992, c/c art. 250, inciso II, do Regimento Interno/TCU, que:
9.1.1 no prazo de 180 dias, refaça os cálculos relativos ao ressarcimento à concessionária de receitas não auferidas em razão de atrasos no início da cobrança de pedágio ocasionados pela Administração, considerando apenas o prazo de 85 dias, bem como, na próxima revisão tarifária, expurgue o ressarcimento indevido decorrente da 1ª Revisão Extraordinária;
9.1.2. considerando os achados desta auditoria e os resultados dos processos TC Processo 033.531/2019-6 e TC Processo 024.813/2017-6, apresente ao Tribunal, no prazo de 90 dias após as deliberações proferidas nos citados autos, documentos que comprovem adequada motivação técnica e normativa para as alterações autorizadas no PER da concessão da Autopista Regis Bittencourt e a ausência de desequilíbrios do contrato provenientes das revisões tarifárias promovidas;
9.2. consignar na ata da sessão de julgamento dos presentes autos que a SeinfraRodoviaAviação, após cumprimento do item 9.1.2. do presente acórdão pela ANTT, avalie a regularidade das revisões contratuais promovidas no contrato de concessão da ARB; e
9.3. dar ciência desta decisão à ANTT e à Concessionária Autopista Regis Bittencourt S.A.

Auditoria realizada na Agência Nacional de Transportes Terrestres (ANTT), com o objetivo de verificar a atuação da ANTT sobre o contrato de concessão da rodovia BR-116/SP/PR com a concessionária AutoPista Régis Bittencourt S.A

Agência Nacional de Transportes Terrestres.

3. Interessados/Responsáveis:
3.1. Interessados: Agência Nacional de Transportes Terrestres (04.898.488/0001-77); Autopista Regis Bittencourt S/A (09.336.431/0001-06).
3.2. Responsável: Jorge Luiz Macedo Bastos (XXX.486.207-XX).

13.1. Ministros presentes: Ana Arraes (Presidente), Walton Alencar Rodrigues (Relator), Augusto Nardes, Aroldo Cedraz, Raimundo Carreiro, Bruno Dantas e Jorge Oliveira.
13.2. Ministros-Substitutos convocados: Augusto Sherman Cavalcanti e André Luís de Carvalho.

WALTON ALENCAR RODRIGUES

Trata-se de auditoria realizada na Agência Nacional de Transportes Terrestres (ANTT) , no período de 28/1/2013 a 26/4/2013, com o objetivo de verificar sua atuação sobre o contrato de concessão da rodovia BR-116/SP/PR com a concessionária AutoPista Régis Bittencourt S.A. (ARB) .
2.	Reproduzo, a seguir, o relatório elaborado pela equipe de fiscalização (peças 112-114) :
1.-.INTRODUÇÃO 
1.1 - Deliberação que originou o trabalho 
Em cumprimento ao Acórdão 3042/2012-TCU-Plenário, realizou-se auditoria na Agência Nacional de Transportes Terrestres (ANTT) , no período de 28/1/2013 a 26/4/2013. A presente auditoria é a continuidade de trabalho empreendido nas concessões rodoviárias da 2ª fase do Programa de Concessões Rodoviárias Federais (PROCROFE) , por meio do qual já foram fiscalizadas outras duas concessões.
O primeiro procedimento de fiscalização ocorreu no período de 14/3 a 26/8/2011 (TC Processo 005.534/2011-9) , com o objetivo de avaliar a atuação da ANTT no tocante à regulação, controle e fiscalização da execução do contrato de concessão para exploração das Rodovias BR-101/SC e BR-116/376/PR, administrado pela Autopista Litoral Sul (ALS) .
Esse processo recebeu os Acórdãos 2.954/2011, 3.346/2012 e 427/2013, todos do Plenário, que transparecem a identificação de procedimentos executados em contrariedade ao que foi pactuado no contrato de concessão firmado. O processo atualmente encontra-se em fase recursal. As irregularidades ali verificadas foram:
1. Compensação indevida em benefício da concessionária de receitas não auferidas por conta de atrasos no início da cobrança de pedágios de responsabilidade da própria ALS;
2. Remuneração em duplicidade dos encargos relativos à recuperação, manutenção, operação e conservação das vias marginais;
3. Postergação na realização de dispêndios com a ocorrência de atrasos no início das obras do Contorno Rodoviário de Florianópolis e na implementação de outras obras obrigatórias;
4. Alteração injustificada nas características do projeto do Contorno de Florianópolis;
5. Inexecução de serviços obrigatórios, sem a consequente revisão tarifária e sem a aplicação das sanções contratuais cabíveis;
6. Execução de serviços que não estavam inicialmente previstos, de caráter não obrigatório, em desacordo com os planejamentos anuais e mensais aprovados e com as resoluções da ANTT;
7. Descumprimento dos parâmetros de desempenho definidos no PER relativos à qualidade do pavimento e à implementação da sinalização horizontal, comprometendo a segurança dos usuários e a economia da operação dos veículos;
8. Deficiência dos procedimentos adotados para fiscalização da execução do contrato de concessão; e
9. Desequilíbrio econômico-financeiro em favor da concessionária ocasionado por alterações e revisões do PER e por inexecução de obras.
A segunda fiscalização (TC Processo 009.222/2012-0) ocorreu no período de 4/6 a 11/9/2012 e teve o objetivo de avaliar os aspectos relacionados à regulação, ao controle e à fiscalização da execução do contrato de concessão para exploração das Rodovias BR-116/BA, BR-324/BA e de alguns trechos de rodovias estaduais incorporadas, concedidas à VIABAHIA Concessionária de Rodovias S.A..
O processo acima se encontra em audiência dos responsáveis em razão das seguintes irregularidades apontadas pela equipe de auditoria:
1. Falhas no recebimento dos Trabalhos Iniciais;
2. Falhas de fiscalização;
3. Inexecuções dos sistemas de operação;
4. Inexecuções de obras;
5. Desatendimento dos padrões de desempenho;
6. Desequilíbrio econômico-financeiro relativo a falhas na aplicação do desconto de reequilíbrio, demora na verificação dos parâmetros de desempenho e inclusão de investimentos no fluxo de caixa com o exercício encerrado;
7. Insegurança viária; e
8. Falhas e ineficiência da gestão da ANTT.
Tendo em vista as irregularidades identificadas nas concessões acima elencadas, o Tribunal determinou a realização da presente auditoria na concessão da Rodovia Régis Bittencourt.
1.2 - Visão geral do objeto 
Constitui o objeto da presente fiscalização o contrato de concessão para exploração da infraestrutura e da prestação de serviços públicos na rodovia BR-116/SP, entre o km 268,9 (cabeceira sul da ponte sobre o Córrego Pirajussara, divisa entre os municípios de São Paulo e Taboão da Serra) e o km 569,1 (Divisa SP/PR) , e BR-116/PR, entre o km 0,0 (Divisa SP/PR) e o km 89,6 (extremidade leste da interseção com a BR-476) e respectivos acessos, com extensão de 401,6 km, denominada Rodovia Régis Bittencourt, abrangendo a execução dos serviços de recuperação, manutenção, monitoração, conservação, operação, ampliação e melhorias. 
O contrato de concessão iniciou em 18/2/2008 com a publicação de seu extrato no Diário Oficial da União, com prazo de 25 anos, sem possibilidade de prorrogação, quando deverão ser revertidos à União, automaticamente e sem ônus, todos os bens vinculados à concessão (peça 20, p. 5-56) . 
Entre as suas obrigações contratuais, a Concessionária dispunha de um prazo de seis meses, contados a partir do início do contrato, para a execução dos serviços e obras contemplados nos Trabalhos Iniciais (TI) do Programa de Exploração da Rodovia (PER) (peça 20, p. 57-114) para a implantação de todas as praças de pedágio e para a conclusão do Cadastro do Passivo Ambiental, quando ao término estaria apta a iniciar a cobrança do pedágio. 
O Programa de Exploração da Rodovia especifica as condições para a execução do contrato de concessão da rodovia. Os itens do PER são definidos em termos de escopo dos serviços (o que fazer) , procedimentos executivos (como fazer) , cronograma de execução (quando fazer) e parâmetros de desempenho (avaliação) .
A exploração da rodovia abrange os serviços de recuperação geral, manutenção, conservação e melhoramentos do trecho rodoviário, além da sua monitoração, operação e prestação de serviços aos seus usuários. 
As fases de recuperação geral, manutenção, conservação e monitoração estão subdivididas em: pavimento; elementos de proteção e segurança; obras de arte especiais; sistemas de drenagem e obras de arte correntes; terraplenos e estruturas de contenção; canteiro central e faixa de domínio; edificações e instalações operacionais; e sistemas elétricos e de iluminação. 
Por sua vez, a fase de melhoramentos da rodovia trata das melhorias físicas e operacionais e da ampliação de capacidade. E, por fim, a operação da rodovia é seccionada em: centro de controle operacional; equipamentos e veículos da administração; sistemas de controle de tráfego; sistema de arrecadação do pedágio; sistema de pesagem; sistema de comunicação; sistema de atendimento ao usuário; e sistema de guarda e vigilância patrimonial.
A fase de recuperação geral da rodovia tem por objetivo restituir a funcionalidade e as características técnicas e operacionais do sistema rodoviário e está dividida em duas etapas: trabalhos iniciais (até o sexto mês da concessão) e recuperação (até o 5º ano de concessão) . 
Conforme preceitua o PER, os Trabalhos Iniciais compreendiam as obras e serviços destinados a eliminar os problemas emergenciais que implicavam em riscos pessoais e materiais iminentes, de forma a prover a rodovia dos requisitos mínimos de segurança e conforto aos usuários, além das monitorações iniciais das estruturas físicas da rodovia, logo após a elaboração de seus cadastros, e dos serviços de aquisição de equipamentos e implantação de sistemas imprescindíveis à sua operação e ao atendimento aos usuários. 
Encerrada a etapa dos Trabalhos Iniciais e iniciada a cobrança do pedágio, dar-se-ia início à etapa de 'Recuperação da Rodovia', com prazo previsto para conclusão até o final do quinto ano da concessão, que no caso em tela se encerrou em fevereiro/2013, com o objetivo, segundo o PER, de restabelecer as características originalmente existentes nos diversos elementos da rodovia, etapa que coincide com a execução de algumas obras e serviços de melhorias físicas e operacionais e de ampliação de capacidade. 
A fase de Manutenção da rodovia inicia-se após a fase de Recuperação e desenvolve-se até o final da concessão. O objetivo das intervenções nesta fase é prevenir que as características técnicas e operacionais das estruturas físicas alcancem níveis indesejados.
Os serviços de Conservação contemplam correção e prevenção de defeitos e inconformidades, executados de forma rotineira, com programação regular, diariamente, em ciclos de curta duração e, geralmente, de baixa complexidade.
Os Melhoramentos da rodovia englobam obras de melhorias físicas e operacionais, que deveriam ser executadas, independentemente do tráfego, de acordo com os cronogramas estipulados no PER, e de ampliação de capacidade, que deveriam satisfazer as condições de níveis de serviços previstas no PER.
A 2ª Etapa, Fase I, do PROCROFE divide as obras de responsabilidade das concessionárias em duas categorias: as de caráter obrigatório, que apresentam data determinada de conclusão ou implantação, e as condicionadas aos parâmetros de desempenho estabelecidos, que são acionadas a depender das condições do serviço prestado ao usuário (nível de serviço) . 
A Concessionária deve prestar serviço adequado aos usuários, caracterizado contratualmente como aquele que satisfaz as condições de regularidade, continuidade, eficiência, conforto, segurança, fluidez do tráfego, atualidade, generalidade, cortesia na sua prestação e modicidade das tarifas. Nesse sentido, o PER estabelece que em todos os segmentos da rodovia, a operação não deve ultrapassar, por mais de 50 horas ao mês o nível de serviço referente à Classe I do Manual de Projeto Geométrico de Rodovias Rurais do DNIT e ainda elenca critérios, indicadores, fórmulas e parâmetros definidores da qualidade das obras e dos serviços executados pela concessionária. 
Conforme estabelecido no edital de licitação da concessão, o equilíbrio econômico-financeiro do contrato é definido pelo fluxo de caixa descontado que assegure à concessionária a Taxa Interna de Retorno (TIR) não alavancada pactuada quando de sua assinatura. Constitui pressuposto básico da equação econômica e financeira que as partes mantenham o permanente equilíbrio entre os encargos da concessionária e as receitas da concessão, o que deve ser expresso no valor da Tarifa Básica de Pedágio (TBP) . 
Conforme disposições contratuais, a concessionária assume integralmente os riscos: pela variação nos custos dos seus insumos, da mão de obra e dos financiamentos; decorrentes da regularização do passivo ambiental dentro da faixa de domínio da rodovia, cujo fato gerador tenha ocorrido após a data da assinatura do Contrato de Concessão; e de tráfego inerentes à exploração da Rodovia. O Poder Concedente, por sua vez, assume os riscos decorrentes de seu inadimplemento contratual, de alterações unilaterais no contrato ou de fato do príncipe que provoque impacto econômico-financeiro. 
Os reajustes da TBP devem ocorrer anualmente de acordo com a variação do Índice de Preços ao Consumidor Ampliado (IPCA) , calculado pelo IBGE, sendo possível a realização de revisões ordinárias e extraordinárias com a finalidade de assegurar, em caráter permanente, a preservação do inicial equilíbrio econômico-financeiro do contrato.
1.3 - Objetivo e questões de auditoria 
A presente auditoria teve por objetivo verificar a atuação da ANTT sobre o contrato de concessão da rodovia BR-116/SP/PR firmado com a concessionária AutoPista Régis Bittencourt S.A.
A partir do objetivo do trabalho e a fim de avaliar em que medida os recursos estão sendo aplicados de acordo com a legislação pertinente, formularam-se as questões adiante indicadas:
1) As alterações no PER se justificam tecnicamente e respeitam os princípios da legalidade e da publicidade?
2) Os parâmetros de desempenho foram/estão sendo atendidos?
3) As inexecuções de investimentos e os descumprimentos dos parâmetros de desempenho previstos no PER são penalizados?
1.4 - Metodologia utilizada 
Os trabalhos foram realizados em conformidade com as Normas de Auditoria do Tribunal de Contas da União e com observância aos Padrões de Auditoria de Conformidade estabelecidos pelo TCU.
As alterações ocorridas no Programa de Exploração da Rodovia da concessão da Régis Bittencourt, consideradas aqui mudanças no cronograma de execuções de obras/serviços de engenharia e exclusões e inclusões de obras/serviços foram identificadas e avaliadas de forma a apurar se se justificam tecnicamente e se respeitam os princípios da legalidade e da publicidade. Foram realizadas alterações profundas nos primeiros anos da concessão, apesar de o PER ter passado pelo crivo da sociedade e por meio de audiências públicas, previamente à licitação.
Foram igualmente avaliados os argumentos da Concessionária relativos às inexecuções de obras/serviços e os da ANTT de aceitação desses desvios contratuais, por também modificarem as condições de prestação do serviço público e afetarem negativamente o nível de serviço.
Para entendimento da concessão e esclarecimento de dúvidas, a equipe de auditoria promoveu reuniões com as Gerências de Engenharia e Investimentos de Rodovias (GEINV) , de Regulação e Outorga da Exploração de Rodovias (GEROR) e de Fiscalização e Controle Operacional de Rodovias (GEFOR) , todas da Superintendência de Exploração de Infraestrutura de Rodovias (SUINF) da ANTT, e com a diretoria da Concessionária. 
As informações obtidas dos documentos formais da ANTT foram confrontadas por meio de reuniões com os agentes da Polícia Rodoviária Federal e fiscais de campo da ANTT que vivenciam o dia a dia da concessão, a fim de verificar a validade dos critérios e os fundamentos dados às alterações e às inexecuções contratuais, durante visita técnica da equipe de auditores à rodovia no período de 18 a 22/3/2013.
Dando prosseguimento ao confronto das informações coletadas nos processos de alterações contratuais e durante as reuniões acima citadas, a equipe de auditoria consultou o Instituto Brasileiro do Meio Ambiente e dos Recursos Naturais Renováveis (IBAMA) e examinou os respectivos processos de licenciamento ambiental.
Na oportunidade da visita técnica à rodovia, foram inspecionadas as condições físicas gerais, o cumprimento de alguns dos parâmetros de desempenho estabelecidos no PER e as obras e os serviços efetivamente realizados.
Executados os procedimentos acima, avaliou-se se as inexecuções contratuais e os descumprimentos dos parâmetros de desempenho efetivamente geraram sanções à Concessionária.
Na descrição das irregularidades, foram destacadas, em achados próprios, as postergações/inexecuções das obras da duplicação da Serra do Cafezal e as das obras de construção do Contorno Norte de Curitiba, em vista da materialidade e dos efeitos para a qualidade do serviço prestado aos usuários.
Ainda durante a execução da auditoria, as irregularidades descritas nos achados foram apresentadas à ANTT a fim de possibilitar a apresentação prévia de esclarecimentos. Encerrado o relatório, nova oportunidade de pronunciamento foi dada à Agência e à concessionária Autopista Régis Bittencourt S.A. (ARB) .
1.5 - Volume de recursos fiscalizados 
O volume de recursos fiscalizados alcançou o montante de R$ 1.158.981.147,58.  Esse valor corresponde ao total de investimentos programados para os quatro primeiros anos da concessão nas rubricas de Trabalhos Iniciais (R$ 21.180.844,63) , Recuperação (R$ 273.564.652,88) , Conservação (R$ 29.317.396,33) , Monitoração (R$ 3.573.598,99) , Melhoramentos (R$ 574.491.388,63) e Operação da Rodovia (R$ 256.853.266,12) .
1.6 - Benefícios estimados da fiscalização 
Os benefícios estimados desta fiscalização são o aumento da expectativa de controle da sociedade; a correção de falhas e irregularidades cometidas pela concessionária e pela Agência Reguladora; a ampliação dessas correções às demais concessionárias, nos casos devidos; o aprimoramento dos procedimentos e regulamentos de licitação de novos trechos rodoviários federais; e o aumento da participação social nas alterações contratuais.
2 - ACHADOS DE AUDITORIA 
2.1 - Aprovação irregular dos Trabalhos Iniciais em vista do descumprimento dos parâmetros de desempenho
Os denominados Trabalhos Iniciais deveriam ser executados até o fim do sexto mês da concessão e, conforme detalhamento constante do PER, compreendem as obras e serviços destinados a eliminar os problemas emergenciais que impliquem riscos pessoais e materiais iminentes, provendo requisitos mínimos de segurança e conforto aos usuários, especificamente quanto a pavimento, elementos de proteção e segurança, obras de arte correntes e especiais, sistemas de drenagem, terraplenos e estruturas de contenção, canteiro central e faixa de domínio, edificações e instalações operacionais e sistemas elétricos e de iluminação (peça 20, p. 126) .
No período apontado - 18/2 a 18/8/2008 - também deveriam ser realizado o cadastro das estruturas físicas da rodovia, a monitoração inicial dessas estruturas, a aquisição de equipamentos e a implantação de sistemas imprescindíveis à operação da rodovia e atendimento aos usuários. Especificamente quanto ao pavimento, a concessionária deveria realizar o seu cadastro, que inclui a coleta das informações existentes sobre o histórico das intervenções. Essas informações subsidiariam a definição das obras e serviços a serem realizados nos Trabalhos Iniciais e, em conjunto com os resultados da monitoração inicial, a elaboração dos projetos relativos à fase de Recuperação da Rodovia (peça 20, p. 127) .
A concessionária deveria também elaborar o cadastro da faixa de domínio, contendo seus limites, inclusive área não edificante, e a identificação precisa de todos os acessos, a localização e características das benfeitorias, assim como o levantamento socioeconômico dos ocupantes irregulares (peça 20, p. 135) .
Para que a concessionária pudesse iniciar a cobrança do pedágio, após os seis meses iniciais da concessão, além de concluir os Trabalhos Iniciais prescritos no PER, ela deveria ainda implantar todas as praças de pedágio e concluir o cadastro do passivo ambiental (Cláusulas 6.10 e 17.29, peça 20, p.17) .
Na ocorrência de atraso de responsabilidade da concessionária na conclusão ou execução dos encargos estabelecidos para os Trabalhos Iniciais ou na implantação de todas as praças de pedágio, não caberia reequilíbrio econômico das perdas relativas à data prevista no cronograma do contrato e a data real de início de cobrança de pedágio (Cláusulas 6.11 a 6.15, peça 20, p. 17) .
2.1.1 - Situação encontrada: 
No intuito de verificar o cumprimento das obrigações da concessionária relativas aos Trabalhos Iniciais, a ANTT criou uma Comissão de Vistoria que foi responsável por elaborar dois documentos.
O primeiro, denominado Relatório de Inspeção dos Trabalhos Iniciais, de 8/9/2008 (peça 67) , ressaltou que a vistoria efetivada em agosto daquele ano foi realizada em caráter confirmatório ao que foi verificado ao longo dos seis meses de concessão, de forma visual e aleatória, e que os respectivos relatórios de monitoração e cadastros (obrigação contratual) somente foram entregues depois de encerradas as vistorias, impossibilitando a sua análise. Destacou que as determinações contratuais referentes aos Trabalhos Iniciais não foram atendidas em razão de não se atingir os parâmetros de desempenho do PER e apontou, por fim, a existência de parâmetros não avaliados naquela ocasião em razão da falta do Relatório de Monitoração do Pavimento e do Cadastro de Obras de Arte Especiais.
O segundo documento - Nota Técnica 206/2008/GEFEI/SUINF, de 16/12/2008 (peça 68) , referente à segunda vistoria no trecho concedido, realizada entre 1º e 5/12/2008 - enumerou diversos parâmetros de desempenho descumpridos pela concessionária, porém caracterizou como 'atendido com ressalvas' e permitiu a aprovação dos Trabalhos Iniciais.
A aprovação dos Trabalhos Iniciais é considerada irregular em vista de que não há no PER, edital ou contrato de concessão, permissão à inexecução parcial dos parâmetros de desempenho, nem à avaliação flexível por parte dos agentes da ANTT. 
Os relatórios de monitoração e os cadastros elencados como de elaboração obrigatória pela concessionária não foram avaliados pela comissão de vistoria.
A Nota Técnica 206/2008/GEFEI/SUINF, de 16/12/2008, apresenta a seguinte conclusão (peça 68, p. 5-6) :
Assim, verifica-se que, mesmo com as ressalvas apontadas pela presente Nota Técnica, as obrigações podem ser consideradas como atendidas para os itens (...) . Já o item referente à Monitoração da Rodovia e seus resultados, deverão fazer parte de verificação específica, não devendo constar de fator impeditivo à autorização do início da cobrança da tarifa de pedágio.
Tendo em vista o máximo benefício para o usuário do trecho concedido à Autopista Régis Bittencourt, entende-se como possível a autorização por parte da ANTT, para o imediato início da etapa de Recuperação da Rodovia referente aos itens anteriormente citados, para os quais podem ser considerados como cumpridas as obrigações exigidas pelo PER para a fase dos Trabalhos Iniciais, onde o cumprimento dos parâmetros serão posteriormente verificados com a apresentação dos Relatórios de Monitoração específicos. Ressaltamos, no entanto, que o PER prevê que a etapa de 'Trabalhos ao Longo da Concessão', na qual está incluída a Recuperação da Rodovia, seja iniciada após o início da arrecadação do pedágio. Assim sendo, tendo em vista a visão técnica de que o máximo benefício ao usuário será alcançado com o início dessa fase, levamos a apreciação superior para que se tenha uma definição quanto a essa situação.
Por meio do Ofício de Requisição 4-31/2013/SefidTransporte, de 15/3/2013 (peça 45) , item 'J', a ANTT foi questionada se o Relatório de Monitoração da concessionária foi avaliado, a data da avaliação, e os fundamentos de não ter sido verificado em nenhum dos dois trabalhos de inspeção dos Trabalhos Iniciais.
Em resposta, a ANTT apresentou cópia digital dos relatórios citados e informou que, até aquela data, os referidos relatórios ainda não haviam sido analisados pela COINF responsável. Por outro lado, informou que será autuado Processo Administrativo no âmbito da GEFOR, com posterior encaminhamento à COINF-URSP para que se procedesse a análise do relatório aqui tratado (peça 6, p. 4-5) .
No mesmo Ofício de Requisição, item 'K', a equipe de auditoria solicitou os esclarecimentos ao fato de a referida Nota Técnica 206/2008/GEFEI/SUINF ter considerado o não atendimento a parâmetros de desempenho do PER como pouco representativos a ponto de os descumprimentos serem classificados como 'atendido com ressalvas' visto que nem o Contrato de Concessão, nem o PER, permitem essa interpretação flexível de avaliação do atendimento aos parâmetros de desempenho.
A ANTT alegou que, quanto ao item 1.1.1 - Pavimento Flexível, o Contrato de Concessão seria contraditório em relação à presença de panelas no pavimento. Argumentou que os parâmetros da fase de Trabalhos Iniciais são menos exigentes do que os da fase de Recuperação. Enquanto na primeira fase objetiva-se eliminar os problemas emergenciais que impliquem riscos pessoais e materiais iminentes, provendo a rodovia dos requisitos mínimos de segurança e conforto aos usuários, na fase seguinte, busca-se o restabelecimento das características originalmente existentes nos diversos elementos da rodovia (peça 6, p. 5-7) . 
Segundo a Agência, a contradição em relação ao item ora discutido reside no fato de que a fase de Trabalhos Iniciais exige a ausência total de panelas no pavimento e a de Recuperação, teoricamente mais exigente, requer limite máximo de 24 horas para permanência de panelas, ou deformações plásticas em pontos localizados no pavimento flexível. O mesmo entendimento se aplica ao item 1.1.2 - Elementos de proteção e segurança.
Em relação aos demais itens considerados atendidos com ressalvas, a ANTT destaca dois pontos: 1) as ressalvas apontadas não caracterizavam situações graves ou quantidades representativas que de fato impedissem o reconhecimento da conclusão dos Trabalhos Iniciais; e 2) a limitação da inspeção feita somente por meio visual (peça 6, p. 4-5) .
2.1.2 - Objetos nos quais o achado foi constatado: 
Relatório de Inspeção dos Trabalhos Iniciais, de 8/9/2008 (peça 67) 
Nota Técnica 206/2008/GEFEI/SUINF, de 16/12/2008 (peça 68) 
2.1.3 - Causas da ocorrência do achado: 
Leniência da ANTT perante descumprimentos das obrigações contratuais da concessionária.
2.1.4 - Efeitos/Consequências do achado: 
Prestação de serviço público inadequado (efeito real) 
Desequilíbrio econômico-financeiro em desfavor dos usuários (efeito real) 
2.1.5 - Critérios: 
Contrato de Concessão, cláusulas 6.10, 18.5 b, 6.11 a 6.15, 17.28, 17.29 e 17.46.
Lei 8.987/1995, art. 6º, § 1º; art. 7º, inciso I; art. 29, inciso VII; art. 31, inciso I e IV
2.1.6 - Evidências: 
Contrato de Concessão, peça 20, p. 1-56.
Portaria Comissão dos Trabalhos Iniciais, peça 50
Relatório 1 dos Trabalhos Iniciais, peça 67
Relatório 2 dos Trabalhos Iniciais, peça 68
2.1.7 - Esclarecimentos dos responsáveis: 
Oferecendo oportunidade de defesa prévia, realizou-se a oitiva da ANTT (peça 83) que, por meio do documento acostado à peça 90, respondeu o abaixo.
A ANTT afirma que a fase "Recuperação Geral da Rodovia" contempla as fases de trabalhos iniciais e de recuperação da rodovia propriamente dita. Assim, na assinatura do contrato, inicia-se a fase de recuperação geral da rodovia, sendo os trabalhos iniciais apenas a primeira e menos relevante etapa, já que é na recuperação que se encontram as principais obras a serem realizadas no trecho.
Relata que foram realizadas vistorias em campo limitadas às obrigações com inspeção visual do trecho, conforme observados nos documentos de trabalho, quais sejam, o roteiro, a matriz de planejamento, a matriz de procedimentos e o relatório final. Em relação à aferição dos demais parâmetros de desempenho descritos no PER, estes deveriam ser verificados por meio da análise dos relatórios de monitoração apresentados pelas concessionárias. 
Com relação à conclusão dos Trabalhos Iniciais, alega que a primeira vistoria, realizada em 8/9/2008, constatou inconformidades em quantidade e severidade suficientes que não permitiram, naquele momento, sua aceitação. A segunda vistoria teria constatado ressalvas que não se constituíam em fator impeditivo, tais como problemas emergenciais que impliquem riscos pessoais, de modo que a concessionária estaria apta a dar início à fase de recuperação da rodovia naquele momento.
Acrescenta que a questionada Nota Técnica 206/2008/GEFEI/SUINF (peça 68, único documento apresentado pela ANTT de aprovação dos Trabalhos Iniciais) apenas expôs o entendimento de que a concessionária estaria apta a iniciar a fase de recuperação e, assim, a execução de obras relevantes para o trecho concedido. Segundo a Agência, não se trataria, portanto, de aprovação irregular dos trabalhos iniciais.
Destaca que a degradação e o desgaste dos elementos da rodovia não cessam enquanto são executados os serviços da fase dos Trabalhos Iniciais, ensejando até situações de retrabalho em dispositivos da rodovia de natureza mais vulnerável, que, subsequentemente, demandarão intervenções de maior porte, as quais são atinentes à fase de recuperação, objetivando uma melhoria de sua qualidade que os torne mais resistentes aos esforços submetidos, mesmo que simultaneamente sejam implementadas a conservação e a operação da rodovia.
Ainda sobre a referida Nota Técnica, a ANTT ressalta que esse documento não se reveste, de forma alguma, de permissão a inexecução parcial dos parâmetros de desempenho, em decorrência da não análise do cumprimento das obrigações previstas no PER, no que tange às monitorações da fase de Trabalhos Iniciais. Ou seja, a não análise dos relatórios de monitoração não deveria constar como fator impeditivo à autorização do início da cobrança de pedágio.
Argumentam que o entendimento acima se trata de contradição observada no PER e destacam os seguintes trechos desse documento sobre a fase de trabalhos iniciais e as monitorações:
A exploração da rodovia, mediante cobrança de pedágio, contempla duas etapas distintas:
Trabalhos Iniciais, abrangendo os serviços necessários para que se atinjam os requisitos mínimos para o início da cobrança do pedágio, com duração de 6 meses, compreendendo, basicamente, os serviços e obras de recuperação emergencial do trecho, a elaboração dos cadastros e primeira monitoração de suas estruturas físicas e a implantação de instalações e equipamentos operacionais e de conservação e manutenção,
 (...) 
1 RECUPERAÇÃO GERAL DA RODOVIA
TRABALHOS INICIAIS
Também são considerados Trabalhos Iniciais as monitorações iniciais das estruturas físicas da rodovia, executadas de acordo com as características descritas no Capitulo 3 - Monitoração da Rodovia.
 (...) 
3 MONITORAÇÃO DA RODOVIA
 (...) 
3.1.1 PAVIMENTO
 (...) 
3.1.1.4 Cronograma de Execução
Os serviços de monitoração das condições funcionais do pavimento, efetuadas por meio da medição do IRI, deverão ter inicio ao final dos Trabalhos Iniciais, com a realização da monitoração inicial.
Nesse sentido, entende que a elaboração pela concessionária e posterior análise pela ANTT dos relatórios de monitoração referentes aos Trabalhos Iniciais deveria se dar apenas após o final da fase.
2.1.8 - Conclusão do achado: 
A ANTT falhou ao aprovar os Trabalhos Iniciais em desacordo com os parâmetros de desempenho estabelecidos no Programa de Exploração da Rodovia Régis Bittencourt, sem avaliar os cadastros e os relatórios de monitorações iniciais das estruturas físicas da rodovia.
O PER estabelece claramente os procedimentos executivos exigidos das obras e dos serviços e os respectivos parâmetros de desempenho de avaliação, sem deixar margem para interpretações flexíveis de seus mandamentos. Inclusive, para não haver dúvidas, a maioria dos parâmetros é iniciada com os termos: 'Ausência total de (...) ' e 'Ausência de (...) '.
Não procede a informação prestada pela ANTT de que o prazo indicado de 24 horas para correção de panelas ou deformações plásticas no pavimento alude à fase de Recuperação da rodovia. O prazo citado se refere, em verdade, à fase de Conservação do pavimento, a qual compreende o conjunto de operações rotineiras e periódicas destinadas a manter e preservar as boas condições de serviço que, conforme o PER, além das ações de limpeza, deverá se limitar basicamente a reparos na superfície do pavimento betuminoso e a correção de defeitos localizados nas placas do pavimento de concreto, fase que se inicia após os trabalhos de Recuperação (itens 2 e 2.1.3 do PER, peça 20, p. 149 e 153) .
Quanto à alegação de que o contrato é contraditório sobre quando seria obrigatória a elaboração por parte da ARB e análise da ANTT dos relatórios de monitoração, tem-se que os excertos destacados na resposta da oitiva não representam completamente as informações constantes do PER. Vejam-se os seguintes trechos destacados:
1 RECUPERAÇÃO GERAL DA RODOVIA
TRABALHOS INICIAIS
Também são considerados Trabalhos Iniciais as monitorações iniciais das estruturas físicas da rodovia, executadas de acordo com as características descritas no Capitulo 3 - Monitoração da Rodovia, logo após a elaboração de seus cadastros, além dos serviços de aquisição de equipamentos e implantação de sistemas imprescindíveis à operação da Rodovia e para o atendimento aos usuários, conforme disposto no Capítulo 6 - Operação da Rodovia, ambos previstos para os primeiros 6 meses da concessão, antes do início da cobrança de pedágio.
 (...) 
1.1.1 PAVIMENTO
1.1.1.1 Escopo dos Serviços
Inicialmente, deverá ser realizado pela Concessionária o cadastro do pavimento da Rodovia, que inclui a coleta das informações existentes sobre o histórico das intervenções. Essas informações, fundamentais para o entendimento do comportamento atual do pavimento e para previsão de seu comportamento futuro, irão subsidiar a definição das obras e serviços a serem realizados nos Trabalhos Iniciais e, em conjunto com os resultados da monitoração inicial, a elaboração dos projetos relativos à fase de Recuperação da Rodovia.
A sequência dos trechos do PER destacados acima evidenciam que a Monitoração ligada aos Trabalhos Iniciais deve ser realizada antes do término dessa fase, pois auxiliará a elaboração dos projetos da fase posterior de Recuperação da Rodovia, e não condizem com os argumentos da ANTT. Portanto, falhou a Agência por não cobrar os referidos relatórios de monitoração. 
A falta de avaliação dos relatórios não afeta de forma imediata a prestação do serviço e pode ser considerada uma exigência formal à aprovação dos Trabalhos Iniciais, contudo, influencia no planejamento de futuras intervenções na rodovia e até em alterações no PER. Conforme demonstrado em achado posterior, as modificações realizadas no PER, nas três primeiras revisões tarifárias, careceram de fundamentação técnica e não se apoiaram nos relatórios citados, que se propunham a isso.
Ainda, verifica-se que a agência reguladora estabeleceu inúmeros parâmetros de desempenho para avaliação dos Trabalhos Iniciais, porém, na prática, não foi capaz de avaliar grande parte desses parâmetros e acatou descumprimento de outros pela falta de meios adequados. Por fim, aprovou precariamente os Trabalhos Inicias sob a alegação de que geraria o máximo benefício para o usuário o início da fase de Recuperação. Não foram demonstrados os benefícios auferidos pelos usuários, além do mais, diversas obras e serviços igualmente não foram executados na fase posterior de Recuperação.
Alegar que a aprovação dos Trabalhos Iniciais, a despeito dos parâmetros descumpridos, é benéfica aos usuários, é inverter a lógica de direitos e obrigações nas concessões rodoviárias. Conforme contratado, a ARB começaria a arrecadar o pedágio caso, dentre outras obrigações, cumprisse os Trabalhos Iniciais, ou seja, o usuário somente seria obrigado a arcar com o pedágio quando a rodovia apresentasse as condições mínimas de tráfego determinadas contratualmente. O pedágio é a contraprestação do serviço público adequado, não apenas uma obrigação dos usuários. 
No prosseguimento da concessão, podemos identificar claramente a concretização do risco moral de perda de credibilidade da ANTT frente o concessionário pela contínua postergação de investimentos e baixo percentual de execução de obras e serviços obrigatórios.
Deve ser destacado também que o fluxo de caixa da concessão aloca o valor de R$ 21.180.844,63 para execução dos Trabalhos Iniciais. Visto que o PER deixa a cargo da concessionária decidir sobre os métodos e os serviços a serem executados para o alcance da qualidade requerida, sendo avaliados os resultados e não os meios, o não atendimento dos parâmetros de desempenho dos Trabalhos Iniciais conduz à conclusão de que as obras e serviços dessa fase não foram executados e, consequentemente, esse montante não foi aplicado integralmente pela concessionária, configurando desequilíbrio econômico-financeiro do contrato em desfavor dos usuários.
As falhas apontadas neste achado já estão sendo alvo dos trabalhos da SefidTransporte, por meio das avaliações de 1º estágio das licitações de concessão da 3º Etapa do PROCROFE e ações de acompanhamento em execução e planejadas, conforme pode ser identificado nos Acórdão 2604/2013-TCU-Plenário (Rodovias BR-153/TO/GO e TO-080, BR-060/153/262/DF/GO/MG e BR-163/MT) , 1.974/2013-TCU-Plenário (Rodovias BR-262/ES/MG e BR-050/GO/MG) e 2.304/2013-TCU-Plenário (Rodovia BR-101/BA) .
Nas concessões rodoviárias lançadas pelo governo federal, no corrente ano, os parâmetros de desempenho para certificação de execução dos Trabalhos Iniciais ficaram restritos aos mínimos necessários e suficientes e de fácil verificação por parte da fiscalização, a partir de propostas desta SefidTransporte e da SecobRodovias.
Igualmente, variadas recomendações e determinações às minutas editalícias e contratuais dos processos licitatórios da 3ª Etapa do PROCROFE foram expedidas com o objetivo de aprimorar a clareza e a coerência textuais, esclarecendo e delimitando direitos e deveres das partes contratantes.
Quanto ao desequilíbrio econômico-financeiro, motivado pela execução parcial dos Trabalhos Iniciais, a concessionária deveria ter sido penalizada, à época. Passada essa fase, a execução dos serviços de Recuperação, cujos critérios de desempenho são mais rígidos, naturalmente regulariza as condições da rodovia, porém não afasta a falha da ARB e os prejuízos causados aos usuários, nem compensa os benefícios indevidos auferidos pela concessionária.
A não apuração de responsabilidades é tratada em achado próprio. Os ganhos financeiros descabidos serão tratados em processo de representação instaurado por esta unidade técnica (TC Processo 031.451/2013-6) , uma vez que a complexidade do tema exige maior análise e discussão, inclusive envolvendo as demais concessionárias da 2ª etapa do PROCROFE, cujos contratos são similares.
Considerando a extemporaneidade dos fatos e as medidas acima relatadas, deixa-se de propor outras medidas em relação às evidências apontadas no presente achado.
2.2 - Compensação de receitas, por atrasos da Administração, além do devido à Concessionária 
Conforme estabelecido no contrato de concessão, a concessionária estaria apta a cobrar pedágio depois de, cumulativamente, num prazo de seis meses (até 18/8/2008) , cumprir os seguintes encargos: a) implantar todas as praças de pedágio previstas; b) concluir os Trabalhos Iniciais detalhados no PER; e c) concluir o Cadastro de Passivo Ambiental (Cláusulas 6.10 e 17.29, peça 20, p. 17 e 43) .
Segundo o PER, os Trabalhos Iniciais compreendem as obras e serviços que a concessionária deveria executar nos primeiros seis meses da concessão, antes da autorização, pela ANTT, do início da cobrança de pedágio na rodovia, com o objetivo de eliminação dos problemas emergenciais que impliquem riscos pessoais e materiais iminentes, provendo-a dos requisitos mínimos de segurança e conforto aos usuários (peça 20, p. 126) .
2.2.1 - Situação encontrada: 
Verificou-se que, entre as três condições necessárias para o início da cobrança da tarifa de pedágio, previsto para o final do sexto mês contratual, ou seja, em 18/8/2008, somente o Cadastro do Passivo Ambiental havia sido concluído e entregue à ANTT.
Conforme exposto no achado anterior deste relatório - Aprovação Irregular dos Trabalhos Iniciais -, diversos parâmetros de desempenhos referentes a essa fase de execução contratual não foram cumpridos pela concessionária. A Primeira inspeção, realizada em agosto de 2008, pela ANTT, não aprovou os trabalhos executados. A segunda inspeção, realizada dezembro de 2008, aprovou com ressalvas os Trabalhos Iniciais, apesar das inúmeras inexecuções e falhas constatadas, o que está sendo alvo de impugnação por esta equipe de auditoria.
Desse modo, com aproximadamente quatro meses de atraso além do prazo previsto de seis meses, os encargos relativos aos Trabalhos Iniciais ainda não haviam sido cumpridos pela concessionária.
Quanto às praças de pedágio, nenhuma delas estava concluída seis meses após o início da concessão, em agosto de 2008, conforme pode ser observado pelas datas das autorizações de cada uma das seis praças de pedágio listadas a seguir:
a) Praça P1: liberação de cobrança do pedágio para 29/12/2008, comunicada por meio do Ofício 289/2008/SUINF (peça 28, p. 38-40) ;
b) Praça P2: liberação de cobrança do pedágio para 23/3/2009, comunicada por meio do Ofício 86/2009/SUINF (peça 28, p. 41-43) ;
c) Praça P3 liberação de cobrança do pedágio para 22/2/2009, comunicada por meio do Ofício 42/2009/SUINF (peça 28, p. 47-49) ;
d) Praça P4: liberação de cobrança do pedágio para 29/12/2008, comunicada por meio do Ofício 289/2008/SUINF (peça 28, p. 38-40) ;
e) Praça P5: liberação de cobrança do pedágio para 18/5/2009, comunicada por meio do Ofício 185/2009/SUINF (peça 28, p. 44-46) ;
f) Praça P6: liberação de cobrança do pedágio para 10/3/2009, comunicada por meio do Ofício 289/2008/SUINF (peça 28, p. 38-40) ;
Conforme visto, segundo as cláusulas contratuais aplicáveis, as três condições necessárias para liberação da cobrança de tarifa só foram cumpridas em 18/5/2009, quando a última praça de pedágio (P5) foi concluída e liberada, portanto, somente nessa data nasceu o direito de a Concessionária receber os recursos do pedágio.
Ocorre que a ANTT, por meio da Deliberação da Diretoria Colegiada 479/2008, de 18/11/2008 (processo ANTT 50500.076464/2008-90) , alterou a regulamentação prevista no edital e no contrato para autorizar a cobrança do pedágio à medida que cada praça fosse sendo concluída (peça 28, p. 37) .
Na petição protocolada pela ARB (peça 28, p. 2-15) foi alegado que atrasos em atos de competência da Administração, mais especificamente em relação ao Termo de Cessão de Bens, à Licença Ambiental de Operação e ao Decreto de Utilidade Pública, além do regime de chuvas - ocorrências que não dependiam da atuação da concessionária, dificultaram a fase de execução dos trabalhos iniciais (peça 30, p. 1-5) .
Por meio da Nota Técnica 1 RN/2008/GEFEI/SUINF, a ANTT se manifestou de acordo com o pedido e encaminhou o processo para análise jurídica (peça 33, p. 1-6) .
Por meio do Parecer/ANTT/PRG/CAH 0585-3.4.1.4/2008 (peça 48) , a Procuradoria da ANTT concluiu pela possibilidade do atendimento do pedido e, por meio da Deliberação 479/08, de 18/11/2008 (peça 28, p. 37) , a Diretoria da ANTT autorizou o início da arrecadação nas diversas praças de pedágio à medida que estivessem concluídas.
Posteriormente, com fundamento nos mesmos argumentos com que pleitearam a liberação das praças de pedágio individualmente - atrasos na liberação do Termo de Cessão de Bens, da Licença Ambiental de Operação e do Decreto de Desapropriação e regime de chuvas da região - a concessionária pleiteou a postergação do cronograma de obras e investimentos previstos no PER como compensação dos recursos que não arrecadou, no valor de R$ 90.285.083,24, em face de atrasos no início da cobrança de pedágio. A ANTT acatou a solicitação (peças 33, p. 7-16, 34 e 38) . 
Entretanto, em que pese os dois pleitos apresentados - modificação das condições para início da arrecadação de pedágio e compensação do valor correspondente à arrecadação não auferida pela concessionária - terem sido acatados pela ANTT, seus fundamentos não foram objeto de minuciosa análise no que diz respeito à correta atribuição da responsabilidade pelo atraso de cada ato, uma vez que admitiu culpa integral e exclusiva da Administração.
Nesse sentido, faz-se necessário verificar em que medida tais fundamentos efetivamente contribuíram para o atraso da concessionária no cumprimento das condições necessárias para início da cobrança de tarifa de pedágio, com objetivo de apurar eventual parcela de sua responsabilidade, para a qual não cabe reequilíbrio econômico, conforme o disposto na cláusula 6.15 do contrato.
Os serviços previstos na fase dos Trabalhos Iniciais, com prazo final estipulado para 18/8/2008 (ao final do sexto mês) , só foram aprovados com ressalvas pela Nota Técnica 206/2008/GEFEI/SUINF, em 16/12/2008, portanto sofreram atraso de quatro meses. Contudo, cumpre destacar que esses serviços, de natureza emergencial ou de manutenção e conserva da rodovia, independem do Termo de Cessão de Bens, visto que os serviços deveriam iniciar com a vigência do contrato, ou seja, antes mesmo de findar o prazo contratual para transferência do Termo, como descrito no PER e na proposta comercial da concessionária. Também independem da Licença Ambiental de Operação (LAO) , pois são serviços que visam à segurança e ao conforto do usuário e devem ser executados até na ausência da licença ambiental, mesmo porque são intervenções que não alteram as características da rodovia e em nada se relacionam com o Decreto de Utilidade Pública (DUP) .
O IBAMA, após vistoria técnica realizada nas praças de pedágio, declarou, em 30/5/2008, que somente a praça de pedágio P5 precisava de Licença Ambiental de Instalação (LI) por estar dentro dos limites do Parque Estadual de Jacupiranga/SP. As demais praças poderiam, a partir daquela data, iniciar as atividades de engenharia e instalação, estando liberadas do processo de Autorização de Supressão Vegetal (ASV) (peça 28, p. 22-23) . Realizadas essas análises prévias, resta examinar cada fundamento apresentado pela Concessionária para verificar como eles interferiram nos prazos das obras das praças de pedágio, com vistas a determinar a responsabilidade de cada ator envolvido no ato, como segue:
1) Termo de Cessão de Bens: o contrato de concessão estipulava que o Termo de Cessão de Bens seria formalizado no prazo de 30 dias (cláusula 3.2) , ou seja, até 18/3/2008, contudo, só foi celebrado em 13/6/2008 (peça 28, p. 24-29) , 115 dias após início da concessão, o que denota um atraso de 85 dias. Embora o referido termo seja ato meramente formal, uma vez que a transferência do controle do trecho rodoviário se deu na publicação do extrato do contrato do Diário Oficial da União, conforme Cláusula 2.7 do contrato, o DNIT era o responsável pela sua formalização, ou seja, trata-se de ato de responsabilidade exclusiva da Administração. A não celebração desse Termo impedia a consecução dos trâmites burocráticos junto ao IBAMA. Nesse sentido, há que se reconhecer a culpa da Administração por prorrogar, em 85 dias, o prazo de seis meses, correspondente à previsão do início da cobrança de pedágio, de forma a dar correta interpretação do disposto no item 6.15 do contrato. 
2) Licença Ambiental de Operação (LO) : o PER, o Edital (item 5.29) e o Contrato (cláusula 16.5 g) estipulam que os atos relacionados ao licenciamento ambiental são de responsabilidade exclusiva da concessionária. Somente com a negativa do órgão ambiental e quando todas as providências a cargo da concessionária tiverem sido executadas em tempo hábil seria possível a imputação de responsabilidade à Administração. O trâmite normal do licenciamento corre por conta da contratada, inclusive obtenção de Autorização de Supressão Vegetal.
A LO em nome da concessionária foi emitida em 30/7/2008. Considerando a data de obtenção do Termo de Cessão de Bens (fato impeditivo à expedição da LO) , 13/6/2008, observa-se que a licença foi concedida em lapso temporal curto. Desse modo, não pode ser imputado à Administração a responsabilidade por atraso na obtenção da referida licença além do ocasionado pela demora do Termo de Cessão de Bens (peça 28, p. 33-34) .
No caso específico da praça de pedágio P5, a concessionária argumentou ter tido maiores dificuldades na obtenção da LI por ser necessária a assinatura de Termo de Compromisso com a Fundação para Conservação e a Produção Florestal do Estado de São Paulo a fim de esta permitir o uso da área para implantação da praça. Entende-se, contudo, que a obtenção da referida permissão de uso do Órgão estadual está inserida no risco da Concessionária, pois está relacionado aos atos de licenciamento ambiental, nos moldes da já citada Cláusula 16.5 do Contrato de Concessão.
Reforçando o entendimento acima exposto, o PER igualmente destaca que os custos e os encargos decorrentes do processo de licenciamento ambiental regular, da imposição de penalidades por descumprimento de exigências contidas na legislação ambiental e de cláusulas estabelecidas em Termos de Ajustamento de Conduta, serão assumidos integralmente pela Concessionária, não ensejando revisão da tarifa básica de pedágio (peça 20, p. 5) .
3) Decreto de Utilidade Pública (DUP) : o ato expropriatório pressupõe duas fases: inicialmente o levantamento dos dados de campo e, em seguida, o procedimento administrativo de desapropriação. O contrato estipula que a concessionária possui responsabilidade por apresentar os elementos necessários ao processamento da desapropriação (cláusula 16.25) . Tais elementos só foram encaminhados pela concessionária à ANTT em 6/5/2008, ou seja, 78 dias após o início da concessão. Posteriormente a essa fase, o DUP foi expedido em 5/8/2008, ou seja, em 89 dias (peça 28, p. 35-36) .
A ANTT ainda informou que o lapso temporal para a expedição do Decreto não se constituiu em ponto crítico da análise, pois, verbis: "o atraso do Decreto de Utilidade Pública não impactou a conclusão da obra de forma superior aos atrasos anteriores".
Há de se ressaltar que, quando foi assinado o Contrato, a ARB sabia de suas responsabilidades por realizar o levantamento, bem como tinha ciência dos trâmites burocráticos atinentes à expedição de decreto de desapropriação, pois possuía o conhecimento de que se tratava de um ato complexo com certo prazo para sua concretização.
Só caberia questionar o atraso nos atos de responsabilidade da Administração se ficasse comprovada a demora excessiva desse trâmite no âmbito dos órgãos públicos. Ocorre que o processo foi comprometido pelo atraso na entrega do levantamento, a cargo da concessionária, de natureza mais simples, mas que foi realizado em 78 dias. Assim, tal fato não pode ser enquadrado como superveniente ou imprevisível, que justificaria a revisão de cronograma devido à culpa da Administração, pois o prazo já era previsível no momento em que a empresa apresentou sua proposta comercial e não há demonstração de extrapolação excessiva desse prazo.
Ademais, a apresentação do DUP para requerer a licença ambiental das praças de pedágio foi necessária somente para implantação da praça P5, única sujeita ao processo de licenciamento, segundo manifestação do IBAMA relatada acima (peça 28, p. 22-23) . A diferença entre as datas de expedição da LO e do DUP, de seis dias, é inferior ao lapso temporal entre a conclusão das primeiras praças P1 e P4 e da P5, de 140 dias. Portanto, a delonga na obtenção do Decreto não pode ser considerada nos cálculos de compensação de receitas à concessionária.
4) Atraso decorrente de fatores climáticos: a alegação de que a segunda metade do ano é a mais chuvosa não pode justificar as inexecuções das praças, pois, para essa pretensão, incumbia ao contratado provar que as chuvas excessivas provocaram danos diretos às obras, ou seja, prova do nexo causal entre o evento climático e o dano, que não foi apresentada. Ademais, como exposto acima, cinco das seis praças de pedágio estavam liberadas do processo de licenciamento ambiental ordinário, desde fins de maio de 2008.
2.2.2 - Objetos nos quais o achado foi constatado: 
Deliberação da Diretoria Colegiada 479/2008, de 18/11/2008 (processo ANTT 50500.076464/2008-90) 
Petição protocolada pela ARB (peça 28, p. 2-15) 
Deliberação - ANTT 479/08, de 18/11/2008 (peça 28, p. 37) 
2.2.3 - Causas da ocorrência do achado: 
Falhas no processo de apuração de responsabilidades
2.2.4 - Efeitos/Consequências do achado: 
Desequilíbrio econômico-financeiro em desfavor dos usuários (efeito real) 
2.2.5 - Critérios: 
Contrato de Concessão, cláusulas 6.10, 6.12 e 6.15
Lei 8.987/1995, art. 6º, § 1º; art. 7º, inciso I; art. 29, inciso VI
Lei 9.784/1999, art. 53
2.2.6 - Evidências: 
NT 1 GEFEI 124 e 136 GEFOR e 184 GEROR (peça 33) 
Relatório e Voto do Diretor (peça 71) 
Termo de Cessão de Bens DNIT (peça 79) 
Parecer ANTT PRG (peça 48) 
Evidências Compensação Indevida de Receitas (peça 28) 
Justificativas da concessionária (peça 30, p. 1-5) 
2.2.7 - Esclarecimentos dos responsáveis: 
A ANTT foi instada a se pronunciar, por meio Ofício 0258/2013-TCU/SefidTransporte, de 29/7/2013 (peça 83, item 3) , contudo, entre os esclarecimentos prestados por meio do Ofício 936/2013/DG/ANTT, de 19/8/2013 (peça 90) , não há menção ao questionado acima.
2.2.8 - Conclusão do achado: 
Os argumentos apresentados pela concessionária à Agência não são capazes de justificar as diferenças nas datas das conclusões das praças P2, P3 e P6 de pedágio, em fevereiro e março de 2009, e das praças P1 e P4, em dezembro de 2008. Também não são suficientes para responsabilizar a Administração Pública pelo atraso na implantação das praças de pedágio visto que os atos da sua competência não tem nexo com a demora na construção das praças de maneiras distintas. Por conseguinte, os valores de pedágio não arrecadados pela concessionária AutoPista Régis Bittencourt S.A. no período entre a autorização para cobrança da tarifa, dada pela Deliberação 479/08, de 18/11/2008 (peça 28, p. 37) , e a data de conclusão das praças de pedágio não podem ser objeto de reequilíbrio econômico-financeiro do contrato.
Quanto à data de conclusão da praça P5, cuja alegação é de ter sido afetada por restrições do órgão ambiental do Estado de São Paulo, o contrato de concessão é claro ao estabelecer à concessionária a responsabilidade por tratativas e providências necessárias à obtenção das licenças ambientais. Portanto, não há de se cogitar compensar a ARB por não auferir receitas na praça P5 além dos valores correspondentes às outras praças de pedágio.
Considerando que as obrigações contratuais para início da cobrança de pedágio - conclusão dos Trabalhos Iniciais, do Cadastro de Passivo Ambiental e das primeiras praças de pedágio (P1 e P4) - foram cumpridas em 29/12/2008, houve interregno de 133 dias em relação à data original de início de cobrança de pedágio (18/8/2008) .
Em razão da celebração do Termo de Cessão de Bens ter atrasado 85 dias, além da previsão contratual de 30 dias, a Autopista Régis Bittencourt S.A. é responsável pelo atraso em 48 dias.
Qualquer período sem arrecadação de pedágio, além dos 85 dias referidos, é de ônus exclusivo da concessionária. Ou seja, não é possível imputar à Administração a totalidade do atraso na conclusão de todas as praças.
Com isso, resta prejudicada a fundamentação da ANTT para aprovar a 1ª Revisão Extraordinária da Tarifa Básica (peça 73) que compensou a ARB pelo atraso no início da cobrança de pedágio por culpa da Administração em quantitativo de dias diverso do acima explanado, devendo ser refeitos os cálculos de compensação à Concessionária, anulado o ato em comento e corrigidos os valores na próxima revisão tarifária (Lei 9.784, de 19/1/1999) .
Considerando que este Tribunal igualmente identificou, por meio do TC Processo 005.534/2011-9, conexo ao presente processo, compensação indevida de receitas por atraso no início da cobrança de pedágio à concessionária Autopista Litoral Sul S.A. (ALS) , controlada também, à época dos fatos, pela Obrascon Huarte Lain Brasil S.A. (OHL) , e licitada na mesma Fase II da 2ª Etapa do PROCROFE, e é de conhecimento desta unidade técnica que os atrasos e as compensações indevidas se repetiram nas demais concessões controladas pela OHL, visando a necessária celeridade e eficácia dos atos do controle externo, a proposta acima de revisão das compensações de receitas por atrasos de culpa da Administração é estendida às concessionárias Autopista Fernão Dias S.A., Autopista Fluminense S.A., Autopista Planalto Sul S.A. 
2.2.9 - Proposta de encaminhamento: 
Ante o exposto, com fundamento do art. 43, inciso I, da Lei 8.443/1992, c/c art. 250, inciso II, do Regimento Interno/TCU, propõe-se determinar à ANTT que, no prazo de 180 dias: 
1) Realize revisão extraordinária da tarifa básica de pedágio da Autopista Régis Bittencourt S.A. a fim de recalcular a compensação do valor correspondente à arrecadação não auferida pela concessionária, por atraso no início da cobrança de pedágio, considerando que só pode ser atribuída responsabilidade à Administração pela demora decorrente da expedição do Termo de Cessão de Bens, de 85 dias, tendo em vista que:
i) A celebração de Termo de Cessão de Bens com o DNIT em prazo superior aos 30 dias previstos contratualmente, por culpa da Administração, permite a contagem dos dias de atraso em prol das concessionárias;
ii) Os atos relacionados ao licenciamento ambiental são de responsabilidade exclusiva das concessionárias, conforme disposto nos Editais e Contratos de Concessão;
iii) A imputação de responsabilidade à Administração por atrasos extravagantes prejudiciais ao regular andamento das operações da concessão, a exemplo dos processos de licenciamento ambiental e de declaração de utilidade pública, para fins de desapropriação ou instituição de servidão administrativa, deve ocorrer somente após criteriosa análise de se todas as providências a cargo das concessionárias foram executadas regularmente e em tempo hábil;
iv) O lapso temporal entre a conclusão das obras das praças P1 e P4 e das praças P2, P3, P5 e P6 é de exclusiva responsabilidade da concessionária; e
v) As chuvas ordinárias e previsíveis, por si sós, não dão causa a reequilíbrio econômico-financeiro de contrato, de modo que a compensação dos eventuais prejuízos oriundos de atrasos provocados por evento climático depende da comprovação da natureza extraordinária desse evento e seu nexo com o atraso. . Ou seja, o reequilíbrio econômico-financeiro do contrato com base em evento climático depende da comprovação do efetivo prejuízo à conclusão dos serviços, independentemente de se tratar de danos diretos à obra, ou de motivos reflexos.
2) Recalcule os valores compensados às concessionárias Autopista Fernão Dias S.A., Autopista Fluminense S.A. e Autopista Planalto Sul S.A. em razão de arrecadação não auferida por atrasos no início da cobrança de pedágio, considerando que a atribuição de responsabilidades à Administração deve se guiar pelos seguintes critérios:
i) A celebração de Termo de Cessão de Bens com o DNIT em prazo superior aos 30 dias previstos contratualmente, por culpa da Administração, permite a contagem dos dias de atraso em prol das concessionárias;
ii) Os atos relacionados ao licenciamento ambiental são de responsabilidade exclusiva das concessionárias, conforme disposto nos Editais e Contratos de Concessão;
iii) A imputação de responsabilidade à Administração por atrasos extravagantes prejudiciais ao regular andamento das operações da concessão, a exemplo dos processos de licenciamento ambiental e de declaração de utilidade pública, para fins de desapropriação ou instituição de servidão administrativa, deve ocorrer somente após criteriosa análise da regularidade e tempestividade de todas as providências a cargo das concessionárias;
iv) Chuvas ordinárias e previsíveis, por si sós, não dão causa a reequilíbrio econômico-financeiro de contrato, de modo que a compensação dos eventuais prejuízos oriundos de atrasos provocados por evento climático depende da comprovação da natureza extraordinária desse evento e seu nexo com o atraso. Ou seja, o reequilíbrio econômico-financeiro do contrato com base em evento climático depende da comprovação do efetivo prejuízo à conclusão dos serviços, independentemente de se tratar de danos diretos à obra, ou de motivos reflexos; e
vi) Lapso temporal de conclusão das obras das praças de pedágio, consideradas as exceções acima, é de exclusiva responsabilidade da concessionária.
3) Efetue revisão extraordinária das tarifas básicas de pedágio das concessionárias citadas acima, que estiverem em desacordo com os preceitos estabelecidos no item 2 acima.
2.3 - Alterações do PER com fundamento em justificativas improcedentes, sem a devida análise técnica por parte da ANTT, desonerando a concessionária de suas obrigações e onerando a tarifa
Uma das características do contrato de concessão ora em análise é a concentração dos investimentos em obras de melhoria e ampliação de capacidade da rodovia, da ordem de R$ 760,4 milhões, nos primeiros anos de contrato. Era previsto contratualmente a aplicação de 96% desse valor até o final do 4º ano de concessão (peça 66, p. 1-2) .
Essa concentração de investimentos intenta recuperar as condições operacionais da rodovia, melhorar as condições de trafegabilidade e elevar sua capacidade desde os primeiros anos da concessão, legitimando a cobrança de pedágio imposta.
Previamente às licitações para concessão dos trechos rodoviários federais, o Poder Concedente promove audiências públicas para apresentar a concessão pretendida e colher subsídios, principalmente quanto aos investimentos a serem realizados pelo parceiro privado, visto que afetam as comunidades lindeiras à rodovia e os usuários, gerando expectativas desses a respeito das intervenções programadas.
2.3.1 - Situação encontrada: 
Após o início da execução do contrato, em fevereiro de 2008, até o final de seu 4ª ano de vigência, em fevereiro de 2012, por meio das 1ª, 2ª e 3ª revisões extraordinárias/ordinárias do PER foram promovidas alterações significativas (exclusões, postergações e inclusões) no conjunto de obras inicialmente previstas. Dos R$ 760,4 milhões estimados na proposta da concessionária, foram excluídos R$ 152,5 milhões (20%) referentes a obras, enquanto outros R$ 250,2 milhões (33%) em obras novas foram incluídos, o que resultou num acréscimo líquido de investimentos da ordem de R$ 97,7 milhões (12%) , elevando o valor originalmente destacado na proposta da concessionária para R$ 858,1 milhões (peça 110) .
Encerrado o 4º ano da concessão, em fevereiro de 2012, a concessionária havia investido apenas R$ 125,8 milhões em obras de melhoria e ampliação de capacidade da rodovia, 17% do valor originalmente estabelecido para o período.
Mesmo para as obras novas incluídas no PER, em que se estimou investir R$ 84 milhões até o final do 4º ano, foram investidos pela concessionária apenas R$ 6,6 milhões, 8% do valor previsto.
A ARB foi beneficiada pelas alterações promovidas nas revisões do PER, pois alguns investimentos cujos prazos já estavam vencidos foram excluídos ou postergados, enquanto investimentos em obras novas foram incluídos, repetidamente, com prazos mais longos, desonerando a concessionária de algumas de suas obrigações imediatas e evitando punições por inexecuções.
De acordo com a Resolução ANTT 1.187/2005, as propostas de alteração do PER apresentadas pela concessionária devem conter projeto básico, justificativas e avaliação dos custos e benefícios. No entanto, análise dos fundamentos às propostas apresentadas pela ARB para alteração do PER demonstra incoerência das razões de justificativas.
Além disso, verificou-se que a ANTT não procedeu à necessária análise técnica das justificativas apresentadas pela concessionária para fundamentar as alterações promovidas por meio das 1ª, 2ª e 3ª revisões da Tarifa Básica de Pedágio e que foram acrescidos orçamentos de projetos à tarifa irregularmente.
2.3.1.1 - Alterações promovidas no PER:
A) Ruas laterais: previsão inicial de implantação de 105,4 km no período do 1º ao 4º ano de concessão
A 1ª revisão extraordinária, de novembro de 2009, postergou a implantação das ruas laterais do 1º ao 4º ano para o período do 3º ao 4º ano de concessão.
Por meio da Nota Técnica 144/2009/GEINV/SUINF (peça 34, p. 7-10) , a ANTT aceitou, sem a análise técnica devida, os seguintes argumentos trazidos pela concessionária para justificar a necessidade de tal alteração: a) que a implantação das ruas laterais em áreas urbanas dependeria de entendimentos com as prefeituras, os quais estariam em andamento; b) que no acesso norte de Curitiba não haveria mais a necessidade de separação do tráfego local, uma vez que a construção do Contorno Leste teria absorvido o tráfego rodoviário daquele segmento, sendo necessário mais um ano para se avaliar a existência de necessidades pontuais; c) que, em Registro/SP, a obra não teria sido iniciada devido ao período de chuvas; e d) que devido ao elevado volume de tráfego em determinados segmentos, seria necessário desconcentrar o volume de obras estimadas, com vistas a minimizar a queda do nível de serviços para o usuário.
Já a 2ª revisão extraordinária/ordinária reduziu a extensão de ruas laterais de 105,4 para 55 km e postergou o cronograma de implantação do período do 3º ao 4º ano para o período do 4º ao 7º ano (Nota Técnica 48/2010/GEINV/SUINF, peça 42) .
Novamente, sem a análise técnica devida, a ANTT aceitou os seguintes argumentos trazidos pela concessionária para justificar a necessidade de tais alterações: a) que a implantação de vias laterais nos locais definidos no PER não seria possível em decorrência das ocupações já ocorridas; b) que a implantação de 40 km de ruas laterais no acesso norte de Curitiba não se justificaria, uma vez que tal segmento atenderia praticamente ao tráfego local; c) que estudos e projetos funcionais para implantação de ruas laterais indicariam a necessidade de não mais que 35 km, mas em decorrência da dinâmica de ocupação da região atravessada pela rodovia e da possibilidade de surgirem novos adensamentos, seria razoável manter a implantação de 55 km de ruas laterais.
B) Implantação de trevo em nível, com alças: implantação de 28 unidades durante o período do 2º ao 3º ano de concessão.
A 1ª revisão extraordinária postergou o cronograma de execução dos trevos em nível do 2º ao 3º ano para o período do 2º ao 5º ano de concessão. Na Nota Técnica 144/2009/GEINV/SUINF (peça 34, p. 12) a ANTT aceitou, sem a análise técnica devida, os seguintes argumentos trazidos pela concessionária: a) que o estabelecimento das condições operacionais da rodovia teria despertado o interesse de empresas de se instalarem ao longo da rodovia, razão pela qual seria necessário ampliar o prazo de forma a posicionar cada um dos 25 dispositivos previstos sem localização definida em pontos de comprovada serventia; e b) que a ampliação do prazo de implantação minimizaria a queda do nível de serviço em decorrência da simultaneidade de obras na pista.
A 2ª revisão tarifária excluiu do contrato a implantação de 17 das 28 unidades. Por meio da Nota Técnica 48/2010/GEINV/SUINF (peça 42, p. 6) , a ANTT se manifestou contrária à implantação de retornos em nível por considerar que "não são operacionalmente recomendáveis, mesmo que devidamente projetados pelo canteiro central". Por conseguinte, manteve no contrato apenas as dez unidades já implantadas junto as praças de pedágio e a unidade projetada para o km 32, destinada à interligação das pistas da Serra do Alpino.
C) Implantação de Passagens em Desnível Inferior tipo Galeria: implantação de 10 unidades até o final do 2º ano de concessão
A 1ª revisão extraordinária postergou o cronograma de execução das passagens inferiores tipo galeria do 2º ano para o período do 3º ao 4º ano de concessão. A ANTT aceitou, sem a análise técnica devida, a justificativa apresentada pela concessionária para postergação das obras de que tais dispositivos integrariam o sistema de exclusão do tráfego local do acesso norte de Curitiba e seriam executados dentro do prazo proposto para implantação do Contorno Norte de Curitiba (peça 34, p. 14) .
Na 2ª revisão tarifária, das nove passagens inferiores com localização definida no PER, cinco foram excluídas do contrato e outras quatro foram mantidas, porém em locais a serem definidos.
Por meio da Nota Técnica 48/2010/GEINV/SUINF (peça 42, p. 12-13) , a ANTT aceitou, sem a análise técnica devida, os seguintes argumentos trazidos pela concessionária para justificar a inviabilidade de implantação de nove passagens inferiores do tipo galeria nos respectivos locais definidos no PER: a) que a unidade prevista para o km 314 não teria características topográficas favoráveis à sua implantação e as comunidades lindeiras não estariam "frontais"; b) que as sete unidades para o acesso norte de Curitiba não seriam viáveis em decorrência da alegada necessidade de se implantar "ruas laterais e agulhas para pistas de fluxo veicular", que geraria "interseções tipo diamante completo com acessos e retornos" e que teria "características funcionais completamente diferentes das passagens indicadas no PER"; e c) a unidade alocada para a região do Ribeira não teria sido viabilizada pelo estudo realizado, principalmente porque a região seria muito plana e as "ligações frontais existentes" não teriam características físicas compatíveis com a passagem inferior do tipo galeria estabelecido no PER.
D) Execução de Terceiras Faixas: implantação de 104,9 km em locais pré-definidos, sendo 36,7 km no 2º ano e 68,2 km no período do 4º ao 5º ano:
A 1ª revisão extraordinária postergou a execução de 36,7 km de terceiras faixas do 2º ano para o período do 3º ao 4º ano de concessão. Na Nota Técnica 144/2009/GEINV/SUINF (peça 34, p. 16) , a ANTT aceitou, novamente sem a análise técnica devida, os seguintes argumentos trazidos pela concessionária: a) parte dos segmentos indicados estaria prevista para "trevos em pistas separadas (Serra Pelada) ", os quais poderiam ser executados em momento posterior, uma vez que não se justificariam considerando-se o nível de serviço; b) a postergação do início e a dilação de prazo seriam apenas para manter o serviço na lista de Melhoramentos enquanto se acertaria com a ANTT a sua exclusão.
Já a 2ª revisão excluiu 74,9 dos 104,9 km de terceiras faixas descritos no PER, mantendo a implantação de 30 km, porém em locais a serem definidos, e postergou o cronograma de execução para o período do 6º ao 10º ano de concessão. A ANTT, novamente sem a análise técnica devida, aceitou argumento trazido pela concessionária de que eram previstas no PER terceiras faixas a serem implantadas nos trechos das serras do Azeite e Pelada onde já existiriam terceiras faixas na pista sul, desde a construção, e na pista norte os acostamentos já teriam sido adaptados (peça 42, p. 18-19) .
Assim como nos casos das ruas laterais e das passagens inferiores do tipo galeria, em que pese não tenha apresentado qualquer análise a respeito dos argumentos trazidos pela concessionária, ao efetuar as alterações neles fundamentadas, a ANTT, tacitamente, os considerou procedentes, reconhecendo que os locais previstos no PER para implantação de terceiras faixas foram definidos a partir de informações inconsistentes, seja porque deficientes ou porque desatualizadas. Isso significa dizer que o valor dos investimentos previstos na proposta da concessionária para execução de tais obras, R$ 95,4 milhões, correspondente a 12,5% do valor total previsto para as obras de ampliação e melhoria, foram alocados de forma insubsistente.
Em relação ao argumento trazido pela concessionária de que já haveria terceiras faixas nos segmentos das serras Pelada e do Azeite, durante a visita ao trecho pela equipe de auditoria, restou evidenciado não ser plenamente verdadeiro, uma vez que há terceiras faixas apenas na pista sul da Serra do Azeite e em segmentos das pistas norte e sul da Serra Pelada. Esse fato pode ser observado nos próprios relatórios de monitoração do pavimento elaborados pela concessionária, nos quais a avaliação do índice de regularidade internacional (IRI) em cada faixa de rolamento demonstra que em determinados segmentos das serras não há terceiras faixas implantadas.
Importa registrar que os 3,5 km de terceiras faixas definidos no PER para os segmentos do km 64 ao km 65 e do km 269,7 ao km 272, apesar de também pertencerem às serras do Azeite e Pelada, também foram excluídos na 2ª revisão.
E) Implantação de Passagem em Desnível Inferior Tipo Viaduto: uma unidade a ser implantada no km 323,3 durante o 3º ano de concessão
A 2ª revisão excluiu a obra de implantação do viaduto do contrato. Por meio da Nota Técnica 48/2010/GEINV/SUINF (peça 42, p. 13) , novamente sem a análise técnica devida, a ANTT aceitou os seguintes argumentos trazidos pela concessionária: a) que naquele ponto a passagem em desnível não atenderia a demanda de tráfego; e b) que haveria dificuldades de implantação pela ocupação existente e pelas características físicas da topografia.
F) Barreiras New Jersey: previsão inicial de implantação de 45,7 km no primeiro ano de concessão
A 1ª revisão extraordinária, de novembro de 2009 - último quadrimestre do 2º ano de concessão -, postergou o cronograma de implantação das barreiras do 1º ano para o período do 1º ao 2º ano de concessão. Na Nota Técnica 144/2009/GEINV/SUINF (peça 34, p. 15-16) , sem qualquer análise técnica, a ANTT aceitou o argumento da concessionária de que a alta intensidade de chuvas na região teria prejudicado a implantação da extensão contratada no prazo previsto.
Já a 2ª revisão tarifária incluiu no contrato mais 104,3 km de barreiras de concreto, para serem implantadas no período do 4º ao 5º ano de concessão em locais que ainda seriam definidos. Novamente, sem a análise técnica devida, por meio da Nota Técnica 48/2010/GEINV/SUINF (peça 42, p. 14) , a ANTT aceitou o argumento da Concessionária de que seria proporcionada "maior segurança aos usuários da rodovia, diminuindo as consequências dos acidentes nos quais o veículo sai da pista".
2.3.1.2 Incorporação irregular dos novos valores das obras no PER/fluxo de caixa:
Não obstantes as irregularidades acima, obras incluídas no PER foram orçadas por meio de estimativas superficiais, em contrariedade ao art. 22 da Resolução ANTT 1.187/2005 e à modicidade tarifária, visto que somente poderiam serão incluídas no PER com seus valores globais, decorrentes de projetos executivos.
Como exemplo, podem-se citar as obras emergenciais de contenção de enchentes, incluídas na tarifa por meio da 2ª revisão, que foram executadas no 4º ano sem projetos executivos e sem ter sido autorizada a execução pela ANTT (Nota Técnica 48/2010/GEINV/SUINF, peça 42, p. 14-15 e Nota Técnica 40/GEINV/SUINF/ 2012, peça 41, p. 7-8) .
O exemplo mais grave é o acréscimo de R$ 138.519.832,18, a preços iniciais, pela inclusão de faixas de rolamento extras ao projeto de duplicação da Serra do Cafezal. Na proposta de ampliação da concessionária, carta DSU-ENG 1.123/2010, de 14/9/2010, o orçamento apresentado não tem sequer três páginas e é baseado em estimativas rudimentares, não podendo ser considerado um projeto básico ou um orçamento fundamentado (Processo 50500.084757_2010-65 - 2ª revisão, peça 63, p. 97-100) .
Ali, a ARB apresentou estimativas baseadas apenas em comparativos associados a cálculos matemáticos feitos a partir de 'regra de três' simples. Em resumo, o cálculo do acréscimo ao projeto de duplicação da Serra do Cafezal foi o seguinte: A duplicação dos 30,5 km originais, prevista por R$ 333.980.622,95, tem custo unitário de R$ 10.950.184,36/km e 10,8 m de largura pavimentada, ou 10,80 m²/m de pista corrida.
A nova pista, com três faixas e acostamento, teria 12,70 m de largura, ou 12,70 m²/m, e haveria ainda uma faixa adicional paralela de largura de 8,8 m, com canteiro, aterros e infraestrutura para futuras ampliações, no trecho do km 337,7 ao km 344,2.
Com base em orçamentos passados do DER/SP de que a concessionária dispõe, é afirmado que geralmente as obras de infraestrutura da rodovia, sem a pavimentação, representam 40% do custo da rodovia, então, o custo da faixa só com o canteiro de 8,8 m de largura equivaleria a uma rodovia pavimentada de 3,52 m de largura (40% de 8,8 m) . Dessa forma, o custo do novo trecho equivaleria à soma dos dois quantitativos de rodovia pavimentada obtidos, 12,70 + 3,52 = 16,22 m de largura, ou 16,22 m²/m de pista corrida.
O preço por quilômetro do novo trecho ampliado seria proporcional ao preço orçado pela Concessionária para o trecho inicial de 10,80 m de largura: 16,22/10,80 = 1,50, ou seja, 50% mais caro.
Considerado o preço inicial de R$ 10.950.184,36/km, a proposta de ampliação para três faixas e canteiro adicional custaria R$ 16.425.276,54 /km.
No trecho do km 344,2 ao km 363,0 também haveria três pistas, mas sem o canteiro adicional para ampliações. A concessionária alertou, no entanto, para a necessidade de se construírem túneis e viadutos na seção total das três pistas, o que justificaria o custo de R$ 16.425.276,54.
Como consequência, tem-se que a tarifa foi majorada a partir do terceiro ano para atender uma obra vultosa que não tinha sequer estudos de viabilidade e projeto básico que justificasse seu valor, quanto mais o necessário projeto executivo, e que seria concluída apenas no 6º ano da concessão. O valor representa 18% do valor de investimentos em obras de melhoria e ampliação previstos no PER atualizado. 
Como agravante, a obra foi incluída no PER para ser executada do 4º ao 6º ano da concessão. Ao final do 4º ano, vencido em 18/2/2012, o trecho central do km 344,2 ao km 363,0 sequer tinha projeto executivo.
2.3.2 - Objetos nos quais o achado foi constatado: 
Nota Técnica 144/2009/GEINV/SUINF (peça 34, p. 7-10) 
Nota Técnica 48/2010/GEINV/SUINF ( peça 42) 
2.3.3 - Causas da ocorrência do achado: 
Não observância da legislação vigente e dos normativos da ANTT.
2.3.4 - Efeitos/Consequências do achado: 
Não prestação adequada do serviço público (efeito real) 
Desequilíbrio econômico-financeiro em desfavor dos usuários (efeito potencial) 
2.3.5 - Critérios: 
Constituição Federal, art. 37, caput 
Lei 8.987/1995, art. 6º, § 1º; art. 7º, inciso I; art. 29, inciso VI; art. 31, inciso IV
Lei 9.784/1999, art. 53
Resolução ANTT 1.187/2005, artigos 20 a 22
Contrato de Concessão, itens 17.11 e 17.12.
PER (peça 20, p. 115-227) 
2.3.6 - Evidências: 
Nota Técnica 40/2012/GEINV/SUINF (peça 41) 
Proposta financeira (peça 66, p. 1/2) 
Resolução ANTT 3.622/2010 (peça 75) 
Nota Técnica 144/GEINV/SUINF/2009 - 1ª revisão (peça 34) 
Nota Técnica 48/GEINV/SUINF/2010 - 2ª revisão (peça 42) 
Nota Técnica 175/GEROR/SUINF/2011 - 3ª revisão (peça 37) 
Nota Técnica 148/GEROR/SUINF/2012 - 4ª revisão (peça 35) 
Processo 50500.084757_2010-65 - 2ª revisão (peça 63) 
2.3.7 - Esclarecimentos dos responsáveis: 
Os responsáveis foram questionados por meio dos Ofícios 257 e 258/2013-TCU/SefidTransporte, de 29/7/2013, (peças 83, itens 5 e 6, e 84, item 2 e 3) . A concessionária apresentou os esclarecimentos às páginas 10-26 da peça 101, e a ANTT às páginas 5-7 da peça 90.
A concessionária alega que a equipe de auditoria parte de algumas constatações verdadeiras sobre os fatos, mas realiza interpretações que inserem relações de causalidade equivocadas entre eles. Relata que as alterações no PER não tiveram como objetivo gerar benefícios irregulares para a concessionária, mas simplesmente redimensionar obras, evitando investimentos em obras que se mostraram tecnicamente inadequadas, e readequar prazos em função de atrasos decorrentes de fatos que não podem ser atribuídos à ARB.
Alega que, em um contrato de concessão, o comportamento da empresa contratada não pode ser entendido da mesma forma que em um contrato voltado a execução de uma obra especifica. Em um contrato de obra pública, a empresa contratada pode tender a executar com precisão as definições do projeto elaborado pela administração, mesmo quando os seus profissionais identifiquem problemas no projeto, tendo em vista que os resultados decorrentes de um planejamento inadequado não recaem sobre a construtora. 
Acrescenta que, na concessão de uma rodovia, a empresa sofre diretamente o resultado de projetos que envolvam estratégias equivocadas de abordagem ou que se mostrem inviáveis frente a complexidades e a evidência que somente são percebidas depois da assinatura do contrato. Afirma que poderia se limitar a cumprir o contrato, construindo vias inadequadas para o interesse das populações lindeiras, construindo passagens que não trarão benefícios ou construindo praças de pedágio em locais tecnicamente inadequados, mas que foram definidos no projeto em decorrência de interesses que divergem do interesse da coletividade. Essa postura defensiva, contudo, seria contrária a eficiência da rodovia, cuja maximização é tanto do interesse da empresa quanto do interesse público. 
Argumenta que o interesse da empresa não é aumentar o preço da tarifa, mas aumentar o seu lucro, sendo-lhe desinteressante qualquer aumento de preço e, portanto, diminuição na demanda, que signifique apenas uma compensação por obras que não sejam capazes de aumentar o seu lucro e poderiam inclusive diminuí-la pelo impacto nas receitas. Nesse caso, os interesses da empresa seriam convergentes com o interesse público, tendo em vista que ambos são diretamente interessados apenas em investimentos eficientes, que impactem positivamente nos serviços.
Salienta que se deve esperar das concessionárias de rodovias atuação constante e ativa, no sentido de promover o redimensionamento das obras planejadas, sempre que for possível alcançar o mesmo resultado com menores gastos. Todavia, a equipe de auditoria não levou esse fato adequadamente em conta e inferiu que os atrasos decorriam de sua culpa, que as exclusões tinham como objetivo evitar punições e não adequar o contrato, que as inclusões tinham como objetivo aumentar os lucros da empresa e não implantar melhoramentos na via e que as postergações eram voltadas a beneficiar a empresa e não a redimensionar prazos que foram descumpridos por causas alheias ao comportamento da empresa.
Argumenta que, por meio do Oficio 1.176/2010 (peça 101, p. 29-33) indicou a desnecessidade das obras e que, claramente, o objetivo dessa readequação seria atender as reais necessidades dos usuários.
Ressalta que as supostas irregularidades se concentram justamente nos itens que mostrou que não eram viáveis, por inadequação de especificação e localização, devidamente justificados no item 5 do referido Ofício e descritos em conjunto no item 6.4 do mesmo.
Alega que as mudanças propostas tiveram base em estudos técnicos criteriosos, o que demonstra a fragilidade da tese de que essas exclusões tiveram por finalidade evitar multas, e não contribuir para a eficiência da rodovia.
Quanto à 'ausência de avaliação técnica devida', a ARB sustenta que a equipe de auditoria, em nenhum momento, não apontou que a concessionária tenha deixado de fazer os estudos técnicos adequados. Apenas em alguns pontos específicos, questiona as justificativas apresentadas para subsidiar as mudanças propostas. Em regra, o argumento repetido no Relatório, e sequer citado como fundamento central no oficio, consiste nas alterações promovidas e aceitas pela ANTT sem suposta análise técnica devida.
Considera que esse argumento é equivocado, tendo em vista que nas notas técnicas consideradas irregulares, a ANTT avaliou e acolheu argumentos consistentes, o que significa que reconheceu a solidez dos motivos alegados pela ARB.
Acrescenta que, se a ANTT analisou detidamente a argumentação técnica e considerou que exibia argumentos sólidos, não seria necessário repeti-los, pois ninguém acolhe um argumento técnico sem analisá-lo. Nessa medida, os atos da ANTT não poderiam ser considerados desmotivados ou sem justificativa adequada.
Segundo a empresa, ainda que o entendimento da equipe de auditoria tivesse alguma procedência, poderia no máximo embasar recomendação à ANTT de que seriam desejáveis notas técnicas mais completas ou mais exaustivas, o que não acarretaria a nulidade dos atos, tendo em vista que a argumentação técnica existe e não foi afastada pela fiscalização. Ademais, na sua visão, o relatório não indica irregularidades de sua conduta, apenas supostas irregularidades na aceitação da ANTT de algumas propostas de modificação do PER.
Por isso mesmo, continua alegando, os argumentos da fiscalização não são capazes de subsidiar a conclusão contida no relatório, no sentido de que as mudanças indicadas neste ponto tiveram como objetivo evitar punições, ao contrário de promover adequações tecnicamente justificadas no PER. E parte para contra-argumentar cada um dos itens do PER questionado pela fiscalização. Em linhas gerais, a ARB reforça as justificativas originais às alterações concedidas nas revisões tarifárias.
Quanto à incorporação de valores na tarifa de pedágio, não lastreada por projetos executivos, a ARB apresenta alegações específicas sobre as obras questionadas. 
No tocante às obras de contenção de enchentes, relata que elas foram incluídas sem o projeto básico e o projeto executivo pelo fato de terem sido obras emergenciais, necessárias para manter níveis de segurança minimamente aceitáveis e decorrentes de enchentes em graus que não haviam sido previstos nos projetos. Assim, o que foi levado em conta na revisão não foi o valor de um projeto, mas o valor de uma obra que já havia sido concluída, devido a seu aspecto emergencial.
Alega que essa emergência é o correspondente na concessão às obras em que a licitação é inexigível porque se trata de uma atuação emergencial, na qual o tempo do procedimento licitatório, por mais simplificado e célere que fosse, seria incompatível com a premência da situação. Nesse caso, tratou-se de obra restrita, com orçamento bastante limitado, voltada exclusivamente para tratar das questões emergenciais.
Com relação à Serra do Cafezal, afirma que as irregularidades apontadas são infundadas. Ao designar o documento como um "orçamento que não tem sequer três páginas" a fiscalização teria mostrado uma tentativa de desqualificar o orçamento por meios retóricos, em vez de analisá-lo tecnicamente. 
Alega que o orçamento ocupa o correspondente a duas páginas e que nelas descreve adequadamente a obra e indica o seu valor, utilizando uma metodologia que, embora simples, é adequada aos limites de um projeto básico. O orçamento seria simples justamente porque segue a tabela do DER/SP, o que permitiria um cálculo rápido dos valores envolvidos. Esse cálculo somente se tornaria mais complexo e envolveria uma justificação mais especifica e alongada se as características específicas da obra exigissem algum tipo de operação incompatível com a tabela indicada. Todavia, argumenta, como não é esse o caso, mostra-se claramente equivocado o argumento de que é insuficiente calcular os preços com base na tabela de preços oficial aplicável à referida obra.
Ressalta que a Resolução ANTT 1.187/2005 exige como elemento justificador da alteração do PER não um projeto executivo - que apresentaria os elementos necessários e suficientes para a execução da obra -, mas um projeto básico que identifique claramente o objeto, os custos e o prazo de execução, bem como de elementos que permitam a avaliação dos elementos indicados no Anexo IV do normativo.
Alega que apresentou à ANTT estudos exaustivos sobre o tráfego e a avaliação de nível de serviço na Serra do Cafezal que indicavam a necessidade de um projeto de duplicação em características ampliadas em relação ao projeto original. Portanto, restaria claro que a apresentou todos os elementos necessários a um projeto básico, tal como definido pela Lei 8.666/93.
Finaliza afirmando - demonstrado que, diversamente do indicado no relatório de fiscalização, não houve irregularidade no processo de alteração do projeto da Serra do Cafezal, vez que houve indicação do projeto básico e estão presentes os quatro elementos previstos no Anexo IV da Resolução ANTT 1.187/2005:
i. Está claramente identificado o que as obras ou serviços buscaram resolver;
ii. Os objetivos do projeto e a melhoria das condições de segurança e tráfico estão delineados com clareza em um estudo técnico adequado;
iii. O público alvo do projeto está perfeitamente definido;
iv. Foi realizada a pertinente alocação dos custos.
Por sua vez, a ANTT sustenta que a documentação referente às revisões destacadas permite inferir que as informações prestadas, à época, pela ARB continham informações suficientes para sua Diretoria acatar as alterações do PER.
Em síntese, argumenta que, embora as análises das informações disponíveis não estejam detalhadas nas Notas Técnicas, elas devem ter ocorrido em paralelo e conduzido a decisão da GEINV/SUINF de propor as alterações que foram autorizadas pela Diretoria da ANTT.
2.3.8 - Conclusão do achado: 
Em tese, é possível que os fundamentos da concessionária para cada alteração do PER tenham sido adequados. Ocorre que a ANTT não demonstrou ter avaliado tecnicamente tais argumentos, portanto, não é possível atestar a sua validade. Os documentos que aprovaram as revisões tarifárias questionadas evidenciam a ausência de análise aprofundada e a aceitação expressa das propostas da concessionária.
Quando as alterações são avaliadas em conjunto, torna-se claro que a 1ª Revisão tarifária serviu para postergar as obras e serviços e a 2ª Revisão para excluir esses mesmos investimentos. A única alteração exposta que fugiu desse roteiro foi a das barreiras de concreto tipo New Jersey. Nesse caso, a 1ª Revisão igualmente postergou a execução, no entanto, a 2ª Revisão incluiu novas barreiras, o que causa estranheza, pois não especifica a localização de instalação.
A admissão das novas barreiras de concreto no PER sem especificação da localização conduz a duas conclusões não excludentes entre si: não foram realizados estudos técnicos prévios a sua proposição e/ou serviram para compensar parcialmente os demais investimentos excluídos.
O Contrato determina que as solicitações de modificação do PER capazes de elevar os encargos da concessionária deverão ser acompanhadas de 'Relatório Técnico' com justificativa e avaliação do impacto sobre a continuidade da prestação do serviço adequado aos usuários (itens 17.11 e 17.12) . Claramente não é possível avaliar o impacto aos usuários da implantação de barreiras de concreto em locais indefinidos.
Ressalte-se que as alterações questionadas ocorreram menos de dois anos após a concessão da rodovia, prazo demais exíguo para a ANTT, que realizou os estudos técnicos, promover duas alterações no PER. 
E mais, o PER determinava que, nos primeiros seis meses da concessão, a ARB elaborasse cadastros dos elementos da rodovia (pavimentos, elementos de segurança, OAE e OAC) e primeira monitoração de suas estruturas físicas que serviriam ao planejamento de intervenções e, caso diagnosticada a necessidade, de alterações no PER.
Logo, sendo necessárias alterações no PER, seria razoável que fossem propostas assim que feitos os cadastros e monitoração citados acima, ainda no primeiro ano de concessão, apesar da incoerência de o PER teoricamente estar atualizado. É ilógico postergar investimentos para, na sequência, excluí-los. Estudos criteriosos e tecnicamente embasados demonstrariam, de pronto, as reais necessidades da rodovia e dos usuários.
No que concerne à inclusão de valores na tarifa de forma inapropriada, os argumentos apresentados não foram capazes de demonstrar que as regras da Resolução ANTT 1.187/2005 foram atendidas. 
As propostas de alteração no PER devem conter projeto básico, suas justificativas e avaliação dos custos e benefícios, porém, os acréscimos de valores à tarifa só poderão ocorrer quando decorrentes de seus projetos executivos, conforme artigos 21 e 22 do referido normativo. No caso das obras apontadas neste achado, ambas foram incluídas no PER sem os respectivos projetos executivos.
Em resumo, a ANTT promoveu alterações no Programa de Exploração da Rodovia com fundamento em justificativas carentes de lógica, sem analisá-las devidamente, além de incluir valores no PER a partir de orçamentos estimativos, contrariando normativo de que novos valores só podem ser incluídos com projeto executivo.
Portanto, consideradas as ilegalidades descritas acima, a ANTT deverá reavaliar as alterações ocorridas no PER original, por meio das 1ª, 2ª e 3ª revisões tarifárias, e corrigi-las no sentido de atenderem o interesse dos usuários e ser prestado o serviço adequado.
Analogamente à análise empreendida no achado anterior, as correções no PER e no contrato de concessão devem ser estendidas às concessionárias Autopista Fernão Dias S.A., Autopista Fluminense S.A. e Autopista Planalto Sul S.A..
2.3.9 - Proposta de encaminhamento: 
Ante o exposto, propõe-se:
I) Determinar à ANTT, com fundamento do art. 43, inciso I, da Lei 8.443/1992, c/c art. 250, inciso II, do Regimento Interno/TCU, que, no prazo de 180 dias: 
1) Reavalie os fundamentos técnicos e o interesse público das alterações promovidas no Programa de Exploração da Rodovia (PER) original da Autopista Régis Bittencourt S.A. - consideradas as exclusões, inclusões e postergações de investimentos, por meio das 1ª, 2ª e 3ª revisões tarifárias;
2) Retifique as alterações do PER original da Autopista Régis Bittencourt S.A. consideradas improcedentes;
3) Aplique aos contratos das concessionárias Autopista Fernão Dias S.A., Autopista Fluminense S.A. e Autopista Planalto Sul S.A. as determinações dos itens acima;
4) Considere, na próxima revisão tarifária, os efeitos das retificações realizadas no PER das concessionárias Autopista Régis Bittencourt S.A., Autopista Fernão Dias S.A., Autopista Fluminense S.A. e Autopista Planalto Sul S.A.;
II) Recomendar à ANTT, com fundamento do art. 43, inciso I, da Lei 8.443/1992, c/c art. 250, inciso III, do Regimento Interno/TCU:
1) Especificar o local de implantação e o cronograma de execução, bem como a previsão da data de conclusão, com prazo preferencial de cinco anos, das inclusões de obras e serviços de engenharia não previstos no PER e das alterações no cronograma de obras e serviços programados; e
2) Justificar tecnicamente e sopesar os impactos aos usuários das postergações de investimentos previstos no Programa de Exploração da Rodovia de forma a ser prestado o serviço adequado e a evitar o risco moral de desestímulo ao cumprimento dos prazos estabelecidos para execução de obras e serviços obrigatórios.
2.4 - Falta de instrumentos de controle e participação social nas alterações dos contratos de concessão
A Constituição Federal de 1998 estabelece, entre os deveres da Administração frente a seus administrados, a obrigação de dar publicidade de seus atos para que estes possam conhecê-los e controlá-los (art. 37, caput - princípio da publicidade) .
A Lei de Concessões absorve o mandamento constitucional ao estabelecer que toda concessão de serviço público será objeto de prévia licitação e observará o princípio da publicidade (Lei 8.987, de 13/2/1995, art. 14) .
A Lei de criação da ANTT acompanha os normativos acima destacados e determina que as iniciativas de projetos de lei, alterações de normas administrativas e decisões da Diretoria da Agência para resolução de pendências que afetem os direitos de agentes econômicos ou de usuários de serviços de transporte serão precedidas de audiência pública (Lei 10.233, de 5/6/2001, art. 68) .
Os arts. 66 da Lei 10.233/2001 e 30 do Decreto 4.130, de 13/2/2002 (Regulamento da ANTT) , determinam que o processo decisório da Agência obedecerá ao princípio da publicidade.
Ainda mais, o art. 32 do Decreto 4.130/2002 impõe que os citados atos, passíveis de afetar os direitos de agentes econômicos ou de usuários de serviços de transporte, serão precedidos de audiência pública com os objetivos de:
I - recolher subsídios para o processo decisório da ANTT;
II - propiciar aos agentes e usuários dos serviços de transporte terrestre a possibilidade de encaminhamento de seus pleitos e sugestões;
III - identificar, da forma mais ampla possível, todos os aspectos relevantes à matéria objeto da audiência pública; e
IV - dar publicidade à ação regulatória da ANTT.
A fim de dar cumprimento aos mandamentos acima, a ANTT expediu a Resolução 3.705/2011 que dispõe sobre instrumentos do processo de participação e controle social no âmbito da Agência, quais sejam (art. 2º) :
I - Tomada de Subsídio: instrumento utilizado para a construção do conhecimento sobre dada matéria e para o desenvolvimento de propostas, que, a critério da ANTT, pode ser aberto ao público ou restrito a convidados, e que possibilita aos interessados o encaminhamento de contribuições por escrito à Agência sobre matéria definida pela ANTT, em momento diverso da sessão presencial.
II - Reunião Participativa: instrumento utilizado para construção do conhecimento sobre dada matéria e para o desenvolvimento de propostas, aberto ao público ou, a critério da ANTT, restrito a convidados, que possibilita participação oral ou escrita em discussões presenciais, sobre matéria definida pela Agência.
III - Consulta Pública: instrumento utilizado para consolidar proposta final de ação regulatória, aberto ao público, e que possibilita aos interessados o encaminhamento de contribuições por escrito sobre matéria definida pela ANTT, em momento diverso da sessão presencial.
IV - Audiência Pública: instrumento utilizado para consolidar proposta final de ação regulatória, aberto ao público, que possibilita participação oral ou escrita em sessões presenciais, sobre matéria que afete restritivamente direitos de agentes econômicos e usuários.
2.4.1 - Situação encontrada: 
As alterações contratuais empreendidas pela ANTT durante a vigência dos contratos de concessão - entendam-se as exclusões de investimentos determinados no PER, as inclusões de investimentos não previstos no momento da licitação, as postergações de prazos de execução de investimentos e as alterações técnicas e funcionais de obras e serviços de engenharia - afetam os direitos de agentes econômicos, de usuários dos serviços de transporte e da população lindeira à concessão.Todavia, essas alterações são concretizadas sem a realização prévia de qualquer dos instrumentos de participação e controle social anteriormente elencados.
Os atuais processos de alteração contratual e dos direitos e deveres das concessionárias, consequentemente, dos usuários, correm em situação de quase sigilo. Os processos anuais de revisão e reajuste tarifário são expostos à sociedade somente em seu momento final, quando da aprovação da resolução com o percentual de modificação da tarifa de pedágio. Até essa ocasião, nada é informado aos futuramente afetados pela decisão da Agência, impossibilitando a defesa de seus interesses.
O conhecimento das alterações empreendidas nos contratos de concessão só ocorre a posteriori e se solicitado formalmente à ANTT, visto que o sítio eletrônico da Agência não disponibiliza de forma simplificada e ordenada as alterações empreendidas nos contratos de concessão. Atualmente, no sítio da ANTT, encontra-se apenas o PER atual consolidado, relativo às alterações promovidas até a 4ª revisão, sem registro das alterações parciais. Também não é possível consultar o PER inicial.
Na concessão em tela, são exemplos de alterações relevantes que afetam os direitos de interessados: a ampliação do projeto de duplicação da Serra do Cafezal, que acrescentou R$ 138 milhões ao valor original contratado de R$ 333 milhões (acréscimo de 41%) e a exclusão de 74,9 km de terceiras faixas, o que corresponde a 71% da extensão de 104,9 km prevista inicialmente.
Em auditoria realizada no contrato de concessão da BR-101/SC, já havia sido apontada pela equipe técnica a ocorrência dessa irregularidade. Naquele caso, a equipe de auditoria apontou que as modificações do projeto do Contorno de Florianópolis resultaram em prejuízo de suas características técnicas, em desacordo com o contrato e com o interesse dos usuários, produzindo desequilíbrio econômico financeiro em favor da Concessionária.
É necessário explicitar que uma concessão para exploração de serviço público rodoviário engloba, a priori, a execução de obras públicas financiadas pela sociedade, distinguindo-se das obras públicas comuns apenas pela especificidade de serem pagas pelos que dela usufruem. A relevância e a capacidade de afetar interesses de agentes econômicos e políticos e de usuários são multiplicadas pelo montante de obras públicas inscritas no contrato de concessão.
No Acórdão 1.100/2005-TCU-1ª Câmara, exarado no TC Processo 002.826/2005-0, que tratou de falhas na realização de audiência pública promovida com o escopo de divulgar licitação para a concessão de exploração de rodovias federais da 1ª etapa do PROCROFE, manifestou-se o entendimento de que, apesar de não haver previsão legal, a realização de audiência pública de caráter regional se revela mais transparente, democrática e consentânea com o princípio constitucional da publicidade, principalmente se considerado que a contratação da exploração, mediante a cobrança de pedágios, dos então novos trechos de rodovias federais seria um empreendimento de grande vulto com reflexos econômicos, financeiros, ambientais e sociais, em inúmeras comunidades.
2.4.2 - Objetos nos quais o achado foi constatado: 
PER (peça 20, p. 115-227) 
Processos de alteração contratual de concessões de rodovias.
2.4.3 - Causas da ocorrência do achado: 
Não identificadas
2.4.4 - Efeitos/Consequências do achado: 
Falta de controle e participação social nas decisões da Agência que afetam agentes econômicos e usuários (efeito real) 
2.4.5 - Critérios: 
Constituição Federal, art. 37, caput 
Decreto 4.130/2002, art. 30; art. 32
Lei 8.666/1993, art. 21, inciso III; art. 39; art. 124
Lei 8.987/1995, art. 14
Lei 10.233/2001, art. 68
2.4.6 - Evidências: 
NT 48_2010_GEINV_SUINF (peça 42, p. 32) 
Resolução ANTT 3.622/2010 (peça 75) 
2.4.7 - Esclarecimentos dos responsáveis: 
A ANTT foi questionada por meio dos itens 7 e 8 do Ofício 258/2013-TCU/SefidTransporte (peça 83) e apresentou os argumentos de defesa às páginas 9-10 da peça 90.
A Agência informa que, após a reestruturação da SUINF iniciada em outubro de 2012, existe uma preocupação em ampliar a participação social nas alterações dos contratos de concessão. Com esse objetivo já teriam sido realizadas Audiências Publicas e Reuniões Participativas, como, por exemplo, as realizadas na cidade de Campos dos Goytacazes/RJ e Petrópolis/RJ com o objetivo de apresentar os projetos de implantação do Contorno Rodoviário de Campos e nova subida da Serra de Petrópolis, respectivamente. A primeira resultou, inclusive na adaptação do projeto de forma a atender melhor a comunidade lindeira.
Afirma que está em analise a viabilidade de se realizar reuniões participativas para a apresentação das propostas de Revisões Quinquenais e que, até o presente momento, não era possível realizar tal consulta por falta de tempo e de pessoal, no entanto, com a realização de apenas revisões quinquenais isso será possível.
E conclui: "acreditamos que a partir do próximo (processo de revisão) , com as alterações propostas e a implantação das comissões tripartites, que possuem o objetivo de ouvir as entidades de representantes de classes para discutir os problemas e necessidades das rodovias concedidas, a participação social nas alterações dos contratos será bem mais efetiva".
Quanto à não disponibilização, ao menos por meio de seu sítio eletrônico, das alterações efetivadas nos contratos de concessão, com respectivos fundamentos e efeitos tarifários, e demais documentos relevantes ao controle e à participação social, informa que todas as notas técnicas com os efeitos tarifários das revisões dos Programas de Exploração das Rodovias estão disponibilizadas no sítio eletrônico da ANTT: http://www.antt.gov.br/index.php/content/view/5261 /Concessoes_Rodoviarias.html, bem como os PER atualizados.
2.4.8 - Conclusão do achado:
Os instrumentos de controle e de participação social devem ser ampliados para englobar as alterações sofridas pelos contratos de concessão em razão das revisões tarifárias, de acordo com critérios de relevância material e potencial de afetar terceiros interessados, compatíveis com a necessária eficiência e celeridade administrativa da ANTT, a fim de atender plenamente o princípio constitucional da publicidade.
Os atuais normativos da Agência não atendem aos mandamentos dos arts. 66 e 68 da Lei 10.233, de 5/6/2001, 30 e 32 do Decreto 4.130, de 13/2/2002, e 14 da Lei 8.987, de 13/2/1995, conforme exposto acima.
Acaso tivessem sido empregados instrumentos de controle e participação social sobre as alterações contratuais em comento, talvez algumas das irregularidades apontadas no presente relatório não teriam ocorrido ou teriam sido corrigidas com brevidade.
Os avanços, desde a referida reestruturação da SUINF, na busca de maior participação social, têm sido percebidos por esta unidade técnica, contudo, a fim de perpetuar e ampliar esses progressos, importante que a ANTT os incorpore formalmente aos seus normativos.
2.4.9 - Proposta de encaminhamento: 
Ante o exposto, propõe-se determinar à ANTT que, no prazo de 180 dias, incorpore aos seus normativos instrumentos de controle e participação social prévia nas alterações dos contratos de concessão - entendidas as exclusões de investimentos do PER, as inclusões de investimentos não previstos, as postergações de prazos de execução de investimentos e mudanças dos prazos de vigência dos contratos de concessão, e as alterações técnicas e funcionais de obras e serviços de engenharia, a fim de atender o princípio constitucional da publicidade e os arts. 66 e 68 da Lei 10.233, de 5/6/2001, 30 e 32 do Decreto 4.130, de 13/2/2002, e 14 da Lei 8.987, de 13/2/1995.
2.5 - Não aplicação de penalidades apesar das recorrentes inexecuções de investimentos 
Conforme mandamentos do contrato de concessão, a inexecução ou não implantação de obras e serviços obrigatórios nos cronogramas estabelecidos no PER implicará sua revisão, de forma a promover o reequilíbrio econômico-financeiro do contrato, e na aplicação de penalidades (cláusula 17.15) . Igualmente aplicáveis as punições em caso de descumprimento dos parâmetros de desempenho para as obras e serviços não obrigatórios (cláusula 17.16) .
2.5.1 - Situação encontrada: 
A partir do exame dos processos de revisão da tarifa básica de pedágio da BR-116/SP/PR, dos processos de apuração da inexecução ocorrida em cada ano da concessão e dos correspondentes processos administrativos de aplicação de penalidades (quando instaurados) (peças 34 a 42) , restou evidenciado que, em face da inexecução de obras e serviços obrigatórios por parte da Concessionária, a ANTT deixou de instaurar processos administrativos de aplicação de penalidades ou demorou a instaurá-los; e, quando instaurados, deu-lhes andamento com excessiva morosidade.
Abaixo, estão apresentadas essas irregularidades destacadas por ano de concessão, ressalvando que os atrasos sofridos pelas obras da Serra do Cafezal e do Contorno Norte de Curitiba serão objeto de achados específicos, dada a materialidade dos investimentos e a relevância para a qualidade dos serviços prestados.
Inexecuções do 1º ano:
Na revisão referente ao 1º ano, a ANTT postergou as obras e os serviços obrigatórios não executados (Nota Técnica 144/2009/GEINV/SUINF, peça 34) e procedeu ao reequilíbrio econômico-financeiro do contrato de concessão (item 4.1.2 da Nota Técnica 184/GEROR/SUINF/2009, peça 33, p. 35) ; entretanto, deixou de instaurar processo administrativo de aplicação de penalidades relativas às referidas inexecuções.
Vale ressaltar que na Nota Técnica 144/2009/GEINV/SUINF estão sumariadas as justificativas apresentadas pela concessionária para a proposta de postergação do cronograma, mas não consta manifestação expressa da ANTT no sentido de acatar ou rejeitar as justificativas para as inexecuções. Nesse sentido, a conclusão da referida Nota Técnica reporta-se à cláusula 17.15 do Contrato de Concessão: "A inexecução ou não implantação de obras e serviços obrigatórios nos cronogramas estabelecidos no PER implicará em sua revisão, de forma a promover o reequilíbrio econômico-financeiro do Contrato, conforme disposto em regulamentação da ANTT, sem prejuízo da aplicação das penalidades pecuniárias previstas".
Inexecuções do 3º ano:
Na revisão referente ao 3º ano da concessão, a ANTT postergou as obras e os serviços obrigatórios não executados (Nota Técnica 27/2011/GEINV/SUINF, peça 39) e procedeu ao reequilíbrio econômico-financeiro do contrato (Nota Técnica 175/GEROR/SUINF/2011, peça 37) , entretanto, demorou a instaurar processo administrativo de aplicação das penalidades decorrentes e, posteriormente, deu-lhe andamento com excessiva morosidade. A seguir, são relacionadas as principais tramitações do processo de inexecuções e do correspondente processo administrativo de aplicação de penalidades.
O processo 50500.034916/2011-61 (assunto: inexecuções do 3º ano de concessão, peça 54) foi autuado em 29/4/2011 em face de carta da concessionária contendo relatório de inexecuções do 3º ano. No âmbito da ANTT, as inexecuções do 3º ano foram analisadas por meio do Parecer Técnico 41/2011/COINF-URSP (p. 7) e do Parecer Técnico 55/2011/GEINV/SUINF (p. 18) , tendo este último servido de base para a edição da Portaria 173/2011/SUINF/ANTT (p. 56) , que aprovou a postergação no cronograma de obras e serviços previstos no PER para o ano subsequente, em função das inexecuções do 3º ano. Entretanto, somente seis meses depois, por meio de Despacho datado de 4/6/2012 (p. 60) , a GEINV encaminhou o processo à GEFOR para apuração de responsabilidade pelas inexecuções apuradas no 3º ano.
Em razão dessa demora, o processo 50500.061925/2012-14 (assunto: processo administrativo simplificado para apuração de penalidades por descumprimento contratual - inexecuções do 3º ano de concessão, peça 55) somente foi instaurado em 15/6/2012, conforme proposto na Nota Técnica 83/GEFOR/2012 (peça 55, p. 3-7) , e que concluiu no mesmo sentido do Parecer Técnico 55/2011/GEINV/SUINF citado anteriormente, entendendo serem frágeis as justificativas inicialmente apresentadas pela concessionária e propondo a instauração de processo administrativo de aplicação de penalidades para apurar a eventual responsabilidade pelas inexecuções do 3º ano. Também, em 15/6/2012, foi emitida a Notificação de Infração 11/2012/GEFOR/SUINF (p. 8-9) à ARB sobre a instauração de processo administrativo para apuração de penalidade por descumprimento de obrigação contratual pelos fatos e fundamentos explicitados na referida Nota Técnica 83/GEFOR/2012.
Considerando que o 3º ano de concessão findou em fevereiro de 2011, foram necessários dezesseis meses para começar a correr efetivamente a apuração de responsabilidades pelas inexecuções desse período.
E, por meio de documento protocolado na ANTT em 23/7/2012, a concessionária apresentou sua defesa prévia (peça 55, p. 14-69) , mas, somente mais de quatro meses depois, por meio de Despacho SUINF datado de 3/12/2012, considerando que o Contrato de Concessão prevê a possibilidade de punição da irregularidade em comento com declaração de caducidade, e tendo em vista que o art. 64, caput e § 2º, da Resolução ANTT 442/2004 estabelece que a apuração de infrações puníveis com penalidades distintas de advertência e multa deve ser realizada mediante processo administrativo ordinário, aquela Superintendência determinou: anular o processo administrativo simplificado, desde a Notificação de Infração; oficiar a Concessionária para que desconsidere a intimação; verificar a existência de outros processos que eventualmente digam respeito ao mesmo período de inexecução contratual; e instaurar Comissão de Processo Administrativo, nos termos do art. 19 e seguintes da Resolução ANTT 442/2004 (peça 55, p. 266) .
Inexecuções do 4º ano:
Na revisão referente ao 4º ano, a ANTT postergou as obras e os serviços obrigatórios não executados (Nota Técnica 33/2012/GEINV/SUINF, peça 40, e Nota Técnica 40/2012/GEINV/SUINF, peça 41) e procedeu ao reequilíbrio econômico-financeiro do Contrato de Concessão (item 4.2.8 da Nota Técnica 148/GEROR/SUINF/2012, peça 45, p. 15-16) ; entretanto, deixou de instaurar processo administrativo de aplicação de penalidades relativas às referidas inexecuções.
O processo 50500.034743/2012-62 (assunto: inexecuções do 4º ano de concessão, peças 51-53) foi autuado em 20/3/2012 em face da Carta DSU-PLA 416/2012, de 16/3/2012 (peça 52, p. 3) , por meio da qual a concessionária encaminhou à ANTT o relatório de inexecuções do 4º ano. No âmbito da ANTT, as inexecuções do 4º ano foram analisadas por meio da Nota Técnica 33/2012/GEINV/SUINF, de 30/10/2012 (peça 40) e da Nota Técnica 40/2012/GEINV/SUINF, de 29/11/2012 (peça 41) . Com base nas referidas análises, por meio de Despacho datado de 17/12/2012 (peça 54, p. 60) , a GEINV encaminhou o processo à GEFOR para apuração das responsabilidades pelas inexecuções apuradas no 4º ano. Entretanto, não há registro da instauração do correspondente processo administrativo de aplicação de penalidades em decorrência dessas inexecuções.
Durante a execução da presente auditoria, por meio do Ofício de Requisição 4-31/2013/SefidTransporte, alínea 'm', solicitou-se à ANTT justificar a demora na instauração do processo de apuração de responsabilidades pela inexecução contratual do 3º ano, bem como a morosidade no andamento desse processo após a apresentação da defesa prévia da concessionária. Também foi solicitada informação sobre as providências adotadas pela ANTT posteriormente ao Despacho SUINF datado de 3/12/2012, que determinou a conversão do processo administrativo simplificado em processo administrativo ordinário.
Em resposta, por meio do Memorando 125/2013/GEFOR/SUINF, foram prestadas as informações sumariadas a seguir: i) a demora na instauração do processo 50500.061925/2012-14 foi de responsabilidade da GEINV, e não da GEFOR; ii) a demora no andamento do referido processo decorreu da necessidade de definição de critérios objetivos quanto aos valores das multas a serem aplicadas pela injustificada inexecução total ou parcial de obras e serviços; iii) as discussões no âmbito da SUINF sobre a definição dos referidos critérios foram iniciadas a partir de outubro, ensejando uma minuta de resolução que propunha a alteração da Resolução ANTT 2.665/2008 e a realização de consulta pública e audiência pública com o objetivo de obter subsídios e informações adicionais para o aprimoramento desse normativo; iv) tão logo a nova resolução de penalidades fosse publicada, a GEFOR daria prosseguimento aos assuntos afetos à aplicação de penalidades por inexecução contratual.
Nessa manifestação não restou justificada a demora na instauração do processo referente às inexecuções do terceiro ano de concessão, pois a afirmação da GEFOR de que essa demora ocorreu no âmbito da GEINV em nada contribui para eximir a responsabilidade da ANTT (afinal, tanto a GEINV como a GEFOR estão subordinadas à SUINF, ou seja, à mesma Superintendência da ANTT) . Também não restou justificada a morosidade no andamento do referido processo, pois, conforme assinalado na Nota Técnica 83/GEFOR/2012, o item 19.14 do Contrato de Concessão estabelece o valor das multas moratórias aplicáveis em caso de atraso no cumprimento dos cronogramas físicos de execução das obras e dos serviços obrigatórios, ou seja, não procede a alegação de indefinição de critérios objetivos quanto aos valores dessas multas.
Quanto às inexecuções do 4º ano, por meio do mesmo Ofício de Requisição 4-31/2013/SefidTransporte, alínea 'n', esta equipe de auditoria solicitou à ANTT que informasse as providências adotadas posteriormente ao Despacho GEINV/SUINF, emitido em 17/12/2012, encaminhasse a documentação correspondente a essas providências e, caso não tivesse sido adotada nenhuma providência, justificasse esse fato.
Em resposta, por meio do Memorando 125/2013/GEFOR/SUINF, a ANTT limitou-se a reportar às informações e justificativas apresentadas com relação à alínea 'm' do Ofício de Requisição, já expostas e analisadas acima.
2.5.2 - Objetos nos quais o achado foi constatado: 
Processos - ANTT 50500.034916/2011-61, 50500.061925/2012-14 e 50500.034743/2012-62
2.5.3 - Causas da ocorrência do achado: 
Não observância da legislação vigente e dos normativos da ANTT.
2.5.4 - Efeitos/Consequências do achado: 
Risco Moral - Desestímulo ao cumprimento dos prazos estabelecidos para a execução de obras e serviços obrigatórios, na medida em que os descumprimentos anteriores ainda não resultaram na aplicação de penalidades à Concessionária até o momento. (efeito potencial) 
2.5.5 - Critérios: 
Contrato de Concessão, cláusulas 17.14 a 17.16; 19.9 a 19.12; 19.14 e 19.20.
Lei 10.233/2001, art. 24, inciso VIII
Resolução 442/2004, ANTT, art. 2º, Anexo
2.5.6 - Evidências: 
Contrato de Concessão (peça 20, p. 1-56) 
Despacho da GEINV datado de 4/6/2012 (peça 54, p. 60) 
Parecer Técnico 41/2011/COINF/URSP (peça 54, p. 7-11) 
Parecer Técnico 55/2011/GEINV/SUINF (peça 54, 18-42) 
Portaria 173/2011/SUINF/ANTT (peça 54, p. 56) 
Nota Técnica 144/2009/GEINV/SUINF (peça 34) 
Nota Técnica 184/GEROR/SUINF/2009 (peça 33) 
Nota Técnica 27/2011/GEINV/SUINF (peça 39) 
Nota Técnica 175/GEROR/SUINF/2011 (peça 37) 
Nota Técnica 33/2012/GEINV/SUINF (peça 40) 
Nota Técnica 40/2012/GEINV/SUINF (peça 41) 
Nota Técnica 148/GEROR/SUINF/2012 (peça 35) 
Nota Técnica 83/GEFOR/2012 (peça 55, p. 3/7) 
Notificação de Infração 11/2012/GEFOR/SUINF (peça 55, p. 8-9) 
Defesa prévia da Concessionária protocolada em 23/7/2012, (peça 55, p. 14-69) 
Despacho da SUINF datado de 3/12/2012 (peça 55, p. 266) 
2.5.7 - Esclarecimentos dos responsáveis: 
A ANTT foi questionada por meio do item 9 do Ofício 258/2013-TCU/SefidTransporte (peça 83) e apresentou os argumentos de defesa às páginas 10-12 da peça 90.
A Agência inicia suas alegações informando que, em relação às inexecuções do primeiro ano de concessão, não foi localizado processo de apuração de responsabilidades, assim, visando corrigir a falha detectada, a GEINV solicitou à Unidade Regional de São Paulo (URSP) cópia do relatório anual de fiscalização do 1º ano da concessão para subsidiar a abertura de processo para apuração de inexecuções e, posteriormente, a apuração de responsabilidade.
Quanto às inexecuções do 4º ano, é informado que o processo foi aberto em marco de 2013 e, em função de complementações e esclarecimentos, tanto da URSP quanto da ARB, conforme consta no referido processo, a conclusão da análise foi apresentada nas Notas Técnicas 33/2012/GEINV/SUINF (30/10/2012) e 40/2012/GEINV/SUINF (29/11/2012) e o processo encaminhado à GEFOR para apuração de responsabilidade. 
Em relação ao atraso no encaminhamento do processo de inexecuções do 3º ano à GEFOR, esclarecem que a Portaria 45/2011/SUNF/ANTT, de 27/04/2011, alterada pela Portaria 174/2012/SUNF/AN1T, de 03/12/2012, que estabelece os procedimentos para apuração das inexecuções, não define prazo para tramitação desses processos da GEINV para a GEFOR. Assim, com o objetivo de sanar o problema apontado, já está em elaboração alteração da referida portaria com a definição de prazos.
A GEINV alega que não houve descumprimento do referido item 17.15 do Contrato de Concessão (reequilíbrio econômico-financeiro do Contrato frente alterações no cronograma do PER) tendo em vista que os reflexos das inexecuções apuradas no terceiro ano foram considerados na 3ª revisão ordinária (processo 50500.Processo 084468/2011-47) .
Acrescenta que, considerando a ausência de regulamentação especifica que tratasse das inexecuções de obras e serviços, houve a necessidade de estabelecer procedimentos sobre a forma de apuração, uma vez que havia diferentes entendimentos quanto ao assunto disposto no contrato e nas resoluções da ANTT.
Ressalta que o procedimento de substituição dos processos administrativos simplificados por processos ordinários, ocorreu em face da publicação da Resolução ANTT 4.071/2013, a qual estabelece novos procedimentos a serem adotados para a apuração das inexecuções.
Por fim, informa que foram autuados cinco processos de apuração das inexecuções referentes ao trecho da BR-116/SP/PR, Rodovia Regis Bittencourt.
2.5.8 - Conclusão do achado: 
Ao deixar de instaurar processo administrativo de aplicação de penalidades relativas às inexecuções de obras e serviços obrigatórios dos 1º e 4º anos da concessão, a ANTT agiu em desacordo com o disposto nos itens 17.15, 19.9 a 19.12, 19.14 e 19.20 do Contrato de Concessão, infringindo o disposto no art. 2º do Regulamento Anexo à Resolução ANTT 442/2004 e o art. 24, inciso VIII, da Lei 10.233/2001.
A demora na instauração e a morosidade no andamento do processo administrativo de aplicação de penalidades relativas às inexecuções de obras e serviços obrigatórios do 3º ano da concessão estão em descompasso com o Regulamento anexo à Resolução ANTT 442/2004 que estabelece prazos máximos para o andamento de processos administrativos para apuração de infrações e aplicação de penalidades, infringindo o disposto no art. 2º desse Regulamento e o art. 24, inciso VIII, da Lei 10.233/2001.
As flagrantes irregularidades aqui relatadas são objeto de auditoria operacional conduzida por meio do TC Processo 006.351/2013-1, que trata de forma detalhada o assunto e abrange as demais concessionárias rodoviárias federais, com propostas de determinação à ANTT para modificar procedimentos e processos de fiscalização e de apuração de responsabilidades das concessionárias infratoras, assim como averiguar os atos cometidos por agentes públicos que contribuíram para a recorrência das irregulares descritas nesse relatório. Portanto, deixa-se de propor encaminhamento ao presente achado.
2.6 - Postergação/inexecução do Contorno Norte de Curitiba
O PER original do contrato de concessão previa que as obras de construção do Contorno Norte de Curitiba, em pista dupla, com extensão de 11,8 km, deveriam ser executadas até o fim do 3º ano de concessão - fevereiro de 2011. No entanto, até a data da elaboração do presente relatório, 6º ano de concessão, as obras não foram sequer iniciadas (PER original, peça 46, p. 85, item 5.1.4) .
Para execução das obras, incluídas as interseções necessárias com outras rodovias, foi alocado no fluxo de caixa da concessionária o valor de R$ 37.625.456,02 (Cronograma de investimentos, peça 21, p. 2) .
As obras do Contorno Norte compreendem o trecho que falta para concluir o anel rodoviário de Curitiba, de forma a servir aos usuários que transitam entre o Estado de São Paulo e o oeste de todo o Estado do Paraná. Atualmente, o percurso é feito pelos contornos leste e sul, totalizando 58 km, e a construção do Contorno Norte reduzirá o trajeto para 38 km, além de desafogar o tráfego nos contornos leste e sul.
O traçado do Contorno Norte de Curitiba foi definido em 1993, por meio de um projeto do Departamento de Estradas e Rodagens do Paraná (DER/PR) e, desde 1994, há Declaração de Utilidade Pública detalhada da área a ser desapropriada (Traçado original DER/PR, peça 19, p. 1 e DUP, peça 22, p. 1-10) .
2.6.1 - Situação encontrada: 
Por ocasião da primeira revisão tarifária, relativa a fevereiro de 2009, a concessionária alegou que a responsabilidade pelo atraso na execução das obras era do IBAMA, pois teria entrado com processo de licenciamento em 28/11/2008, mas até então não havia recebido resposta daquele órgão ambiental, o que teria causado o atraso do projeto de engenharia, dos levantamentos cadastrais para desapropriação de áreas e dos necessários ajustes nos projetos das interseções (peça 34, p. 6-7) . A ANTT aceitou a justificativa e o prazo foi prorrogado para que a execução se desse nos 4º e 5º anos de concessão (peça 73) .
Finalizado o quarto ano da concessão, em fevereiro de 2012, as obras em tela não tinham sequer sido iniciadas. A Autopista Régis Bittencourt alegou problemas com o processo de licenciamento ambiental e que estava aguardando posição da Coordenação da Região Metropolitana de Curitiba (COMEC) - autarquia do governo paranaense destinada a coordenar e planejar as funções públicas de interesse comum metropolitano, a qual pretendia, segundo a concessionária, aproveitar parte do traçado a ser implantado para uma obra urbana, o Corredor Metropolitano (peça 40, p. 4) . 
Ante o fato alegado, a ARB apresentou à ANTT novos estudos indicando um aumento de custos de R$ 46.113.629,53, a preços iniciais, para a implantação de um novo traçado englobando a construção de 5,3 km de marginais para o referido Corredor Metropolitano em trecho compartilhado, a extensão adicional de 1,4 km em razão das mudanças do traçado e três obras adicionais de transposição da rodovia (peça 40, p. 5) .
Por meio da Nota Técnica 33/GEINV/SUINF/2012, a ANTT reforça que 50% das obras deveriam ter sido concluídos no 4º ano de concessão; não havia estudos sobre os benefícios para os usuários da rodovia da proposta de compartilhamento de traçado com o Corredor Metropolitano; não havia projetos e os custos de conservação, manutenção e operação do trecho compartilhado (peça 40, p. 5) . Tal análise acrescentou ainda que a Resolução ANTT 1.187/2005 prevê que alterações propostas devem ser acompanhadas de projeto básico, justificativas e avaliação dos custos e benefícios, considerados os requisitos indicados em seu Anexo IV. Diante disso, a ANTT considerou que houve inexecução desse item do PER por culpa da concessionária e reprogramou o prazo para que as obras fossem totalmente executadas no quinto ano de concessão (Nota Técnica 148/GEROR/SUINF/2012, p. 16-17) , fato que não ocorreu ante a exiguidade do novo prazo.
A fim de melhor esclarecer os fatos e apurar a responsabilidade dos agentes envolvidos, buscaram-se informações junto ao IBAMA e à COMEC, as quais são reproduzidas nos parágrafos a seguir.
Esclarecimentos obtidos no IBAMA:
No IBAMA tramita o processo PA 02017.007108/2008-12, referente ao pedido de licenciamento ambiental para a obra, autuado em 1º/12/2008, a partir do pedido formalizado pela concessionária em 28/11/2008. O PER original previa que metade das obras estaria executada ao final de 2009.
O Termo de Referência Definitivo, que estipulou os parâmetros necessários para a licença ambiental, foi emitido pelo IBAMA em 14/9/2009. Em 23/2/2010, a empresa de consultoria contratada pela concessionária apresentou seu estudo inicial referente à definição das áreas de influência do Estudo de Impacto Ambiental (EIA) , complementando-os até 24/3/2010. Em 2/9/2010, o IBAMA concordou com os estudos iniciais apresentados. Nova intervenção da concessionária se deu apenas em 8/11/2011, quando comunicou sobre a publicação em jornal e no DOU de que havia requerido junto ao IBAMA a Licença Prévia para as obras (peça 12, p. 98; peça 13, p. 26; peça 15, p. 40; peça 16, p. 87) .
Em 16/11/2011, a concessionária encaminhou o Estudo dos Impactos Ambientais/Relatório de Impactos Ambientais (EIA/RIMA) , com o novo traçado negociado com a COMEC, apesar de não haver autorização da ANTT. Um mês depois, em 14/12/2011 o IBAMA comunicou à concessionária sobre a necessidade de complementações, conforme a Nota Técnica 234/2011/COTRA/CGTMO/ CGTMO/DILIC. Em seguida, em 23/2/2012, foi promovida reunião entre o IBAMA e a empresa de consultoria. Posteriormente, em 24/4/2012, o IBAMA realizou vistoria na área. (peça 17, p. 1-11, 33-41) .
Em 17/8/2012, a empresa de consultoria prestou esclarecimentos ao IBAMA e também finalizou o EIA/RIMA com o novo traçado. Os documentos definitivos foram encaminhados ao Órgão ambiental, em 20/8/2012, com a informação de que se tratava de um novo traçado para a rodovia, com o objetivo de compatibilizar o projeto com outra obra viária, o Corredor Metropolitano (peça 17, p. 49-61) .
Em 21/12/2012, a Diretoria de Licenciamento Ambiental do IBAMA descentralizou os procedimentos de análise para o Núcleo de Licenciamento Ambiental do IBAMA no Paraná.
Instada a se pronunciar, a Superintendência do IBAMA no Paraná informou que a análise se encontra na etapa de check-list e mencionou que a extensão total já majorada para 13,364 km e as informações e os croquis apresentados no EIA/RIMA demonstram que o traçado é diferente do projeto original do DER/PR, porquanto é mais afastado da BR-116 e possui novo ponto de interseção (peça 24, p. 1) .
Apenas o trecho compartilhado com a COMEC permaneceria na área que já tem a DUP do Governo do Estado do Paraná. O novo traçado não foi aprovado pela ANTT, conforme manifestação na 4ª revisão em dezembro de 2012 (peça 40, p. 4-6) .
Esclarecimentos obtidos na COMEC:
A COMEC, autarquia do Governo do Estado do Paraná, foi chamada a se pronunciar principalmente para confirmar se haveria ou não interesse em compartilhar parte do contorno e, se positivo, como isto seria executado.
Informou que tem interesse em implantar parte do Corredor Metropolitano entre as estacas 1.030 e 1.170 e na interseção a ser criada na estaca 1.190 do projeto original do DER/PR. O corredor seriam as duas vias marginais: da estaca 1.030 à 1.170, 2,8 km em cada lado. Portanto, seriam 5,6 km de marginais, quantitativo que confere aproximadamente com o informado pela concessionária junto à ANTT em dezembro de 2012: 5,32 km de vias marginais em trecho corrido (peça 23, p. 1) .
Por meio de um protocolo de intenções a ser firmado entre o Governo do Estado do Paraná e a concessionária, a COMEC espera que esta execute e financie totalmente o trecho compartilhado, além de se responsabilizar pelos custos de operação e manutenção do trecho, sendo que o Governo do Estado cooperaria na obtenção das licenças ambientais.
A COMEC ainda informou sobre o aparato legal que fixou suas atribuições, linhas de competência e processo decisório no uso do solo em se tratando dos sistemas viários e de transporte em toda a região metropolitana.
Ainda em relação aos interesses do Governo do Estado e da COMEC, a Secretaria de Estado de Infraestrutura e Logística do Estado do Paraná encaminhou ao IBAMA o Ofício 232/GS, de 4/3/2013, solicitando daquele Órgão agilidade na análise do processo de licenciamento ambiental e registrando que (peça 44, p. 1-2) :
a) a COMEC é responsável por planejar e desenvolver o projeto do Corredor Metropolitano, cujo traçado coincide em parte com o projeto do Contorno Norte desenvolvido pela Concessionária Autopista Régis Bittencourt;
b) há necessidade da anuência formal da COMEC como parte dos requisitos formais e legais do processo de licenciamento ambiental;
c) não havendo outra possibilidade que atenda aos interesses metropolitanos, a anuência do Estado do Paraná, através da COMEC, está condicionada à aprovação do traçado já acordado entre esta e a Autopista Régis Bittencourt e, ainda, às obrigações acessórias por parte da concessionária;
d) o Governo do Estado entende que o traçado em análise é, para os efeitos legais, uma condicionante ambiental imposta pelos interesses metropolitanos que foram determinados a partir de estudos técnicos que estabeleceram a diretriz do sistema viário metropolitano; e
e) manifestação semelhante já foi levada pelo Governo do Estado do Paraná e pela COMEC ao Senhor Ivo Borges, Diretor-Geral da ANTT à época.
Em resumo, a concessionária tem um processo de pedido de licenciamento ambiental junto ao IBAMA, desde dezembro de 2008, mas apenas apresentou o primeiro EIA/RIMA em 16/11/2011. Em 20/8/2012, foi apresentado o EIA/RIMA com o novo traçado acordado com a COMEC, mas não aprovado pela ANTT. Atualmente, a Concessionária estima em R$ 46.113.629,53, a preços iniciais, o custo extra para execução do novo traçado compartilhado com a obra estadual.
O Governo do Estado do Paraná, por meio da COMEC, insiste que o projeto do Contorno Norte é muito antigo, de 1993, que a área está povoada e que necessita do traçado original para viabilizar o Corredor Metropolitano. Informa que não aprovará a obra do Contorno Norte no traçado original e tenciona que cerca de 5 km do trecho sejam compartilhados, desde que a concessionária construa também vias marginais neste trecho, as quais seriam utilizadas como corredor metropolitano.
2.6.2 - Objetos nos quais o achado foi constatado: 
Nota Técnica - ANTT 33/GEINV/SUINF/2012
Nota Técnica - ANTT 148/GEROR/SUINF/2012
Processo - IBAMA PA 02017.007108/2008-12
2.6.3 - Causas da ocorrência do achado: 
Não identificadas
2.6.4 - Efeitos/Consequências do achado: 
Não prestação do serviço público adequado (efeito real) 
2.6.5 - Critérios: 
Contrato de Concessão, cláusulas 17.1; 17.4; 17.6; 17.11; 17.12; 17.35; 17.39,19.1
Edital 001/2007, ANTT, item 5.1.4 - Anexo II
2.6.6 - Evidências: 
PER Original (peça 46, p. 87) 
Cronograma original de Investimentos (peça 21) 
Traçado original DER/PR 1993 (peça 19) 
DUP (peça 22) 
Memorando 986-2012 DILIC-IBAMA (peça 31) 
Esclarecimentos IBAMA (peça 24) 
Esclarecimentos COMEC (peça 23) 
Ofício 232-GS do Governo do Paraná para IBAMA 4/3/2013 (peça 44) 
Nota Técnica 33/GEINV/SUINF/2012 4ª revisão (peça 40, p. 4/6) 
Nota Técnica 148/GEROR/SUINF/2012 (peça 35, p. 16/17) 
Processo licenciamento ambiental - vol. 1 e 2 (peça 17) 
Resolução ANTT 3.318/2009 (peça 73) 
Nota Técnica 48/GEINV/SUINF/2010 - 2ª revisão (peça 42) 
Nota Técnica 144/2009/GEINV/SUINF (peça 34, p. 6/7) 
2.6.7 - Esclarecimentos dos responsáveis: 
A ANTT foi questionada por meio dos itens 10 a 13 do Ofício 258/2013-TCU/SefidTransporte (peça 83) e apresentou os argumentos de defesa às páginas 12-16 da peça 90.
A Agência buscou demonstrar as medidas tomadas para que as obras do Contorno Norte de Curitiba fossem concluídas sem maiores postergações relatando que, em fevereiro de 2013, a GEINV/SUINF realizou reunião com a concessionária para tratar de carta encaminhada por esta a respeito da necessidade da anuência da COMEC para obtenção do licenciamento ambiental do Contorno Norte de Curitiba, destacando que, se não houvesse a concordância por parte da ANTT ao traçado proposto por aquela entidade estadual, a concessionária ficaria sem condições de prosseguir a obra.
A GEINV alega que encaminhou oficio à concessionária ressaltando que o atendimento às solicitações da COMEC implica a inclusão de novos investimentos no PER, portanto, haveria necessidade de analisar as obras propostas considerando os benefícios aos usuários da Rodovia BR-116 e solicitou que a concessionária informasse os benefícios pelo uso compartilhado do trecho de 5 km entre o Contorno Norte e o Corredor Metropolitano; a necessidade da extensão adicional de 1,415 km do traçado; estudo de tráfego; a localização da faixa de domínio e quais obras propostas estariam fora da citada faixa; croqui da obra original e as alterações propostas pela COMEC, indicando as obras adicionais.
A concessionária teria apresentado as informações requeridas em maio de 2013 e o projeto funcional. Assim, a GEINV concordou com o traçado do Contorno Norte de Curitiba e solicitou a apresentação do correspondente projeto executivo, podendo a concessionária prosseguir com o processo de licenciamento ambiental.
Destaca que a anuência da COMEC ao traçado do Contorno Norte de Curitiba é necessária para o processo de licenciamento ambiental junto ao IBAMA, nos termos do art. 10 da Resolução CONAMA 237/97.
Afirma-se que, caso a ANTT não aprovasse o traçado negociado com a COMEC, a concessionária teria que reiniciar o processo de licenciamento ambiental. E esse fato seria considerado na apuração da responsabilidade pelo atraso na obtenção da licença ambiental e, consequentemente, da execução da obra.
Ao mesmo tempo, alega que, ao dar inicio ao processo de licenciamento ambiental sem a anuência da ANTT ao traçado, a concessionária assumiu o risco da necessidade posterior de adequação do projeto para atender as diretrizes solicitadas pela ANTT, e, consequentemente, reiniciar o processo.
A ANTT entendeu que a não execução ou reprogramação por tempo indeterminado, devido ao impasse com a COMEC, causaria prejuízos aos usuários da Rodovia. Dessa forma, não se opôs ao novo traçado do Contorno Norte de Curitiba e solicitou a apresentação de projeto executivo. Entretanto, ressalta que não foi aprovada a execução das vias que serão utilizadas como corredor metropolitano, uma vez que ainda não há orçamento para as referidas obras.
Acrescenta que o traçado aprovado contempla os ajustes necessários para desviar de uma área de patrimônio socioambiental e cultural chamada Colônia Faria, bem como se ajusta aos adensamentos urbanos que surgiram na região ao longo do tempo. A aceitação deste traçado, segundo afirmado, não representa aprovação da ANTT para a execução das vias do corredor metropolitano.
Os custos decorrentes da implantação do novo traçado serão definidos após a elaboração do projeto executivo e respectivo orçamento.
É reforçada a condição para a adequação do custo, em função da extensão do contorno, conforme definida no contrato de concessão, a seguir:
17.32. A extensão das obras obrigatórias referentes á construção de contornos e variantes incluídas no PER poderá ser alterada, com prévia e expressa autorização da ANTT, em decorrência do desenvolvimento dos projetos executivos desde que comprovada a sua necessidade, mantendo-se o equilíbrio econômico-financeiro do Contrato de Concessão.
17.33. A alteração na extensão prevista no item 17.32, para mais ou para menos, será considerada nas Revisões Ordinárias pelo valor médio por quilômetro, de cada obra apresentada pela Participante em sua Proposta Comercia.
2.6.8 - Conclusão do achado: 
Desde o começo da concessão, a Autopista Régis Bittencourt S.A. vem atrasando o início das obras do Contorno Norte de Curitiba e apresentando alegações incapazes de justificar sua morosidade. A ANTT, por sua vez, foi leniente ao postergar os prazos de execução sem tomar medidas enérgicas para que a concessionária cumpra suas obrigações contratuais. 
O Contorno Norte de Curitiba, planejado para estar concluído no começo de 2011, chega em 2013 sob o risco de custar aos usuários 123% a mais do que o previsto, sem contar os custos associados de conservação, manutenção e operação do pretendido trecho a ser compartilhado.
A ARB é responsável pela inexecução das obras em tela por dois motivos: demora no pedido de licenciamento ambiental e por usar o IBAMA como razão de justificativa ao seu atraso; e, segundo, por usar a solicitação da COMEC para justificar as postergações subsequentes.
A Autopista Régis Bittencourt S.A. não poderia ter apresentado ao IBAMA projeto contendo traçado negociado com a COMEC, sem a aprovação da ANTT, o que acabou por forçar a Agência a acatar o projeto proposto pela COMEC, sob o risco de o processo de licenciamento ambiental recomeçar praticamente do zero.
Caso o projeto do Contorno Norte incorpore parte do traçado do Corredor Metropolitano, frente à intenção da COMEC de que os custos de construção e de manutenção e operação sejam arcados integralmente pelas receitas do pedágio, a ANTT deve avaliar custos e benefícios gerados aos usuários da rodovia, ao longo da vigência da concessão.
2.6.9 - Proposta de encaminhamento: 
Ante o exposto, com fundamento no art. 43, inciso I, da Lei 8.443/1992, c/c art. 250, inciso III, do Regimento Interno/TCU, propõe-se recomendar à ANTT que, caso acate a alteração do projeto do Contorno Norte de Curitiba para a implantação de um novo traçado englobando a construção de 5,3 km de vias marginais para o Corredor Metropolitano em trecho compartilhado, inclusive impondo aos usuários os custos de construção, operação e manutenção, conforme proposição da Coordenação da Região Metropolitana de Curitiba (COMEC) , fundamente tecnicamente e demonstre os benefícios gerados aos usuários da concessão da Rodovia Régis Bittencourt, ao longo da vigência da concessão.
2.7 - Postergação/Inexecução da duplicação da Serra do Cafezal
Quando da celebração do contrato de concessão, em 14/2/2008, o único segmento da BR-116/SP/PR que ainda não estava duplicado era o trecho da Serra do Cafezal, do km 336,7 ao km 367,2, com 30,5 km de extensão. Conforme o item 5.2.4 do PER - 'Cronograma de Execução', esse trecho deveria ser duplicado no período do 2º ao 4º ano da concessão. Essa disposição foi detalhada no cronograma físico-financeiro que integra a proposta comercial da licitante vencedora, no qual estava prevista a execução  do item 5.2.1.1 - 'Execução da segunda pista no trecho da Serra do Cafezal, do km 336,7 ao km 367,2', contemplando investimentos nos valores de R$ 66.796.125 (2º ano) , R$ 66.796.124 (3º ano) e R$ 200.388.374 (4º ano) , perfazendo um investimento total de R$ 334 milhões.
2.7.1 - Situação encontrada: 
O estudo de tráfego realizado pela ARB e o relatório 'Avaliação do Nível de Serviço na Serra do Cafezal' elaborado pela COINF/URSP apontaram a necessidade de ampliação da capacidade da rodovia nesse trecho. Originalmente, a pista nova contaria com duas faixas de tráfego, mas os mencionados estudos indicaram a necessidade de implantação de terceiras faixas, desde logo, bem como de nova ampliação antes do final da concessão. Nesse sentido, na 2ª revisão ordinária, em dezembro/2010 (final do 3º ano de concessão) , a ANTT criou o item 5.2.1.2 - Ampliação de capacidade da Serra do Cafezal, contemplando um investimento total de R$ 138.519.832,16, a ser realizado do 4º ao 6º ano (item 5.2.1.2 da Nota Técnica 48/2010/GEINV/SUINF, peça 42) .
Apesar de o PER ter estabelecido que a duplicação do trecho da Serra do Cafezal deveria ser concluída até o final do 4º ano da concessão, a Nota Técnica 33/2012/GEINV/SUINF da ANTT (peça 40) registra que o valor financeiro da duplicação executada até aquela data (fevereiro/2012) correspondia a um investimento de apenas R$ 80.934.637,63 (ou seja, cerca de 24% do valor inicialmente previsto para o item 5.2.1.1) , sendo R$ 11.132.687,43 no 3º ano e R$ 69.801.950,20 no 4º ano. Embora o acompanhamento de concessões oriente-se pela execução física, a diminuta execução financeira é sintomática de que apenas parcela pouco expressiva das obras pactuadas foram efetivamente concluídas.
Na citada nota técnica da ANTT, também se registra a inexecução total do item 5.2.1.2, referente à parcela de ampliação da obra incluída pela 2ª revisão ordinária, cujos investimentos previstos para o período somavam R$ 46.173.277,39 (itens 5.2.1.1 e 5.2.1.2 da Nota Técnica 33/2012/GEINV/SUINF, peça 40, p. 35-36) .
O Relatório Anual de Fiscalização (peça 69) , relativo ao 5º ano de concessão, elaborado pela COINF/URSP, registra que:
a) a duplicação da rodovia no subtrecho inicial da Serra do Cafezal (do km 336,7 ao km 344) foi iniciada em 2010 e concluída em outubro/2012;
b) a duplicação da rodovia no subtrecho central da Serra do Cafezal (do km 344 ao km 363) não havia sido iniciada até fevereiro/2013 (a Licença de Instalação da obra de duplicação da rodovia nesse subtrecho somente foi emitida em janeiro/2013, com início dos trabalhos ambientais em março/2013) ;
c) a duplicação da rodovia no subtrecho final da Serra do Cafezal (km 363 ao km 367,2) foi iniciada em 2010 e concluída em abril/2012.
Os valores investidos até o final do 4ª ano de concessão, desse modo, se referem à duplicação das duas extremidades do trecho da serra, sendo 7,3 km no subtrecho inicial (sentido Curitiba) e 4,2 km no subtrecho final, restando ainda uma extensão de 19 km do trecho central a ser duplicada.
Indispensável para o início das obras, a demora no processo de obtenção da Licença de Instalação influenciou no descumprimento do prazo previsto para a duplicação do trecho da Serra do Cafezal. O exame dos processos de licenciamento ambiental (peças 53-62) referentes ao empreendimento, no âmbito do IBAMA, indica que essa demora relaciona-se principalmente a dois fatores:
a) o ajuizamento de ações contra IBAMA e DNIT por parte do Ministério Público Federal (Ação Civil Pública 2003.61.00.023370-7 e Ação Cautelar Inominada 2002.61.00.029895-3, peça 57, p. 31-55) , requerendo, entre outras medidas, a revogação da Licença Prévia 132/2002 (licença prévia para duplicação da rodovia BR-116/SP/PR na Serra do Cafezal) ;
b) vencida a questão acima, a morosidade da concessionária em providenciar a documentação completa necessária à obtenção de Licenças de Instalação junto ao IBAMA.
A respeito do primeiro fator, é esclarecedor o breve histórico do processo de licenciamento ambiental dessa obra, que consta na Nota Informativa 32/2012-COTRA/CGTMO/DILIC/IBAMA (peça 62, p. 2) , parcialmente transcrita a seguir:
Ocorre ainda que, na oportunidade de prorrogação desta Licença Prévia, foi ajuizada pelo MPF/SP a Ação Civil Pública nº 02003.61.00.023370-7 contra a concessão da licença ambiental para a duplicação do trecho em tela. Apenas em janeiro de  2009 foi proferida sentença julgando improcedentes os pedidos formulados na referida ACP. Cumpre ressaltar que, no período que corresponde ao ajuizamento da ACP até o proferimento da sentença, o IBAMA não procedeu qualquer manifestação formal de continuidade ao licenciamento ambiental, por entender que o processo se encontrava paralisado pela ação judicial.
A existência dessas ações judiciais, associada ao mencionado entendimento do IBAMA, que também permeia o teor da memória das reuniões realizadas entre o IBAMA e a concessionária em 5/11/2008, 3/12/2008 e 13/1/2009, constituiu obstáculo real para o prosseguimento do licenciamento ambiental da obra de duplicação da rodovia BR-116/SP/PR no trecho da Serra do Cafezal até 28/1/2009 (final do 1º ano de concessão) , quando foi proferida sentença julgando improcedentes os pedidos formulados nas referidas ações judiciais.
Dessa forma, os elementos presentes nos autos sinalizam que a demora no licenciamento ambiental dessa obra, correspondente ao período entre o início da concessão (fevereiro/2008) e a prolação da mencionada sentença (janeiro/2009) , perfazendo quase um ano, decorreu principalmente do embate judicial entre as posições divergentes do MPF e do IBAMA, sendo que a atuação da ARB não foi relevante para causar esse atraso.
A partir de então, passou a sobressair o segundo fator anteriormente mencionado (a morosidade da concessionária na obtenção de licenciamento ambiental) , conforme se verifica a partir dos seguintes fatos:
a) em 19/2/2009, a concessionária solicitou, no site do IBAMA, a abertura de processos com vistas à emissão de LI para a obra de duplicação da rodovia BR-116/SP/PR, mas apenas para os subtrechos inicial e final da Serra do Cafezal: do km 336,7 ao km 344 e do km 363 ao km 367,2 (processos IBAMA 02001.000868/2009-71 e 02001.001670/2009-31, peças 56 e 57) ;
b) em 8/9/2009 (ou seja, mais de sete meses após a prolação da mencionada sentença judicial) , por meio da Carta DSU-941/2009 (peça 56, p. 23) , a concessionária apresentou ao IBAMA os programas básicos ambientais e a situação das condicionantes específicas da Licença Prévia 132/2002, com vistas à obtenção de LI para os subtrechos inicial e final da Serra;
c) essa documentação foi atualizada e complementada por meio da Carta DSU-1447/2009 (peça 56, p. 41) , protocolada no IBAMA em 21/12/2009, mas não continha todos os dados necessários (conforme Ofícios 11/2010 e 50/2010-COTRA/CGTMO/DILIC/IBAMA, de 7/1/2010 e 29/1/2010, peça 56, p. 90) ;
d) assim, a concessionária precisou apresentar complementações em 9/2/2010 e 19/3/2010 (Cartas DSU-ENG 113/2010 e DSU-304/2010, peça 56, p. 92 e 102) , razão pela qual as Licenças de Instalação 688/2010 e 689/2010 (peça 56, p. 116) para esses subtrechos somente vieram a ser emitidas em 5/4/2010, ou seja, mais de um ano e dois meses depois de proferida a sentença que julgou improcedentes os pedidos formulados nas ações judiciais anteriormente mencionadas, ressaltando que o IBAMA levou menos de um mês para a expedição das Licenças de Instalação após recebida a última Carta da Concessionária.
O licenciamento ambiental da duplicação da rodovia no subtrecho central da Serra do Cafezal (do km 344 ao km 363) foi ainda mais demorado, cabendo destacar os seguintes marcos temporais:
a) em 10/5/2010 (ou seja, mais de um ano e três meses após a prolação da mencionada sentença judicial) , por meio da Carta DSU-ENG 435/2010, a concessionária solicitou ao IBAMA autorização para a realização de trilhas necessárias às atividades referentes ao levantamento topográfico e sondagem geotécnica, para subsidiar o projeto executivo e demais condicionantes específicas da Licença Prévia 132/2002, com vistas à obtenção de LI para o subtrecho do km 344 ao km 363;
b) em 29/9/2011 (ou seja, dois anos e oito meses após a prolação da mencionada sentença judicial) , por meio da Carta DSU-ENG 1.526/2011, a concessionária protocolou junto ao IBAMA a solicitação de LI para o subtrecho central do km 344 ao km 363, apresentando documentação referente às condições gerais e específicas da Licença Prévia 132/2002;
c) entretanto, a referida documentação não continha todos os dados necessários à análise do IBAMA (Nota Técnica  203/2011-COTRA/CGTMO/DILIC/IBAMA, de  11/11/2011) e a concessionária precisou apresentar readequações e diversas complementações até 28/11/2012 (Carta ARB/DIR/12110033-1) , razão pela qual a LI 907/2012 para esse subtrecho somente veio a ser emitida em 2/1/2013, ou seja, quase quatro anos após proferida a sentença que julgou improcedentes os pedidos formulados nas ações judiciais anteriormente mencionadas.
Dessa forma, os elementos presentes nos autos evidenciam que a demora no licenciamento ambiental dessa obra correspondente ao período entre a prolação da mencionada sentença (janeiro/2009) e a emissão das Licenças de Instalação 688/2010 e 689/2010 (abril/2010) e da LI 907/2012 (janeiro/2013) , perfazendo mais de um ano e dois meses, para as duas primeiras, e quase quatro anos, para a última, decorreu precipuamente da morosidade da concessionária em providenciar a documentação completa necessária à obtenção dessas licenças junto ao IBAMA, sendo, portanto, de responsabilidade da Concessionária.
Em face do atraso nas obras de duplicação da rodovia na Serra do Cafezal, a ANTT, na 1ª revisão (Nota Técnica 144/2009/GEINV/SUINF) , de março/2009, acolheu as justificativas apresentadas pela concessionária e alterou o cronograma de execução da obra, inicialmente prevista para ocorrer do 2º ao 4º ano, reprogramando-a para ocorrer do 3º ao 5º ano.
Por outro lado, na 3ª e na 4ª revisão (item 4.2.8 da Nota Técnica 175/GEROR/SUINF/2011, peça 37, e item 4.2.8 da Nota Técnica 148/GEROR/SUINF/2012, peça 35) , as inexecuções da obra nos 3º e 4º anos ensejaram reequilíbrio econômico-financeiro, bem como foram encaminhados os processos ANTT 50500.034916/2011-61 (inexecuções do 3º ano) e 50500.034743/2012-62 (inexecuções do 4º ano) da GEINV para a GEFOR, a fim de serem instaurados os respectivos processos administrativos para apuração de penalidades relativas às inexecuções de obras e serviços obrigatórios desses anos.
Finalmente, cabe destacar que a ANTT celebrou Termos de Ajustamento de Conduta (TAC) com as concessionárias da 2ª etapa do PROCROFE, inclusive a Autopista Régis Bittencourt, com o objetivo de solucionar a recorrência sistemática de atrasos na execução de obras, correspondendo a um conjunto de obras, com cronogramas, a ser executado integralmente pelas concessionárias.
O TAC vigerá de março de 2014 a fevereiro de 2017 e estipula que a Serra do Cafezal estará totalmente duplicada ao fim desse prazo.
2.7.2 - Objetos nos quais o achado foi constatado: 
Processos - IBAMA 02001.000868/2009-71 e 02001.001670/2009-31.
Cartas - AutoPista Régis Bittencourt S.A. DSU-941/2009 (peça 56, p. 23) , DSU-1447/2009 (peça 56, p. 41) , DSU-ENG 113/2010 e DSU-304/2010 (peça 56, p. 92 e 102) , DSU-ENG 435/2010 e Carta DSU-ENG 1.526/2011.
Nota Técnica - IBAMA 203/2011-COTRA/CGTMO/DILIC/IBAMA, de  11/11/2011.
Notas Técnicas - ANTT 175/GEROR/SUINF/2011 (peça 37) e 148/GEROR/SUINF/2012 (peça 35) .
2.7.3 - Causas da ocorrência do achado: 
Morosidade da concessionária na obtentação do licenciamento ambiental e omissão da ANTT.
2.7.4 - Efeitos/Consequências do achado: 
a) Não prestação do serviço público adequado (efeito real) ; e
b) Comprometimento da segurança dos usuários da rodovia (subtrecho ainda não duplicado favorece a ocorrência de acidentes graves como, por exemplo, colisões frontais) e da fluidez do tráfego de veículos.
2.7.5 - Critérios: 
Contrato de Concessão, cláusulas 18.5 b; 19.9 a 19.12; 19.14 e 19.20.
2.7.6 - Evidências: 
Nota Técnica 144/2009/GEINV/SUINF (peça 34) 
Nota Técnica 175/GEROR/SUINF/2011 (peça 37) 
Nota Técnica 33/2012/GEINV/SUINF (peça 40) 
Nota Técnica 148/GEROR/SUINF/2012 (peça 35) 
Nota Técnica 48/2010/GEINV/SUINF (peça 42) 
PER (peça 20, p. 115-227) 
Cronograma proposta comercial da licitante (peça 65, p. 216/231) 
Estudo de tráfego realizado pela Concessionária (peça 25) 
Relatório Avaliação do Nível de Serviço na Serra do Cafezal (peça 70) 
Relatório Anual de Fiscalização - Ano 5 (peça 69) 
Nota Informativa 32/2012-COTRA/CGTMO/DILIC/IBAMA (peça 43) 
Sentença judicial proferida em 28/1/2009 (peça 56, p. 47-69) 
Memória de reuniões entre IBAMA e Concessionária (peça 32) 
Carta DSU-941/2009 (peça 56, p. 23) 
Carta DSU-1447/2009 (peça 56, p. 41) 
Ofício 11/2010-COTRA/CGTMO/DILIC/IBAMA (peça 57, p. 58) 
Ofício 50/2010-COTRA/CGTMO/DILIC/IBAMA (peça 57, p. 74) 
Carta DSU-ENG 113/2010 (peça 56, p. 92) 
Carta DSU-304/2010 (peça 56, p. 102) 
Licença de Instalação 688/2010 (peça 56, p. 116) 
Licença de Instalação 689/2010 (peça 57, p. 100) 
2.7.7 - Conclusão do achado: 
Vencida a Ação Civil Pública impetrada pelo Ministério Público Federal contra a concessão da licença ambiental prévia para duplicação da Serra do Cafezal, que a atrasou por um ano, a ARB cometeu erros que custaram a não conclusão do trecho em tela, até o presente momento.
As falhas da concessionária passam pela não solicitação de licenciamento ambiental para o trecho completo a ser duplicado e pela prestação de informações incompletas ao IBAMA, fazendo com que a Licença de Instalação fosse emitida quase quatro anos depois de proferida a sentença que julgou improcedente a ação judicial anteriormente mencionada. 
Em face dos atrasos, a ANTT alterou o cronograma de execução da obra, inicialmente prevista para ocorrer do 2º ao 4º ano, reprogramando-a para o 3º ao 5º ano de concessão; e instaurou processos administrativos para apuração de responsabilidades relativas à inexecução da obra, contudo, não levadas adiante.
Não concluída a duplicação, a obra foi abarcada pelo Termo de Ajustamento de Conduta citado. Esta unidade técnica tem em seu planejamento o acompanhamento do TAC e, por conseguinte, da conclusão da Serra do Cafezal.
Conforme exposto anteriormente, a não penalização da concessionária pelas recorrentes inexecuções de investimentos estão sendo tratadas em auditoria operacional conduzida por meio do TC Processo 006.351/2013-1, mais detalhadamente e abrangendo, ainda, as demais concessionárias rodoviárias federais, com propostas de determinação à ANTT para modificar procedimentos e processos de fiscalização e de apuração de responsabilidades das concessionárias infratoras.
Portanto, deixa-se de propor encaminhamento ao presente achado.
3 - CONCLUSÃO 
Os achados expostos permitem responder às três questões de auditoria condutoras do presente trabalho:
1) As alterações no Plano de Exploração da Rodovia (PER) se justificam tecnicamente e respeitam os princípios da legalidade e da publicidade?
2) Os parâmetros de desempenho foram/estão sendo atendidos?
3) As inexecuções de investimentos e os descumprimentos dos parâmetros de desempenho previstos no PER são penalizados?
Um dos objetivos da concessão da Rodovia Régis Bittencourt era o de os usuários perceberem melhora substancial dos serviços prestados, desde os primeiros meses de concessão, por meio dos Trabalhos Iniciais e das obras de melhoramento e ampliação de capacidade. Para tanto, o PER determinava que a quase totalidade dos investimentos fossem executados nos primeiros cinco anos. 
Ocorre que a Concessionária deixou de executar reiteradamente suas obrigações, pois, como demonstrado, os parâmetros de desempenho dos Trabalhos Iniciais não foram atingidos e diversas obras não foram executadas, destacando-se as de maior valor e impacto aos usuários - Serra do Cafezal e Contorno Norte de Curitiba.
Evidenciou-se que muitas das inexecuções contratuais foram descaracterizadas por alterações no PER. A 1ª revisão postergou investimentos e as 2ª e 3ª revisões os excluíram, afastando qualquer possibilidade de responsabilização. Cabe destacar que essas modificações têm fundamentos frágeis e foram acatadas pela ANTT sem a devida análise técnica.
Houve, ainda, acréscimo de investimentos sem especificação da localização de implantação, o que significa um contrassenso, pois, estudos técnicos reais identificariam as necessidades a serem supridas e, detalhadamente, as ações necessárias.
Importante salientar que os processos de alteração contratual combatidos não observaram os interesses dos usuários, visto que a esses não foi dado conhecimento das modificações pretendidas e oportunidade de manifestação prévia. A participação dos usuários poderia contrabalançar a ação leniente da agência reguladora e exigir o fiel cumprimento dos mandamentos contratuais 
As responsabilidades por irregularidades cometidas não eram apuradas pela Agência visto que simplesmente não eram instaurados processos administrativos ou, quando instaurados, não chegavam ao fim.
As irregularidades identificadas neste relatório somente foram capazes de ocorrer pela inação da ANTT, em alguns eventos, pela atuação benéfica aos interesses da concessionária, em outros, e pela falta de instrumentos de controle e participação social.
As determinações e propostas de "Dar ciência" almejam o aumento da expectativa de controle da sociedade; a correções de falhas e irregularidades cometidas pela Autopista Régis Bittencourt S.A. e pela ANTT; a ampliação dessas correções às demais concessionárias, nos casos devidos; o aprimoramento dos procedimentos e regulamentos de licitação de novos trechos rodoviários federais; e o aumento da participação social nas alterações contratuais.
4 - PROPOSTA DE ENCAMINHAMENTO 
Ante todo o exposto, submetem-se os autos à consideração superior, propondo: 
1) Determinar à Agência Nacional de Transportes Terrestres (ANTT) , com fundamento do art. 43, inciso I, da Lei 8.443/1992, c/c art. 250, inciso II, do Regimento Interno/TCU, que , no prazo de 180 dias: 
A) Realize revisão extraordinária da tarifa básica de pedágio da Autopista Régis Bittencourt S.A. a fim de recalcular a compensação do valor correspondente à arrecadação não auferida pela concessionária, por atraso no início da cobrança de pedágio, considerando que só pode ser atribuída responsabilidade à Administração pela demora decorrente da expedição do Termo de Cessão de Bens, de 85 dias, tendo em vista que:
i) A celebração de Termo de Cessão de Bens com o DNIT em prazo superior aos 30 dias previstos contratualmente, por culpa da Administração, permite a contagem dos dias de atraso em prol das concessionárias;
ii) Os atos relacionados ao licenciamento ambiental são de responsabilidade exclusiva das concessionárias, conforme disposto nos Editais e Contratos de Concessão;
iii) A imputação de responsabilidade à Administração por atrasos extravagantes prejudiciais ao regular andamento das operações da concessão, a exemplo dos processos de licenciamento ambiental e de declaração de utilidade pública, para fins de desapropriação ou instituição de servidão administrativa, deve ocorrer somente após criteriosa análise de se todas as providências a cargo das concessionárias foram executadas regularmente e em tempo hábil;
iv) O lapso temporal entre a conclusão das obras das praças P1 e P4 e das praças P2, P3, P5 e P6 é de exclusiva responsabilidade da concessionária;
v) As chuvas ordinárias e previsíveis, por si sós, não dão causa a reequilíbrio econômico-financeiro de contrato, de modo que a compensação dos eventuais prejuízos oriundos de atrasos provocados por evento climático depende da comprovação da natureza extraordinária desse evento e seu nexo com o atraso. Ou seja, o reequilíbrio econômico-financeiro do contrato com base em evento climático depende da comprovação do efetivo prejuízo à conclusão dos serviços, independentemente de se tratar de danos diretos à obra, ou de motivos reflexos;
B) Recalcule os valores compensados às concessionárias Autopista Fernão Dias S.A., Autopista Fluminense S.A. e Autopista Planalto Sul S.A. em razão de arrecadação não auferida por atrasos no início da cobrança de pedágio, considerando que a atribuição de responsabilidades à Administração deve se guiar pelos seguintes:
i) A celebração de Termo de Cessão de Bens com o DNIT em prazo superior aos 30 dias previstos contratualmente, por culpa da Administração, permite a contagem dos dias de atraso em prol das Concessionárias;
ii) Os atos relacionados ao licenciamento ambiental são de responsabilidade exclusiva das concessionárias, conforme disposto nos Editais e Contratos de Concessão;
iii) A imputação de responsabilidade à Administração por atrasos extravagantes prejudiciais ao regular andamento das operações da concessão, a exemplo dos processos de licenciamento ambiental e de declaração de utilidade pública, para fins de desapropriação ou instituição de servidão administrativa, deve ocorrer somente após criteriosa análise de se todas as providências a cargo das concessionárias foram executadas regularmente e em tempo hábil;
iv) Atrasos em obras somente podem ser atribuídos a fatores climáticos em face de prejuízos concretos e relevantes e demonstrados os impedimentos à continuidade das obras e o nexo causal entre o evento climático e os atrasos, considerando que chuvas ordinárias e esperadas não predispõem repactuação do valor dos contratos em face de suposta dilação do prazo dos empreendimentos. Ou seja, o reequilíbrio econômico-financeiro do contrato com base em evento climático enseja comprovar o efetivo prejuízo à conclusão dos serviços, independentemente de se tratar de danos diretos à obra, ou de motivos reflexos; e
vi) Lapso temporal de conclusão das obras das praças de pedágio, consideradas as exceções acima, é de exclusiva responsabilidade da concessionária;
C) Efetue revisão extraordinária das tarifas básicas de pedágio das concessionárias citadas acima, que estiverem em desacordo com os preceitos estabelecidos no item 2 supra;
D) Reavalie os fundamentos técnicos e o interesse público das alterações promovidas no Programa de Exploração da Rodovia (PER) original da Autopista Régis Bittencourt S.A. - consideradas as exclusões, inclusões e postergações de investimentos, por meio das 1ª, 2ª e 3ª revisões tarifárias;
E) Retifique as alterações do PER original da Autopista Régis Bittencourt S.A. consideradas improcedentes;
F) Aplique aos contratos das concessionárias Autopista Fernão Dias S.A., Autopista Fluminense S.A. e Autopista Planalto Sul S.A. as determinações dos itens acima;
G) Considere, na próxima revisão tarifária, os efeitos das retificações realizadas no PER das concessionárias Autopista Régis Bittencourt S.A., Autopista Fernão Dias S.A., Autopista Fluminense S.A. e Autopista Planalto Sul S.A.;
H) Incorpore aos seus normativos instrumentos de controle e participação social prévia nas alterações dos contratos de concessão - entendidas as exclusões de investimentos do PER, as inclusões de investimentos não previstos, as postergações de prazos de execução de investimentos e mudanças dos prazos de vigência dos contratos de concessão, e as alterações técnicas e funcionais de obras e serviços de engenharia, a fim de atender o princípio constitucional da publicidade e os arts. 66 e 68 da Lei 10.233, de 5/6/2001, 30 e 32 do Decreto 4.130, de 13/2/2002, e 14 da Lei 8.987, de 13/2/1995;
2) Recomendar à ANTT, com fundamento do art. 43, inciso I, da Lei 8.443/1992, c/c art. 250, inciso III, do Regimento Interno/TCU: 
A) Especificar o local de implantação e o cronograma de execução, bem como a previsão da data de conclusão, com prazo preferencial de cinco anos, das inclusões de obras e serviços de engenharia não previstos no PER e das alterações no cronograma de obras e serviços programados;
B) Justificar tecnicamente e sopesar os impactos aos usuários das postergações de investimentos previstos no Programa de Exploração da Rodovia de forma a ser prestado o serviço adequado e a evitar o risco moral de desestímulo ao cumprimento dos prazos estabelecidos para execução de obras e serviços obrigatórios;
C) Fundamente tecnicamente e demonstre os benefícios gerados aos usuários da concessão da Rodovia Régis Bittencourt, ao longo da vigência da concessão, no caso de acatar a alteração do projeto do Contorno Norte de Curitiba para a implantação de um novo traçado englobando a construção de 5,3 km de vias marginais para o Corredor Metropolitano em trecho compartilhado, inclusive impondo aos usuários os custos de construção, operação e manutenção, conforme proposição da Coordenação da Região Metropolitana de Curitiba (COMEC) .
3) Autorizar à SefidTransporte autuar processo de monitoramento, nos moldes do art. 243 do Regimento Interno/TCU;
4) Arquivar os autos, com fundamento no art. 169, inciso V, do Regimento Interno/TCU.
3.	Mediante despacho de peça 125, determinei a oitiva da concessionária sobre os achados verificados pela equipe de auditoria. A derradeira instrução da unidade técnica considera as respostas enviadas pela empresa e os normativos e atos expedidos pela ANTT após a conclusão do relatório de fiscalização (peças 143-144) :
INTRODUÇÃO
Cuidam os autos de auditoria de conformidade, realizada no período de 28/1/2013 a 26/04/2013, que teve por objetivo verificar a atuação da Agência Nacional de Transportes Terrestres (ANTT) sobre o contrato de concessão da rodovia BR-116/SP/PR com a concessionária AutoPista Régis Bittencourt S.A.
HISTÓRICO	
No âmbito do Relatório de Fiscalização (peças 80) foram identificados os seguintes achados (a numeração abaixo reflete a do reportado no referido Relatório) .
2.1- Aprovação irregular dos Trabalhos Iniciais em vista do descumprimento dos parâmetros de desempenho;
2.2 - Compensação indevida de receitas, por atrasos da Administração, além do devido à Concessionária;
2.3 - Inclusão de encargos em duplicidade no PER pela inclusão de barreiras rígidas de concreto;
2.4 - Alterações do PER com fundamento em justificativas improcedentes, sem a devida análise técnica por parte da ANTT, desonerando a concessionária de suas obrigações e onerando a tarifa;
2.5 - Falta de instrumentos de controle e participação social nas alterações dos contratos de concessão;
2.6 - Postergação/inexecução do Contorno Norte de Curitiba;
2.7 - Postergação/Inexecução da duplicação da Serra do Cafezal;
2.8 - Não aplicação de penalidades apesar dos recorrentes descumprimentos dos parâmetros de desempenho e inexecuções de investimentos;
Nesse sentido, após a análise das oitivas da ANTT e da Concessionária Régis Bittencout S.A. proposta na peça 80, foram efetuadas diversas determinações e recomendações à ANTT (peça 112) , reproduzidas na tabela a seguir. Pontue-se que foi excluído o achado 2.3 (duplicidade no PER) , sendo, portanto, renumerados os achados conforme tabela abaixo.
Contudo, por meio do despacho de 21/10/2014 (peça 125) , o Exmo. Ministro-Relator Walton Alencar Rodrigues, considerou que as determinações contidas nos itens A, D, E e G da proposta de encaminhamento transcrita abaixo, poderiam afetar diretamente o contrato de concessão, e portanto, deveriam ser levadas ao conhecimento da Concessionária, de forma a exercer seu direito à ampla defesa e ao contraditório, nos termos do art. 250, inciso V, do Regimento Interno do TCU.
 (...) 
O expediente faz menção ainda de que a proposta de estender a revisão de tarifas, bem como as outras medidas propostas, às outras concessões não se configura adequado, tendo em vista que a celeridade e eficácia dos atos do controle externo não podem ocorrer em prejuízo do devido processo legal. 
Nesse sentido, a instrução de peça 127 propôs a oitiva da Concessionária Autopista de modo a contemplar o exposto pelo Exmo. Ministro Relator. A Concessionária respondeu por meio da peça 135.
A presente instrução irá analisar a manifestação da Concessionária (peça 135) de forma a confirmar, ou não, o encaminhamento proposto na instrução à peça 112.
EXAME TÉCNICO
A resposta da oitiva (peça 135) contempla manifestação sobre os itens A, D, E e G da proposta de encaminhamento contida na instrução (peça 112) . Serão efetuadas as análises por item.
Determinação: A) Realize revisão extraordinária da tarifa básica de pedágio da Autopista Régis Bittencourt S.A. a fim de recalcular a compensação do valor correspondente à arrecadação não auferida pela concessionária, por atraso no início da cobrança de pedágio, considerando que só pode ser atribuída responsabilidade à Administração pela demora decorrente da expedição do Termo de Cessão de Bens, de 85 dias, tendo em vista que: 
i) A celebração de Termo de Cessão de Bens com o DNIT em prazo superior aos 30 dias previstos contratualmente, por culpa da Administração, permite a contagem dos dias de atraso em prol das concessionárias; 
ii) Os atos relacionados ao licenciamento ambiental são de responsabilidade exclusiva das concessionárias, conforme disposto nos Editais e Contratos de Concessão;
iii) A imputação de responsabilidade à Administração por atrasos extravagantes prejudiciais ao regular andamento das operações da concessão, a exemplo dos processos de licenciamento ambiental e de declaração de utilidade pública, para fins de desapropriação ou instituição de servidão administrativa, deve ocorrer somente após criteriosa análise de se todas as providências a cargo das concessionárias foram executadas regularmente e em tempo hábil; 
iv) O lapso temporal entre a conclusão das obras das praças P1 e P4 e das praças P2, P3, P5 e P6 é de exclusiva responsabilidade da concessionária; 
v) As chuvas ordinárias e previsíveis, por si sós, não dão causa a reequilíbrio econômico financeiro de contrato, de modo que a compensação dos eventuais prejuízos oriundos de atrasos provocados por evento climático depende da comprovação da natureza extraordinária desse evento e seu nexo com o atraso. Ou seja, o reequilíbrio econômico-financeiro do contrato com base em evento climático depende da comprovação do efetivo prejuízo à conclusão dos serviços, independentemente de se tratar de danos diretos à obra, ou de motivos reflexos; 
Manifestação da Concessionária
Aduz que a ANTT não mencionou nada sobre este ponto em sua manifestação. Explica que a proposta de encaminhamento da Unidade Técnica foi de que a ANTT precisa fazer o recálculo da tarifa básica, especificando o valor referente à compensação por arrecadação não auferida. Esse encaminhamento determina mudança nas tarifas sem determinar exatamente qual mudança deverá ser feita, mas fixando critérios de cálculo que são manifestamente incompatíveis com os cálculos efetivados originalmente e definindo o tempo de atraso que poderia compensado.
Entende incompatível a base legal da proposta (art. 250, II, que trata da mera correção de falhas menores) com a proposta (anulação de atos que deferiu a compensação, para produzir novo) . 
Pontua ser errado considerar como exclusiva responsabilidade da concessionária o lapso temporal entre a conclusão das obras das praças P1 e P4 e das P2, P3, P5 e P6.
Aduz que o atraso geral decorrente dos trabalhos iniciais a ser justificado, foi de cerca 4 meses (de 18/8 a 16/12, 120 dias) . Esse Egrégio TCU, pela unidade técnica, admite que quase 3 meses (85 dias) foi culpa da administração, pois o Termo de Cessão que deveria ter sido emitido no prazo de 30 dias, o foi apenas 115 dias depois.
Todavia, a Concessionária alega que essa argumentação não leva em conta as complexidades da situação, pois não houve apenas um adiamento da data de início das atividades, mas longa indefinição quanto à data em que o Termo seria emitido, o que impedia a adoção de medidas preparatórias e a definição de estratégias adequadas. Assim, o impacto dessa demora no prazo final seria maior do que esses 115 dias de espera.
A questão mais importante é a de que o adiamento do início das obras implicou radical mudança no contexto climático em que elas foram realizadas. Um atraso de 3 meses, ou seja, de uma estação inteira, fez com que obras, que seriam iniciadas em um período de seca, tivessem que ser realizadas integralmente em um período extremamente chuvoso, fato que evidentemente gera atrasos na conclusão. Obras que foram planejadas para serem realizadas entre agosto e novembro tiveram de ser realizadas entre dezembro e março, o que gerou um atraso muito maior do que o adiamento.
Informa que deve ser levado em consideração que os locais definidos pelo Edital para as praças de pedágio, em geral, não se prestaram à implantação das praças. Foi necessário diligenciar novos locais, dentro de uma tolerância de deslocamento prevista no Instrumento Convocatório. E parte relevante do atraso deveu-se à necessidade imperiosa de fazer projetos que realocassem as Praças, cuja inadequada localização não decorreu de atos da Concessionária, mas de uma definição inicial equivocada, oriunda da fase interna do certame.
Ressalta o que aconteceu com Praça de Pedágio P5, cuja localização é bastante inadequada, por várias razões, especialmente porque o Parque do Jacupiranga, atualmente designado como Mosaico do Jacupiranga, ocupa praticamente 70 km, do km 500 ao km 570, aproximadamente, e em toda essa extensão não há geração de tráfego que possa alterar o equilíbrio do contrato porque os adensamentos de Barra do Azeite e Barra do Turvo seriam alcançados pelas praças contíguas, P3 e P6. Se houvesse o mínimo de percepção dessa circunstância, essa praça deveria ser excluída, e essa foi a posição defendida pela Concessionária.
Pontua que o maior atraso, relativo à P5, é diretamente ligado a demora imprevisível no licenciamento ambiental, que ocorreu apesar de a Concessionária ter tomado todas as providências necessárias. Essa demora não decorreu apenas do tempo previsível do licenciamento, mas foi um atraso excepcional decorrente de fatores complexos.
A implantação da praça demandou intensa e demorada negociação com Fundação Florestal, da Secretaria do Meio Ambiente do Estado de São Paulo, para que se conseguisse permissão do uso da área. Se a lei fosse aplicada de modo rigoroso, essa área não estaria disponível para implantação, o que não foi levado em conta no projeto. Ocorre que a Fundação, embora responsável pela administração do Parque (APP) , não tem competência para autorizar a cessão da área, e tampouco tinha interesse em que a praça ali fosse instalada. De fato, a P5 só foi instalada por acordo que resultou em Termo de Compromisso que incluiu investimentos no Parque, com melhorias nas Instalações, nos Núcleos Administrativos e recuperação de utilidades de interesse da Administração local do Parque, que assim manifestou a "concordância" com a utilização da área da P5.
Por fim, alega que o PER veda que os custos do licenciamento ambiental regular sejam incluídos como fonte para o aumento de tarifa. Todavia, o que está em jogo neste ponto não é o incremento na tarifa decorrente de custos ambientais (o que seria vedado) , mas a possibilidade de cobrança do pedágio, inviabilizada por atrasos no licenciamento e na implantação que não decorreram de falta de diligência da Concessionária, mas de fatores que evidentemente não lhe podem ser imputados. Por todos esses motivos, considera inadequada a proposta de encaminhamento definida no Relatório que indica a fixação de que apenas 85 dias de demora podem ser considerados como de responsabilidade da Administração, pois essa argumentação não leva devidamente em conta as complexidades da situação fática analisada.
Análise
O responsável não anexa nenhum novo documento probatório ou qualquer alegação que altere as conclusões da unidade técnica. 
Ressalta-se que a descrição do achado é clara ao identificar fatos e analisar a quem caberia arcar com a referida demora, com base nos artigos constantes do contrato de concessão (Cláusulas 6.10 e 17.29, peça 20, p. 17 e 43) .
Em suma, as obrigações contratuais para início da cobrança de pedágio seriam a conclusão: dos trabalhos iniciais, do cadastro de passivo ambiental e da construção das praças de pedágio.
O Relatório informa que nenhuma das cinco praças havia sido concluída quando do término dos trabalhos iniciais, que findaria em 18/8/2008 (término do sexto mês contratual) . As praças foram liberadas para cobrança de pedágio entre 29/12/2008 (Praça P6) a 18/5/2009 (Praça P5) .
Segundo o Relatório, somente em 18/5/2009 nasceu o direito de a concessionária receber os recursos. Acontece que em 18/11/2008, por meio da deliberação da diretoria colegiada 479/2008, a ANTT alterou a regulamentação prevista no edital e no contrato para autorizar a cobrança do pedágio à medida que cada praça fosse sendo concluída (peça 28, p. 37) .
O Relatório explica quais foram as alegações da ARB à época dos fatos para peticionar valores compensatórios à receita não auferida pela concessionária por atraso no início da cobrança:
Na petição protocolada pela ARB (peça 28, p. 2-15) foi alegado que atrasos em atos de competência da Administração, mais especificamente em relação ao Termo de Cessão de Bens, à Licença Ambiental de Operação e ao Decreto de Utilidade Pública, além do regime de chuvas - ocorrências que não dependiam da atuação da concessionária, dificultaram a fase de execução dos trabalhos iniciais (peça 30, p. 1-5) 
 (...) 
Por meio do Parecer/ANTT/PRG/CAH 0585-3.4.1.4/2008 (peça 48) , a Procuradoria da ANTT concluiu pela possibilidade do atendimento do pedido e, por meio da Deliberação 479/08, de 18/11/2008 (peça 28, p. 37) , a Diretoria da ANTT autorizou o início da arrecadação nas diversas praças de pedágio à medida que estivessem concluídas.
Após, o Relatório pontua os fatos e busca no contrato de concessão a responsabilidade de cada parte no sentido de se arcar com o ônus alegado gerado pelo atraso da cobrança de pedágio.
Os serviços previstos na fase dos Trabalhos Iniciais, com prazo final estipulado para 18/8/2008 (ao final do sexto mês) , só foram aprovados com ressalvas pela Nota Técnica 206/2008/GEFEI/SUINF, em 16/12/2008, portanto sofreram atraso de quatro meses. Contudo, cumpre destacar que esses serviços... independem do Termo de Cessão de Bens, ... independem da Licença Ambiental de Operação (LAO) ... devem ser executados até na ausência da licença ambiental... nada se relacionam com o Decreto de Utilidade Pública (DUP) .
	... somente a praça de pedágio P5 precisava de Licença Ambiental de Instalação (LI) por estar dentro dos limites do Parque Estadual de Jacupiranga/SP . (...) Realizadas essas análises prévias, resta examinar cada fundamento apresentado pela Concessionária para verificar como eles interferiram nos prazos das obras (...) 
1) Termo de Cessão de Bens: o contrato de concessão estipulava que o Termo de Cessão de Bens seria formalizado no prazo de 30 dias (cláusula 3.2) , ou seja, até 18/3/2008, contudo, só foi celebrado em 13/6/2008 (peça 28, p. 24-29) , 115 dias após início da concessão, o que denota um atraso de 85 dias (...) 
2) Licença Ambiental de Operação (LO) : o PER, o Edital (item 5.29) e o Contrato (cláusula 16.5 g) estipulam que os atos relacionados ao licenciamento ambiental são de responsabilidade exclusiva da concessionária. (...) 
3) Decreto de Utilidade Pública (DUP) : o ato expropriatório pressupõe duas fases: inicialmente o levantamento dos dados de campo e, em seguida, o procedimento administrativo de desapropriação. (...) Ocorre que o processo foi comprometido pelo atraso na entrega do levantamento, a cargo da concessionária, de natureza mais simples, mas que foi realizado em 78 dias. (...) 
4) Atraso decorrente de fatores climáticos: a alegação de que a segunda metade do ano é a mais chuvosa não pode justificar as inexecuções das praças, pois, para essa pretensão, incumbia ao contratado provar que as chuvas excessivas provocaram danos diretos às obras. (...) 
Dessa forma, o Relatório aponta que as obrigações contratuais para início da cobrança de pedágio - conclusão dos Trabalhos Iniciais, do Cadastro de Passivo Ambiental e das primeiras praças de pedágio (P1 e P4) - foram cumpridas em 29/12/2008, havendo interregno de 133 dias em relação à data original de início de cobrança de pedágio (18/8/2008) . Porém, em razão da celebração do Termo de Cessão de Bens ter atrasado 85 dias, além da previsão contratual de 30 dias, este é o número de dias máximo a ser considerado na compensação de arrecadação não auferida.
Nesse sentido, uma vez que a concessionária não trouxe novos elementos que alterem a convicção sobre o achado acima reportado, propõe-se manter o encaminhamento efetuado na instrução de peça 112, procedendo, somente, ajustes na redação da proposta.
Manifestação da Concessionária - Continuação
Aduz que essas providências extrapolam a própria argumentação com que a unidade técnica analisa o achado 2.2 pois não indica a ilegalidade a ser corrigida, já que há um expresso reconhecimento de que a Procuradoria Jurídica da ANTT apreciou explicitamente a legalidade da compensação, sendo indicada apenas a falta de minuciosa análise e que se faz necessário fazer uma verificação ponto a ponto dos fatos elencados, para determinar em que medida eles contribuíram para o atraso.
Entretanto, em que pese os dois pleitos apresentados - modificação das condições para início da arrecadação de pedágio e compensação do valor correspondente à arrecadação não auferida pela concessionária - terem sido acatados pela ANTT, seus fundamentos não foram objeto de minuciosa análise no que diz respeito à correta atribuição da responsabilidade pelo atraso de cada ato, uma vez que admitiu culpa integral e exclusiva da Administração. Nesse sentido, faz-se necessário verificar em que medida tais fundamentos efetivamente contribuíram para o atraso da concessionária no cumprimento das condições necessárias para início da cobrança de tarifa de pedágio, com objetivo de apurar eventual parcela de sua responsabilidade. (item 2.2) 
É inconteste que a ANTT poderia ter apresentado análises técnicas mais exaustivas e explícitas acerca dos argumentos técnicos apresentados pela Concessionária e, infelizmente, o próprio relatório da unidade técnica atesta que nos esclarecimentos prestados pela ANTT não existe menção aos questionamentos indicados (item 2.2.7) , de modo que a Agência perdeu uma ótima oportunidade de esclarecer a plena regularidade dos atos que deferiram a compensação.
A ausência dessa análise exaustiva conduziu a Sefid a reavaliar os argumentos apresentados pela Concessionária e concluir que:
Qualquer período sem arrecadação de pedágio, além dos 85 dias referidos, é de ônus exclusivo da concessionária. Ou seja, não é possível imputar à Administração a totalidade do atraso na conclusão de todas as praças. Com isso, resta prejudicada a fundamentação da ANTT para aprovar a 1 Revisão Extraordinária da Tarifa Básica (peça 73) que compensou a ARB pelo atraso no início da cobrança de pedágio por culpa da Administração em quantitativo de dias diverso do acima explanado, devendo ser refeitos os cálculos de compensação à Concessionária, anulado o ato em comento e corrigidos os valores na próxima revisão tarifária (Lei 9.784, de 19/1/1999) .
Pontua que essa análise é baseada em compreensão equivocada da situação, porém, além do equívoco material da conclusão apresentada, existe um problema formal a ser apresentado que é a inadequação das providências indicadas à situação evidenciada e aos fundamentos legais invocados. 
A fiscalização evidenciou um ato que pode ser considerado uma impropriedade sanável, que é a falta de uma análise minuciosa do impacto de cada um dos pontos no atraso global. Essa é uma situação que poderia justificar a aplicação do art. 250, II, com a determinação de que a ANTT procedesse a justificação exaustiva e a esclarecimento adequado dos parâmetros de análise, solução essa que inclusive foi a adotada no referente ao item 2.3, que trata dos elementos sobre os quais a Concessionária foi instada a se manifestar.
Entende que o encaminhamento proposto é incompatível com o art. 250, II, pois exigiria uma aplicação do art. 250, IV, que trata de atos ilegais a serem anulados e cuja responsabilidade precisa ser apurada.
Alega que o TCU não oportunizou à ANTT e nem concessionária a oportunidade de se manifestar sobre os elementos técnicos envolvidos.
Análise
A equipe de fiscalização considerou que houve um equívoco na análise dos fatos realizados pela ANTT, examinando, portanto, de forma exaustiva os eventos quando da elaboração do Relatório e determinando a correção dos mesmos, estando correta a fundamentação legal. Veja que se houver a correção do fato (compensação da arrecadação não auferida em período correto) o dano à coletividade saneado, uma vez que o valor arrecadado a maior será revertido em modicidade tarifaria na revisão seguinte. 
Dessa forma, a frase acima destacada do Relatório (...anulado o ato em comento e corrigido...) não se demonstrou ser a mais correta, pois se está propondo a manutenção do ato anterior e a produção de outo ato contemplando o ajuste a ser procedido na tarifa.
Nesse sentido, propõe-se que a fundamentação legal seja mantida, ressaltando que o ato anterior não deve ser anulado, mas que outro ato (revisão tarifária) deve ser implementado permitindo que o impacto tarifário final ao usuário seja o de compensar prejuízos financeiros no limite de 85 dias.
Determinação: B) Recalcule os valores compensados às concessionárias Autopista Fernão Dias S.A., Autopista Fluminense S.A. e Autopista Planalto Sul S.A. em razão de arrecadação não auferida por atrasos no início da cobrança de pedágio, considerando que a atribuição de responsabilidades à Administração deve se guiar pelos seguintes:
i) A celebração de Termo de Cessão de Bens com o DNIT em prazo superior aos 30 dias previstos contratualmente, por culpa da Administração, permite a contagem dos dias de atraso em prol das Concessionárias; 
ii) Os atos relacionados ao licenciamento ambiental são de responsabilidade exclusiva das concessionárias, conforme disposto nos Editais e Contratos de Concessão; 
iii) A imputação de responsabilidade à Administração por atrasos extravagantes prejudiciais ao regular andamento das operações da concessão, a exemplo dos processos de licenciamento ambiental e de declaração de utilidade pública, para fins de desapropriação ou instituição de servidão administrativa, deve ocorrer somente após criteriosa análise de se todas as providências a cargo das concessionárias foram executadas regularmente e em tempo hábil; iv) Atrasos em obras somente podem ser atribuídos a fatores climáticos em face de prejuízos concretos e relevantes e demonstrados os impedimentos à continuidade das obras e o nexo causal entre o evento climático e os atrasos, considerando que chuvas ordinárias e esperadas não predispõem repactuação do valor dos contratos em face de suposta dilação do prazo dos empreendimentos. Ou seja, o reequilíbrio econômico-financeiro do contrato com base em evento climático enseja comprovar o efetivo prejuízo à conclusão dos serviços, independentemente de se tratar de danos diretos à obra, ou de motivos reflexos; e 
vi) Lapso temporal de conclusão das obras das praças de pedágio, consideradas as exceções acima, é de exclusiva responsabilidade da concessionária;
F) Aplique aos contratos das concessionárias Autopista Fernão Dias S.A., AutopistaFluminense S.A. e Autopista Planalto Sul S.A. as determinações dos itens acima;
G) Considere, na próxima revisão tarifária, os efeitos das retificações realizadas no PER das concessionárias Autopista Régis Bittencourt S.A., Autopista Fernão Dias S.A., Autopista Fluminense S.A. e Autopista Planalto Sul S.A.;
Manifestação da Concessionária
Aduz que são ilícitas as sugeridas aplicações das providências indicadas às concessionárias Autopista Fernão Dias S.A., Autopista Fluminense S.A. e Autopista Planalto Sul S.A., tal como indicado nas propostas de encaminhamento.   
O argumento de que as propostas devem ser aplicadas automaticamente a outros processos por se tratar de tema conexo é inconsistente por dois motivos. Em primeiro lugar, é injustificável fazer propostas em relação a uma situação concreta tendo em vista apenas a identidade de temas, e não a identidade de situações. Os argumentos da fiscalização que motivaram as orientações do presente processo se relacionam com uma série de fatos que são peculiares ao Contrato de Concessão da Régis Bittencourt: os atrasos que ocorreram, as mudanças nos seus postos de pedágio, as mudanças no seu PER, as compensações referentes a fatos muito precisos que não se comunicam com outras situações.
Não se trata apenas da fixação de entendimento abstrato, mas da cuidadosa avaliação de situações concretas, referentes ao modo como a ANTT agiu com relação a situações específicas deste contrato. Portanto, ainda que haja outros processos conexos, não é possível que subsistam às várias propostas que indicam a aplicação das mesmas propostas a situações diversas e a pessoas jurídicas diversas, tal como é realizado nos itens B e F da proposta de encaminhamento da Unidade Técnica.  
Deve-se ainda ressaltar que, no presente caso, não foi plenamente respeitado o contraditório nem a ampla defesa eis não houve qualquer convocação das outras empresas citadas na proposta de encaminhamento, notadamente: Autopista Fernão Dias S.A., Autopista Fluminense S.A. e Autopista Planalto Sul S.A., violando tanto a Constituição quanto o Regimento Interno
Que sejam rejeitadas as propostas de encaminhamento B, F e G, que aplicam as soluções indicadas no presente processo a situações conexas, sem a devida análise dos fatos ligados às outras concessões e sem a oitiva das concessionárias interessadas nos referidos contratos, quais sejam, Autopista Fernão Dias S.A., Autopista Fluminense S.A. e Autopista Planalto Sul S.A.
Análise
Assiste razão à Concessionária. 
Não cabe ao TCU efetuar as determinações propostas pois os argumentos da fiscalização que motivaram as determinações A e E se relacionam a fatos e documentos que ocorreram no âmbito do Contrato de Concessão da Régis Bittencourt.
As determinações B e F são determinações que espelham as determinações A e E às outras concessionárias. Entende-se que as mesmas são genéricas pois não houve a análise, de forma exaustiva, dos atos e documentos relativos as demais concessões.
Nesse sentido, entende-se desproporcional e sem fundamento impor a agência a revisão de processos e atos sem ter fatos concretos, se baseando em supostos erros, ou seja, sem apontá-los de forma específica. 
Veja que situação diversa seria expedir determinação para alterar procedimentos ou entendimentos no âmbito da ANTT que se aplicariam no futuro, sem atingir ato jurídico perfeito. Nesse caso, a princípio, não haveria problemas de essas determinações atingirem demais contratos de concessão, além daqueles objetos do processo em questão.
A determinação (G) também deve ser eliminada da proposta de encaminhamento por ser consequência das determinações (B) e (F) .
Propõe-se, portanto, a exclusão das determinações ora analisadas, quais sejam, (B) , (F) e (G) .
DETERMINAÇÃO: D) Reavalie os fundamentos técnicos e o interesse público das alterações promovidas no Programa de Exploração da Rodovia (PER) original da Autopista Régis Bittencourt S.A. - consideradas as exclusões, inclusões e postergações de investimentos, por meio das 1ª, 2ª e 3ª revisões tarifárias;
DETERMINAÇÃO: E) Retifique as alterações do PER original da Autopista Régis Bittencourt S.A. consideradas improcedentes;
Manifestação da Concessionária 
Sobre esse ponto, a concessionária informa que a unidade técnica apontou avaliação técnica insuficiente, mas que não pontuou ilegalidade. Para comprovar tal fato destaca uma frase no relatório, qual seja "Em tese é possível que os fundamentos da concessionária para cada alteração do PER tenham sido adequados".
Dessa forma entende que não se trata de identificação de prática de atos ilícitos, mas da indicação de certos atos não foram praticados da melhor maneira possível e que, por isso, devem ser no máximo corrigidos e não anulados.
Análise
O achado 2.3 descrito no Relatório de Auditoria (peça 112) pontua algumas alterações promovidas no PER, quais sejam: 
Postergação da implantação das ruas laterais do 1º ao 4º ano para o período do 3º e 4º anos (1ª revisão extraordinária) e, depois, para o período de 4º ao 7º ano (2ª revisão extraordinária) , bem como reduziu a extensão das ruas laterais de 105,4 para 55 km (2ª revisão extraordinária) ;
Postergação da implantação de trevo em nível, com alças: implantação de 28 unidades durante o período do 2º ao 3º ano de concessão para o 2º ao 5º ano de concessão (1ª revisão extraordinária) , e após quando da 2ª revisão tarifária excluiu 17 das 28 unidades;
Postergação da implantação de 10 passagens em desnível inferior tipo Galeria do 2º ano para o 3º ao 4º ano de concessão (1ª revisão extraordinária) , bem como excluiu a metade na 2ª revisão extraordinária;
Postergação de 36,7 km de terceiras faixas do 2º ano para o período do 3º ao 4º ano de concessão (1ª revisão extraordinária) , exclusão de 74,9 dos 104,9 km de terceiras faixas, mantendo 30 km para 6º ao 10º ano de concessão (2ª revisão tarifária) ;
Exclusão da obra de implantação do viaduto do contrato (2ª revisão extraordinária) ;
Postergação da implantação de 45,7 km de barreiras New Jersey no primeiro ano de concessão para o segundo ano de concessão (1ª revisão extraordinária) .
Nesse sentido, o Relatório pontua que a ANTT promoveu alterações no Programa de Exploração da Rodovia com fundamento em justificativas carentes de lógica, sem analisá-las devidamente. A auditoria também pontuou que foi incluído valores no PER a partir de orçamentos estimativos, contrariando normativo de que novos valores só podem ser incluídos com projeto executivo.
Dessa forma, a equipe de auditoria propôs determinar a ANTT que haja uma reavaliação dos fundamentos técnicos e de interesse público das alterações do PER nas 1ª, 2 e 3ª revisões tarifárias.
Ressalta-se que Tribunal vem atuando, sistematicamente, para que as alterações no PER (exclusão ou postergação de obras previstas inicialmente bem como inclusão de investimentos não previstos) não gerem um desequilíbrio financeiro do contrato de concessão em favor da concessionária, onerando, assim, o usuário sem que o mesmo receba os benefícios das melhorias previstas no PER original. 
Porém, no presente caso, a equipe de fiscalização não apontou qualquer desequilíbrio financeiro. Dessa forma, não é razoável e nem eficiente impor a Agência a "revisão dos fundamentos técnicos e do interesse público" de todas as alterações do PER efetuadas no âmbito das três primeiras revisões tarifárias. 
Destaque-se que se deixa de efetuar determinação específica sobre a permissão de inclusão de novos investimentos somente quando haja projeto executivo uma vez que já há determinação nesse sentido em outros processos desta Corte, para citar Acórdão 1180/2019-TCU-Plenário, Relator Augusto Nardes; Acórdão 2934/2019-TCU-Plenário, Relator Augusto nardes e Acórdão 3237/2013-TCU-Plenário, Relator Walton Alencar Rodrigues. 
Ressalte-se também que a exigência de projeto executivo consta da Resolução ANTT 5.859 de 03/12/2019, que dispõe sobre o procedimento de inclusão, exclusão, alteração e reprogramação de obras e serviços previstos no PER, no âmbito das revisões quinquenais (artigos 15 a 17 da referida resolução) .
Propõe-se, portanto a exclusão das determinações (D) e (E) . Ressalta-se, entretanto, que esta Unidade Técnica poderá avaliar a conveniência e a oportunidade de realizar uma fiscalização específica sobre a conformidade dos valores das obras  e dos valores incluídos no fluxo de caixa da referida concessão.
RECOMENDAÇÃO: A) Especificar o local de implantação e o cronograma de execução, bem como a previsão da data de conclusão, com prazo preferencial de cinco anos, das inclusões de obras e serviços de engenharia não previstos no PER e das alterações no cronograma de obras e serviços programados;
B) Justificar tecnicamente e sopesar os impactos aos usuários das postergações de investimentos previstos no Programa de Exploração da Rodovia de forma a ser prestado o serviço adequado e a evitar o risco moral de desestímulo ao cumprimento dos prazos estabelecidos para execução de obras e serviços obrigatórios.
Análise
Com relação a essas recomendações, em que pese não terem sido objeto de oitiva, merecem uma reanálise, dada a alteração da legislação vigente. 
A Resolução ANTT 5.859 de 03/12/2019, impõe a necessidade, quando da inclusão de novos investimentos, de apresentação de cronograma físico financeiro, dos projetos funcionais e dos projetos executivos, bem como do impacto na tarifa básica de pedágio TBP (art. 16) . Nesse sentido, entende-se contemplada a recomendação (A) .
No que se refere à recomendação (B) tem-se que a mesma já foi contemplada pela resolução acima citada. A referida norma busca conceder novos investimentos apenas às concessionárias que tiverem uma performance adequada. Em outras palavras, busca que as concessionárias mantenham suas obrigações contratuais em dia de forma a serem elegíveis a receberem novos investimentos.
Dessa forma, tendo em vista a alteração de legislação, propõe-se que se exclua as recomendações (A) e (B) da proposta de encaminhamento.
DETERMINAÇÃO: H) Incorpore aos seus normativos instrumentos de controle e participação social prévia nas alterações dos contratos de concessão - entendidas as exclusões de investimentos do PER, as inclusões de investimentos não previstos, as postergações de prazos de execução de investimentos e mudanças dos prazos de vigência dos contratos de concessão, e as alterações técnicas e funcionais de obras e serviços de engenharia, a fim de atender o princípio constitucional da publicidade e os arts. 66 e 68 da Lei 10.233, de 5/6/2001, 30 e 32 do Decreto 4.130, de 13/2/2002, e 14 da Lei 8.987, de 13/2/1995;
Análise
Com relação a esta determinação, a mesma não foi objeto de oitiva, porém merece uma reanálise, dado o lapso temporal entre a proposta realizada no âmbito do Relatório de Fiscalização (19/11/2013) e presente análise.
Veja que as normas e tecnologia recentes garantem a participação social, nesse sentido destaca-se o sistema PARTICIPANTT. O sistema em questão, presente no sítio eletrônico da ANTT, possibilita que os agentes econômicos, sociedade e demais interessados tenham acesso às informações dos Processos de Participação Social (PPCS) , permitindo contribuições em audiências públicas, tomadas de subsídios, reuniões participativas e consultas públicas. 
No que se refere especificamente a inclusão de investimentos não previstos no PER, bem como postergações, a Audiência Pública 005/2019 (http://www.antt.gov.br/participacao_social/audiencias/0052019.html, acessado em 17/1/2020) colheu contribuições relativas à minuta de Resolução sobre o procedimento de inclusão, exclusão, alteração e reprogramação de obras e serviços previstos no Programa de Exploração da Rodovia, no âmbito das revisões quinquenais das concessões de rodovias federais.
Ressalte-se que já na minuta da Resolução havia previsão de coleta de contribuições da comunidade por meio de audiências públicas (inciso II do art.13) . Em 6/12/2019 foi publicada no Diário Oficial da União a Resolução ANTT 5.859 de 3/12/2019, que trata da revisão quinquenal, garantindo que o processo de alteração do PER seja submetido ao Processo de Controle e Participação Social (audiências públicas e consultas públicas) .
Tem-se, portanto, que visto que a ANTT já alterou seus normativos de modo a permitir participação social inclusive quando da inclusão ou alteração de investimentos no PER, não cabe efetuar a proposta de determinação em análise.
RECOMENDAÇÃO: C) caso acate a alteração do projeto do Contorno Norte de Curitiba para a implantação de um novo traçado englobando a construção de 5,3 km de vias marginais para o Corredor Metropolitano em trecho compartilhado, inclusive impondo aos usuários os custos de construção, operação e manutenção, conforme proposição da Coordenação da Região Metropolitana de Curitiba (COMEC) , fundamente tecnicamente e demonstre os benefícios gerados aos usuários da concessão da Rodovia Régis Bittencourt, ao longo da vigência da concessão.
Análise
Com relação a esta determinação, a mesma não foi objeto de oitiva, porém merece uma reanálise, dado o lapso temporal entre a proposta realizada no âmbito do Relatório de Fiscalização (19/11/2013) e presente análise.
O PER original previa que o Contorno Norte de Curitiba deveria ser executado até fevereiro de 2011 (fim do 3º ano de concessão) porém até o momento, 12º ano concessão (fevereiro 2020) ainda não há sequer o início das obras, estando ainda na fase de aprovação de projetos.
Ressalta-se, entretanto, que a recomendação (C) pode ser excluída uma vez que o traçado original voltou a ser considerado, e que a unidade técnica, conforme observado no curso de auditoria no TC Processo 033.531/2019-6, Fiscalis 232/2019, está avaliando a conformidade das obras previstas na 2ª etapa que estão com atraso significativo de implementação.
CONCLUSÃO
O Exmo. Ministro-Relator Walton Alencar Rodrigues considerou que as determinações contidas nos itens A, D, E da proposta de encaminhamento do Relatório de Auditoria (peça 112) não eram adequadas, uma vez que não havia sido oportunizada chance de a Concessionária se manifestar nos autos. Verificou, também, que havia determinações (B, F e G) , que atingiam outras Concessionárias, que não eram objeto da auditoria em questão, e que, portanto, violava o devido processo legal.
Nesse sentido, a instrução de peça 127 propôs a oitiva da Concessionária Autopista, tendo a Concessionária se manifestado à peça 135.
A presente instrução reanalisou todas determinações/recomendações propostas na peça 112 uma vez que dado o lapso temporal algumas determinações já não eram mais aplicáveis.
Dessa forma, ao final restou mantida apenas a determinação de letra A, alterando apenas a redação da mesma conforme detalhamento abaixo.
Tabela 2 - Alterações na proposta de encaminhamento após a presente instrução
	ACHADO
	ENCAMINHAMENTO (peça 112) 
	ENCAMINHAMENTO APÓS A PRESENTE INSTRUÇÃO

	2.1 - Aprovação irregular dos Trabalhos Iniciais em vista do descumprimento dos parâmetros de desempenho
	SEM ENCAMINHAMENTO
	SEM ENCAMINHAMENTO

	2.2 - Compensação de receitas, por atrasos da Administração, além do devido à Concessionária
	DETERMINAÇÃO: A) Realize revisão extraordinária da tarifa básica de pedágio da Autopista RégisBittencourt S.A. a fim de recalcular ...
	MANTIDA COM ALTERAÇÃO DE REDAÇÃO
DETERMINAÇÃO: A) Determinar à Agência Nacional de Transportes Terrestres (ANTT) , com fundamento do art. 43, inciso I, da Lei 8.443/1992, c/c art. 250, inciso II, do Regimento Interno/TCU, que, no prazo de 180 dias, refaça os cálculos relativos ao ressarcimento à concessão...

		DETERMINAÇÃO: B) Recalcule os valores compensados às concessionárias Autopista Fernão Dias S.A., Autopista Fluminense S.A. e Autopista Planalto Sul S.A. em razão de arrecadação não...
	SEM ENCAMINHAMENTO
 (conforme parágrafo 51) 

	2.3 - Alterações do PER com fundamento em justificativas improcedentes, sem a devida análise técnica por parte da ANTT, desonerando a concessionária de suas obrigações e onerando a tarifa
	DETERMINAÇÃO:D) Reavalie os fundamentos técnicos e o interesse público das alterações promovidas no Programa de Exploração da Rodovia (PER) original da Autopista Régis Bittencourt S.A. - consideradas as exclusões, inclusões e postergações de investimentos, por meio das 1ª, 2ª e 3ª revisões tarifárias;
	 SEM ENCAMINHAMENTO
 (conforme parágrafo 61) 

		E) Retifique as alterações do PER original da Autopista Régis Bittencourt S.A.consideradas improcedentes;
	SEM ENCAMINHAMENTO
 (conforme parágrafo 61) 

		F) Aplique aos contratos das concessionárias Autopista Fernão Dias S.A., AutopistaFluminense S.A. e Autopista Planalto Sul S.A. as determinações dos itens acima;
	SEM ENCAMINHAMENTO
 (conforme parágrafo 51) 

		G) Considere, na próxima revisão tarifária, os efeitos das retificações realizadas no PER das concessionárias Autopista Régis Bittencourt S.A., Autopista Fernão Dias S.A., Autopista Fluminense S.A. e Autopista Planalto Sul S.A.;
	SEM ENCAMINHAMENTO
 (conforme parágrafo 51) 

		RECOMENDAÇÃO:A) Especificar o local de implantação e o cronograma de execução...
	RECOMENDAÇÃO:A) Especificar o local de implantação e o cronograma de execução...
 (conforme parágrafo 65) 

	2.4 - Falta de instrumentos de controle e participação social nas alterações dos contratos de concessão;
	DETERMINAÇÃO:H) Incorpore aos seus normativos instrumentos de controle e participação social prévia ...
	SEM ENCAMINHAMENTO
 (conforme parágrafo 70) 

	2.5- Não aplicação de penalidades apesar dos recorrentes descumprimentos dos parâmetros de desempenho e inexecuções de investimentos;
	SEM ENCAMINHAMENTO
	SEM ENCAMINHAMENTO

	2.6 - Postergação/inexecução do Contorno Norte de Curitiba;
	RECOMENDAÇÃO: C) caso acate a alteração do projeto do Contorno Norte de Curitiba para a implantação de um novo traçado englobando a construção de 5,3 km de vias marginais para ...
	SEM ENCAMINHAMENTO
 (conforme parágrafo 72) 

	2.7 - Postergação/Inexecução da duplicação da Serra do Cafezal;
	SEM ENCAMINHAMENTO
	 SEM ENCAMINHAMENTO

PROPOSTA DE ENCAMINHAMENTO
Ante todo o exposto, submetem-se os autos à consideração superior, propondo:
Determinar à Agência Nacional de Transportes Terrestres (ANTT) , com fundamento do art. 43, inciso I, da Lei 8.443/1992, c/c art. 250, inciso II, do Regimento Interno/TCU, que, no prazo de 180 dias, refaça os cálculos relativos ao ressarcimento à concessionária de receitas não auferidas em razão de atrasos no início da cobrança de pedágio, de forma a considerar apenas o prazo de 85 dias, de forma que na próxima revisão tarifária a ANTT expurgue o ressarcimento indevido decorrente da 1ª Revisão Extraordinária.

Ana Cristina Lopes Campelo de Miranda Bessa, Leilane Morais Alcântara e outros, representando Agência Nacional de Transportes Terrestres; Guilherme Augusto Ferreira Fregapani (34406/OAB-DF), representando Autopista Regis Bittencourt S/A.

Não atuou.

AUDITORIA. CONCESSÃO RODOVIÁRIA. 2ª ETAPA DO PROCOFE. BR 116/SP/PR. POSTERGAÇÃO, EXCLUSÃO E INCLUSÃO DE OBRAS E SERVIÇOS NO PER SEM DEVIDA ANÁLISE PELA ANTT. COMPENSAÇÃO INDEVIDA DE RECEITAS EM RAZÃO DO ATRASO INCORRIDO PARA INÍCIO DA COBRANÇA DE PEDÁGIO. DETERMINAÇÕES. CIÊNCIA.

RELATÓRIO DE AUDITORIA (RA)

Secretaria de Fiscalização de Infraestrutura Rodoviária e de Aviação Civil (SeinfraRod).

Trata-se de auditoria realizada na Agência Nacional de Transportes Terrestres (ANTT) , no período de 28/1/2013 a 26/4/2013, com o objetivo de verificar a atuação da Agência sobre o contrato de concessão da rodovia BR-116/SP/PR, celebrado com a concessionária AutoPista Régis Bittencourt S.A. (ARB) .
	Foram avaliadas alterações ocorridas no Programa de Exploração da Rodovia (PER) , como mudanças no cronograma de execução de obras/serviços de engenharia, exclusões e inclusões de obras/serviços. 
	A equipe de auditoria analisou a regularidade dos procedimentos da ANTT para aceitação das mudanças solicitadas pela concessionária e identificou os seguintes achados:
	1) aprovação irregular dos trabalhos iniciais em vista do descumprimento dos parâmetros de desempenho;
	2) compensação de receitas, por atrasos ocasionados pela Administração, além do que era devido à Concessionária;
	3) alterações do PER, com fundamento em justificativas improcedentes, sem a devida análise técnica por parte da ANTT, desonerando a concessionária de suas obrigações e onerando a tarifa;
	4) falta de instrumentos de controle e participação social nas alterações dos contratos de concessão;
	5) não aplicação de penalidades apesar das recorrentes inexecuções de investimentos;
	6) postergação/inexecução do Contorno Norte de Curitiba e da duplicação da Serra do Cafezal.
	No relatório de fiscalização, foram consignadas propostas de determinações à ANTT para correção das falhas identificadas na concessão analisada (achados 2 e 3) e para verificação dos procedimentos adotados nas concessões Autopista Fernão Dias S.A., Autopista Fluminense S.A. e Autopista Planalto Sul S.A., tendo em vista provável ocorrência de semelhantes irregularidades.
	Também foram propostas ações para ampliação dos instrumentos de controle e participação social nas alterações dos contratos de concessão de rodovias (achado 4) .
	Para os achados 1, 5 e 6 foram apontadas ações de fiscalização em outros processos de controle externo.
	Mediante despacho de 23/10/2014 (peça 125) , determinei oitiva da ARB, tendo em vista decisão desta Corte afetar diretamente o contrato de concessão. Registrei, ainda, não ser adequado tratar da revisão de tarifas e de outras medidas direcionadas às outras concessionárias, por existirem ações de fiscalização no TC Processo 005.534/2011-9. 
	As respostas às oitivas foram enviadas em 28/11/2014 e a unidade técnica concluiu a instrução de mérito apenas em 10/9/2020. 
	Considerando as informações constantes dos autos, a existência de outros processos de controle externo tratando de fatos relacionados à ARB e a publicação da Resolução 5.859/2019, para disciplinar a inclusão, exclusão, alteração e reprogramação de obras e serviços previstos no PER, propôs determinar à ANTT apenas o refazimento dos cálculos relativos ao ressarcimento das receitas de pedágio não auferidas, bem como a necessária revisão tarifária para expurgar valores indevidamente conferidos pela 1ª Revisão Extraordinária (achado 2) .
	Quanto ao achado 3, a SeinfraRodovia considerou que a determinação para reavaliação dos fundamentos técnicos e de interesse público das alterações do PER nas 1ª, 2ª e 3ª revisões tarifárias não deve ser realizada, pois a auditoria não apontou desequilíbrio financeiro decorrente de tais alterações.
II
	Trago à análise do Colegiado mais um caso de substanciais inexecuções e alterações do PER no âmbito da segunda etapa do Programa de Concessão de Rodovias Federais (Procofe) . 
	Esta auditoria faz parte de trabalho de fiscalização que teve início em 2013, quando o Tribunal realizou auditoria operacional para avaliar os procedimentos adotados pela ANTT na fiscalização dos contratos (TC Processo 006.351/2013-1 - Acórdão 3237/2013-TCU-Plenário, de minha relatoria) .
	O trabalho foi motivado por informações acerca da inexecução de obras obrigatórias pela ARB, nos quatro primeiros anos da concessão (2009-2012) , de 18,27%, 87,41%, 77% e 80,63, respectivamente. 
	A consequência desses fatos não é diferente da verificada em outros processos de controle acerca da atuação da ANTT nas concessões rodoviárias, em que esta Corte concluiu que mudanças nos cronogramas de investimentos, com a não realização, substituição ou excessiva postergação de obras, acompanhadas de justificativas improcedentes ou de indevida análise técnica por parte da Agência, beneficiam as concessionárias em detrimento dos usuários, que acabam pagando por benfeitorias não realizadas, mediante as tarifas praticadas.
	Mais recentemente, outra auditoria operacional, no âmbito do TC Processo 012.624/2017-9, Relator o E. Ministro Bruno Dantas, foi realizada com o objetivo de avaliar o desempenho dos serviços públicos disponibilizados pelas concessionárias de rodovias federais. 
	Em função dos resultados encontrados, foram realizadas outras duas auditorias, TC Processo 010.222/2019-7 e TC Processo 033.531/2019-6 (Rel. o E. Ministro Raimundo Carreiro) , ainda pendentes de julgamento. 
	Neste último, estão sendo tratados os atrasos sistemáticos observados na 2ª etapa de concessões, entre eles os atinentes às obras de terceiras faixas, ruas laterais e do Contorno Norte de Curitiba, previstas no contrato da BR-116/SP/PR.
	No TC Processo 024.813/2017-6, Relator o E. Ministro Bruno Dantas, está em curso auditoria para avaliar a conformidade dos processos de revisão de tarifas de pedágio realizados pela ANTT.
	Assim, tendo em vista o tempo decorrido desde a realização da fiscalização objeto dos presentes autos, a análise que empreendo neste voto sobre os achados relacionados à ARB considera os citados processos e outros fatos ocorridos no contexto regulatório das concessões rodoviárias.
	Antes de adentrar ao mérito das questões, chamo atenção para o necessário planejamento e adequada execução das ações de controle externo, a fim de que as decisões desta Corte não tenham sua efetividade prejudicada em razão do lapso de tempo transcorrido entre os trabalhos de fiscalização e o pronunciamento do Colegiado quanto ao mérito. 
	No presente caso, passaram-se quase seis anos entre as respostas às oitivas e a instrução de mérito da unidade técnica, além de terem sido autuados outros processos com temas conexos e parcialmente coincidentes, bem como ter ocorrido mudança nos normativos que regem a matéria. 
III
	Quanto aos trabalhos iniciais (achado 1) , foi verificado atraso de quatro meses na conclusão dos serviços, que tinham prazo final estipulado para 18/8/2008 (ao final do sexto mês) . A aprovação só ocorreu, com ressalvas, apesar da permanência de falhas e inexecuções, sem aplicação de penalidades à concessionária, em 16/12/2008.
	O descumprimento dos parâmetros de desempenho durante esse período foi objeto do TC Processo 031.451/2013-6, no qual foi exarado o Acórdão 8650/2021-TCU-Primeira Câmara, que determinou à ANTT adoção de providências em razão das inexecuções contratuais do PER das concessões da 2ª etapa do Procofe. Contra a decisão foram opostos embargos de declaração pendentes de julgamento.
	Anuo às conclusões da unidade técnica quanto à indevida compensação de receita, mediante postergação de investimentos, em razão de atraso no início da cobrança de pedágio (achado 2) .
	A ANTT deferiu o pedido da concessionária que atribuía à Administração total responsabilidade pelo atraso incorrido, sem avaliar cada um dos fatores que o ensejaram e o compartilhamento de riscos e obrigações estabelecido no contrato.
	A arrecadação de pedágio poderia ocorrer seis meses após o início da concessão, desde que estivessem concluídos os Trabalhos Iniciais prescritos no PER, implantadas todas as praças de pedágio e finalizado o cadastro do passivo ambiental.
	Na ocorrência de atraso de responsabilidade da Concessionária não cabia reequilíbrio econômico das perdas relativas ao período entre a data prevista no cronograma do contrato e a data real de início de cobrança de pedágio.
	Dentre as três condições necessárias para o início da cobrança, somente o Cadastro do Passivo Ambiental foi concluído e entregue à ANTT no prazo previsto.
	Nenhuma das praças de pedágio estava concluída seis meses após o início da concessão, em agosto de 2008. Apenas em 18/5/2009 as três condições necessárias para liberação da cobrança de tarifa foram cumpridas com a última praça de pedágio (P5) concluída e liberada. 
	A Agência, além de alterar a regulamentação prevista no edital e no contrato para autorizar a cobrança do pedágio à medida que cada praça fosse sendo concluída, logo depois, permitiu a compensação de receita no valor de R$ 90.285.083,24, por meio de alteração do cronograma de investimentos, com base em argumentos da concessionária sobre o Termo de Cessão de Bens, a Licença Ambiental de Operação, o Decreto de Utilidade Pública e o regime de chuvas.
	De fato, a Administração incorreu em tempo excedente de 85 dias para emissão do Termo de Cessão dos bens da concessão, que ocorreu apenas em 13/6/2008. Esse é o único fator capaz de gerar postergações de cronograma para compensar a ausência de arrecadação de pedágio, conforme explanarei a seguir.
	A execução dos trabalhos iniciais, de natureza emergencial ou de manutenção e conserva da rodovia, não dependia do termo e da emissão de Licença Ambiental de Operação (LAO) . Ainda assim, os atrasos nessa fase foram de quatro meses.
	O edital de licitação e o ajuste firmado estabeleceram responsabilidade exclusiva da Concessionária sobre os atos relacionados ao licenciamento ambiental. Somente com a negativa do órgão ambiental e quando todas as providências a cargo da concessionária tivessem sido executadas em tempo hábil, seria possível a imputação de responsabilidade à Administração. 
	A LAO em nome da Concessionária foi emitida em 30/7/2008, num prazo dentro do comumente esperado (cerca de 45 dias após emissão do Termo de Cessão de Bens) e antes do término do prazo de seis meses para início da cobrança de pedágio. 
	As dificuldades alegadas pela concessionária em relação ao licenciamento da praça de pedágio P5, por ser necessária a assinatura de Termo de Compromisso com a Fundação para Conservação e a Produção Florestal do Estado de São Paulo e obtenção de licença de instalação (LI) não podem ser aceitas.
	Além de a permissão de uso do órgão estadual estar inserida no risco da Concessionária, conforme contrato de concessão, a localização da praça P5, dentro dos limites do Parque Estadual de Jacupiranga/SP, era conhecida desde a submissão do projeto aos procedimentos de participação social. Por isso, argumentos sobre inadequação ou alteração dos locais das praças de pedágio devem ser refutados.
	No que se refere ao Decreto de Utilidade Pública (DUP) , expedido em 5/8/2008, concluo que a concessionária foi a responsável pelo longo decurso de prazo para publicação, pois demorou 78 dias para realizar o levantamento dos dados de campo, de sua competência.
	Assim como no caso da localização das praças de pedágio, registro que a empresa tinha ciência dos trâmites burocráticos atinentes à expedição de decreto de desapropriação antes da assinatura do contrato. 
	Ademais, o prazo de 89 dias transcorrido após a entrega do levantamento até a publicação do documento, não foi desarrazoado ou fora do que se esperava para a concretização de um ato complexo.
	Por fim, refuto os argumentos sobre fatores climáticos terem ocasionado atrasos nas obras. Restou demonstrado que o termo de cessão de bens não afetava os trabalhos iniciais e a implantação das praças de pedágio. Portanto, não existem justificativas para as obras terem a execução transferida do período seco para a época de chuvas.
	No caso de comprovada necessidade de mudança do período de execução dos trabalhos, caberia à concessionária provar que as chuvas excessivas provocaram danos diretos às obras, o que não ocorreu.
	Assim, os valores de pedágio não arrecadados não podem ser imputados à Administração além daqueles correspondentes aos 85 dias atraso na emissão do Termo de Cessão de Bens, cabendo à ANTT refazer os cálculos da compensação e efetuar revisão tarifária.
	Passo a tratar do achado 3, relativo às alterações do PER.
	Após o início da execução do contrato, em fevereiro de 2008, até o final de seu quarto ano de vigência, em fevereiro de 2012, por meio das 1ª, 2ª e 3ª revisões extraordinárias/ordinárias do PER, foram promovidas alterações significativas (exclusões, postergações e inclusões) no conjunto de obras inicialmente previstas. 
	Dos R$ 760,4 milhões estimados na proposta da concessionária, foram excluídos R$ 152,5 milhões (20%) referentes a obras, enquanto outros R$ 250,2 milhões (33%) em obras novas foram incluídos, o que resultou num acréscimo líquido de investimentos da ordem de R$ 97,7 milhões (12%) .
	Encerrado o 4º ano da concessão, em fevereiro de 2012, a concessionária havia investido apenas R$ 125,8 milhões em obras de melhoria e ampliação de capacidade da rodovia, 17% do valor originalmente estabelecido para o período.
	Para as obras novas incluídas no PER, em que se estimou investir R$ 84 milhões até o final do 4º ano, foram investidos pela concessionária apenas R$ 6,6 milhões, 8% do valor previsto.
	Ou seja, mesmo com a aprovação de alterações requisitadas pela concessionária, a execução dos serviços previstos nos primeiros anos ficou muito aquém do previsto, o que denota claro prejuízo aos usuários e ao interesse público que motivou a concessão.
	Por outro lado, a ARB foi beneficiada pelas alterações promovidas nas revisões do PER, pois alguns investimentos cujos prazos já estavam vencidos foram excluídos ou postergados, enquanto investimentos em obras novas foram incluídos, repetidamente, com prazos mais longos, desonerando a concessionária de algumas de suas obrigações imediatas e evitando punições por inexecuções.
	A auditoria analisou alterações relativas às obras de ruas laterais, implantação de 28 unidades de trevo em nível, construção de 10 passagens em desnível inferior tipo galeria, execução de 104,9 km de terceiras faixas, construção de viaduto no km 323,3 e implantação de barreiras New Jersey.
	Para todas elas, a equipe de auditoria considerou as análises dos pleitos pela ANTT insuficientes, com aceitação de argumentos frágeis, como por exemplo, o impacto das chuvas sobre as obras, sem devida comprovação, bem como a relação da concessionária com populações e municípios lindeiros. 
	Ademais, obras incluídas no PER foram orçadas por meio de estimativas superficiais, em afronta ao art. 22 da Resolução ANTT 1.187/2005 e ao princípio da modicidade tarifária, uma vez que os valores incluídos no PER não foram decorrentes de projetos executivos.
	Como exemplo, cito o acréscimo de R$ 138.519.832,18, a preços iniciais, pela inclusão de faixas de rolamento extras ao projeto de duplicação da Serra do Cafezal. O preço por quilômetro do novo trecho ficou 50% mais caro do que o preço orçado pela Concessionária para o trecho inicial constante do PER. 
	Como consequência, a tarifa foi majorada a partir do terceiro ano para atender uma obra que não tinha estudos de viabilidade e projeto básico aptos a justificarem seu valor, quanto mais o necessário projeto executivo. 
	Como agravante, a obra foi incluída no PER para ser executada do 4º ao 6º ano da concessão e ao final do 4º ano, ainda não existia projeto executivo para o trecho central.
	Em relação às barreiras de concreto tipo New Jersey, a 1ª Revisão postergou sua execução e a 2ª Revisão incluiu novas barreiras, sem especificar a localização de instalação e avaliar de forma adequada o impacto das obras sobre os usuários. 
	Além de afronta aos itens 17.11 e 17.12 do contrato, esse fato demonstra que não foram realizados estudos técnicos prévios e/ou a proposição de tais obras serviu para compensar parcialmente os investimentos que foram excluídos na revisão.
	De forma geral, quanto às alterações promovidas no PER e nas tarifas, as notas técnicas elaboradas pela ANTT não demonstraram a devida avaliação técnica dos pleitos e argumentos da concessionária. Alegações sobre a ocorrência de discussões e análises em paralelo devem ser refutados veementemente em respeito aos princípios que regem a atuação da Administração, principalmente os da devida motivação e publicidade dos atos. 
	Ressalto que as alterações questionadas ocorreram menos de dois anos após a concessão da rodovia, prazo significativamente exíguo para alterações tão profundas e de elevada monta. 
	Tendo em vista a insuficiência das análises promovidas pela ANTT, não foi possível quantificar e concluir sobre a correção e equilíbrio econômico-financeiro ocasionado pelas alterações promovidas mediante as 1ª, 2ª e 3ª revisões. Por isso, o relatório de auditoria propôs determinar à Agência que revisasse seus procedimentos e averiguasse sua correção, promovendo os reequilíbrios necessários.
	Divirjo da instrução que analisou as oitivas quase seis anos após a conclusão do relatório de auditoria e propôs a exclusão da proposta em razão de a equipe de fiscalização não ter apontado desequilíbrios, pois, como demonstrado, as análises da Agência foram tão incipientes que inviabilizaram qualquer conclusão. 
	O que ficou claramente evidenciado foi a inadequada atuação da ANTT na deliberação sobre os pleitos da concessionária para alteração do PER e revisão das tarifas.
	O refazimento das análises e a exigência de adequada motivação técnica e normativa das alterações promovidas consubstancia, ao mesmo tempo, obrigação e oportunidade de o regulador demonstrar atuação condizente com os princípios e normas que o regem e respeito ao controle de segunda ordem promovido por esta Corte. Não é demais afirmar que alternativa possível ao controle e de impactos mais gravosos, seria a não aceitação, de pronto, das análises promovidas pela Agência, por falta de adequada motivação, e de todos os atos subsequentes.
	Tendo em vista, contudo, a necessidade de conciliar o desfecho destes autos com o conteúdo de outros processos de controle externo posteriormente autuados e que tratam parcialmente das irregularidades apontadas no relatório de fiscalização, adequo a proposta consignada pela então SefidTransporte.
	No TC Processo 033.531/2019-6 (Rel. Min. Raimundo Carreiro) estão sendo tratados os atrasos sistemáticos observados na 2ª etapa de concessões, entre eles os atinentes às obras de terceiras faixas, ruas laterais e do Contorno Norte de Curitiba.
	Sobre esta última, chama atenção o fato de até hoje não ter sido iniciada, apesar de o PER original ter previsto sua construção até fevereiro de 2011. Os usuários estão há mais de dez anos sem receber parte do serviço adequado que motivou a concessão em decorrência de falhas de atuação da concessionária e falta de atuação contundente e efetiva da Agência Reguladora.
	No TC Processo 024.813/2017-6, Relator E. Ministro Bruno Dantas, está em curso auditoria para avaliar a conformidade dos processos de revisão de tarifas de pedágio realizados pela ANTT e o relatório da fiscalização, entre outros aspectos, tratou de indícios de irregularidade de resoluções da Agência que trataram do estabelecimento de características técnicas e dos custos unitários para os equipamentos relativos ao Sistema ITS (Intelligent Transportation Systems) , impactando as tarifas de pedágio da ARB e de outras rodovias concedidas.
	Ressalto que nenhum dos processos em andamento trata exclusivamente a ARB e que nem todas as obras alteradas/excluídas tratadas nestes autos são objeto das auditorias pendentes de julgamento. 
	Sendo assim, manifesto-me para que a Agência, considerando as decisões desta Corte que vierem a ser proferidas nos citados autos e as falhas apontadas na presente auditoria, apresente ao Tribunal documentos concernentes à regularidade das modificações promovidas no PER da ARB e ao devido equilíbrio do contrato de concessão. 
	A unidade técnica, por sua vez, deverá avaliar a regularidade dos procedimentos adotados pelo regulador e a ausência de fatores de desequilíbrios em desfavor dos usuários.
	Neste ponto, oportuno informar que a ANTT celebrou Termos de Ajustamento de Conduta (TAC) com as concessionárias da 2ª etapa do Procofe, incluindo a Autopista Régis Bittencourt, com o objetivo de solucionar a recorrência sistemática de atrasos na execução de obras. O acordo tinha vigência prevista entre março de 2014 e fevereiro de 2017 e estipulava, entre outras obras, a total duplicação da Serra do Cafezal, tratada no achado 6.
	Os resultados do TAC poderão ser avaliados com o cumprimento das medidas ora expedidas.
	Por fim, ressalto que a publicação da Resolução ANTT 5.859/2019 previu soluções para achados desta auditoria, como a participação social nas alterações do PER, mediante audiências públicas, e a manutenção da exigência de projeto executivo para inclusão de obras no PER.
	No TC Processo 010.482/2016-4, contudo, o Tribunal determinou à SeinfraRodoviaAviação que avalie se o processo de elaboração da citada norma atendeu às exigências legais e garante a tempestiva preservação do equilíbrio econômico-financeiro dos contratos de concessão de rodovias do interesse público. 
	Diante de todo o exposto e considerando a relevância do tema em análise, Voto para que o Tribunal adote a minuta de acórdão que submeto ao Colegiado. 
TCU, Sala das Sessões, em 17 de novembro de 2021.
WALTON ALENCAR RODRIGUES 
Relator